ACORDAO-COMPLETO-2471885

ACÓRDÃO 1925/2021 ATA 30/2021 - PLENÁRIO

VISTOS, relatados e discutidos estes autos de auditoria operacional, integrada com aspectos de conformidade, com o objetivo de verificar se a estratégia da Petrobras para o setor de gás natural está em consonância com as novas diretrizes governamentais de promoção da concorrência;
ACORDAM os Ministros do Tribunal de Contas da União, reunidos em sessão do Plenário, ante as razões expostas pelo Relator, em:
9.1. dar ciência à Petrobras de que a celebração de contratos de acesso aos gasodutos de escoamento da produção, às instalações de tratamento ou processamento de gás natural e aos terminais de GNL, sem a observância de todos os requisitos, a configurar a cessão não discriminatória de terceiros, bem como a ampla divulgação de todos os documentos, viola o previsto no art. 28, da Lei 14.134/2021, o que, a despeito de sanções a serem aplicadas pela Agência Nacional do Petróleo ou outros órgãos, como o Conselho Administrativo de Defesa Econômica (Cade) , pode ensejar a aplicação da multa, prevista no art. 58 da Lei 8.443/1992, pelo TCU, aos gestores responsáveis.
9.2. recomendar à Petrobras, com fundamento no art. 11 da Resolução-TCU 315, de 2020, que: 
9.2.1. em observância ao art. 28, § 1º da Lei 14.134/2021, defina procedimento estruturado para concessão não discriminatória de capacidade de escoamento de gás natural, envolvendo as condições de acesso à infraestrutura, a publicidade das ações, a elaboração de manual de boas práticas para acesso à capacidade de escoamento, bem como a divulgação de procedimento, cujos possíveis interessados possam seguir, para solicitar ou iniciar a negociação para tal acesso, contendo, no mínimo, as seguintes informações: i) critérios de acesso à capacidade de escoamento, ii) restrições para cada sistema de escoamento e, finalmente, iv) quaisquer informações técnico-comerciais necessárias para negociação de acesso à capacidade de escoamento;  
9.2.2. crie seção específica, em seu sítio da internet, dedicada a divulgar as ações por ela empreendidas, no âmbito da abertura do mercado de gás natural, bem como sobre as alienações previstas em sua Sistemática de Desinvestimentos, com vistas ao atendimento de diretrizes do Conselho Nacional de Política Energética (CNPE) e, em especial, quanto ao atendimento às cláusulas acordadas no TCC junto ao Conselho Administrativo de Defesa Econômica (Cade) , sinalizando prazos e ações previstas, atualizando seu conteúdo, no mínimo, trimestralmente;
9.2.3. continue avançando nos estudos, para disponibilizar produtos de flexibilidade, durante o período de transição para o mercado de gás natural aberto, antes da manifestação definitiva da ANP sobre a remuneração devida pelo serviço constante no inciso III, art. 3º da Resolução CNPE 16/2019, e submeta esses estudos para avaliação da Agência, com periodicidade acordada entre as duas instituições;
9.3. recomendar à Agência Nacional do Petróleo, Gás e Biocombustíveis, com fundamento no art. 11 da Resolução-TCU 315, de 2020, que:
 9.3.1. elabore normas regulando o direito de uso dos proprietários das infraestruturas essenciais, definindo o volume e prazo de preferência para o exercício deste direito;
9.3.2. preveja, em sua agenda regulatória, ações para regular e normatizar a oferta de serviços de flexibilidade e balanceamento de rede, com vistas a permitir a efetiva implementação do previsto no art. 3º da Resolução CNPE 16/2019;
9.4. encaminhar o presente acórdão, bem como o voto e o relatório (incluindo seus apêndices) que o fundamentam, ao Ministério de Minas e Energia, ao Ministério da Economia, à Agência Nacional do Petróleo, Gás Natural e Biocombustíveis, à Empresa de Pesquisa Energética e ao Conselho Administrativo de Defesa Econômica, mediante a extensão da guarda de confidencialidade, com fundamento no art. 17 da Resolução TCU 294/2018, no disposto no art. 22 da Lei 12.527/2011, no art. 4º, §3º, da Resolução 249/2012 do TCU, nos arts. 2º, inciso X, e 14 da Portaria 210/2014 do TCU e nos arts. 2º, inciso IX, e 6º da Portaria 329/2014 do TCU
9.5. tornar pública a instrução à peça 86, à exceção dos parágrafos 201 a 229, 233 a 235, 259, 262 a 264, 283, 294, 298 a 300, 302, 304, 307 a 318, figuras 9, 10, 12 e todos os apêndices, fazendo incidir sobre as peças e papéis de trabalho deste processo a classificação proposta no aplicativo "Classificação de peças do e-TCU com restrição de acesso", de modo que a concessão de vistas e cópias destes autos seja feita de acordo com as restrições ou permissões ali constantes;
9.6. autorizar a abertura de processo apartado, para que o interlocutor da gerência de demandas de órgãos de controle, Ricardo Luiz Mendes, e o gerente geral de gás energia, João Marcello Rangel Barreto, responsáveis pela aprovação das informações sobre o tema gás natural, encaminhadas à equipe de auditoria, na fase de execução do presente trabalho, apresentem razões de justificativa para a sonegação de relevantes documento e informações.

Auditoria operacional, integrada com aspectos de conformidade, com o objetivo de verificar se a estratégia da Petrobras para o setor de gás natural está em consonância com as novas diretrizes governamentais de promoção da concorrência.

Agência Nacional do Petróleo, Gás Natural e Biocombustíveis; Empresa de Pesquisa Energética; Ministério de Minas e Energia; Petróleo Brasileiro S.A..

3. Interessados/Responsáveis: não há.

13.1. Ministros presentes: Ana Arraes (Presidente), Walton Alencar Rodrigues (Relator), Benjamin Zymler, Aroldo Cedraz, Raimundo Carreiro, Bruno Dantas, Vital do Rêgo e Jorge Oliveira.
13.2. Ministro-Substituto convocado: Marcos Bemquerer Costa.
13.3. Ministros-Substitutos presentes: Augusto Sherman Cavalcanti, André Luís de Carvalho e Weder de Oliveira.

WALTON ALENCAR RODRIGUES

Adoto, como relatório, a instrução da unidade técnica (peças 86 a 88) , com supressão de alguns trechos contendo informações sigilosas:
I. Apresentação
1.	Trata-se de fiscalização na modalidade Auditoria Operacional, integrada com aspectos de conformidade, e com essa classificação ela foi registrada no sistema Fiscalis. Conforme as Normas de Auditoria do Tribunal (NAT) , exames de aspectos operacionais e de conformidade integram a auditoria governamental como um todo, e certas vezes, compõem o escopo de um mesmo trabalho de auditoria. 
2.	Esta ação de controle teve por objetivo analisar a estratégia de investimentos de produção e infraestrutura de escoamento, processamento e transporte de gás natural empreendida pela Petrobras, em face das novas diretrizes governamentais de promoção da concorrência nesse mercado. 
3.	A fiscalização abrangeu extensa análise da atuação da Companhia em todos os elos da cadeia do gás natural, bem como de todas as ações empreendidas para a saída dos elos de transporte e distribuição, em face de diretrizes governamentais, cumprimento de leis e outros normativos e atendimento a órgãos reguladores.  
4.	A partir do objetivo do trabalho formulou-se a seguinte questão de auditoria: "A estratégia da Petrobras para o setor de gás natural está em consonância com as disposições da Resolução CNPE nº 16, de 24/6/19, do Termo de Compromisso de Cessação de Prática firmado com o CADE, das diretrizes do Novo Mercado de Gás, do Decreto nº 9.616/2018, do substitutivo ao Projeto de Lei nº 6.407/2013 e do Plano Decenal de Expansão de Energia 2029?".
5.	Os benefícios potenciais propostos da presente fiscalização são: i) aprimoramento no processo de concessão de acesso não discriminatório à capacidades das infraestruturas essenciais de processamento e escoamento de gás natural; ii) redução na assimetria de informações pelo aprimoramento dos procedimentos de divulgação dos resultados obtidos nas ações empreendidas pela Petrobras para a abertura do mercado de gás natural; iii) mitigação dos riscos de ausência de fornecimento de flexibilidade pela Petrobras durante a abertura do mercado pela recomendação de resolução da lacuna normativa e regulatória para atendimento da Resolução CNPE 16/2019; iv) comunicação aos órgãos e entidades competentes sobre os possíveis desdobramentos de informações e conclusões obtidas durante a fiscalização; v) aprofundamento do conhecimento técnico pela equipe em conjunto da consolidação do conhecimento adquirido em outros trabalhos no setor de gás; vi) oportunidade de atuação em momento crítico do setor, o que subsidiará futuras ações de controle nas quais o Tribunal terá o papel de agente catalisador das discussões entre os diversos atores governamentais.
6.	Quanto à estrutura do relatório, respeitando o rol de elementos gerais, utiliza-se de formatos contidos em manuais, padrões e normas mais específicas (NAT, 127/8) . Nesse sentido, utiliza-se da maior flexibilidade quanto à escolha de temas e forma de comunicar os resultados (Manual de Auditoria Operacional, item 13) . 
7.	O relatório se inicia apresentando uma visão geral do tema abordado, qual seja, a indústria do gás natural no Brasil, a participação da Petrobras nos vários elos da cadeia e as ações empreendidas para a saída da Companhia do papel de monopolista do setor. Em seguida, são apresentados o objetivo geral da fiscalização, questão de auditoria, metodologia, limitações e benefícios. Na seção III, relatam-se os três achados de auditoria. A seção IV trata de outros resultados de auditoria, com conclusões sobre cada um dos procedimentos de auditoria realizados pela equipe e que demandam, como encaminhamento, o envio das informações as responsáveis pela formulação das políticas públicas relativas ao setor do gás natural. A seção V traz relato da sonegação de documentos requisitados pela equipe de auditoria. A seção VI trata da análise dos comentários dos gestores ao presente relatório de auditoria. As seções finais trazem as conclusões da equipe de auditoria e as propostas de encaminhamento.
8.	Em nome da concisão, a descrição detalhada dos procedimentos realizados para responder a cada uma das subquestões de auditoria se encontra nos apêndices do presente relatório de auditoria. Devido à confidencialidade de parte de seu conteúdo, a esses apêndices será proposto dar tratamento sigiloso.
II. Introdução 
II.1. Deliberação que originou o trabalho 
9.	Em cumprimento ao Despacho de 30/1/2020 do Min. Walton Alencar Rodrigues (TC Processo 040.402/2019-3) , realizou-se a auditoria na Petróleo Brasileiro S.A., no período compreendido entre 4/2/2020 e 14/8/2020.
10.	As razões que motivaram esta auditoria foram: i) a significativa influência da Petrobras no processo de abertura do mercado de gás natural; ii) a oportunidade, tendo em vista que o setor se encontra em um importante momento de transição; iii) a alta relevância do gás natural no desenvolvimento da matriz energética brasileira; e iv) o risco de que a política de abertura do mercado não alcance os efeitos almejados.
II.2. Visão geral do objeto 
11.		Segundo definição da Agência Nacional do Petróleo, Gás Natural e Biocombustíveis (ANP) , o gás natural é substância composta por hidrocarbonetos que permanecem em estado gasoso nas condições atmosféricas normais, extraído diretamente a partir de reservatórios petrolíferos ou gasíferos, incluindo gases úmidos, secos, residuais e gases raros. É essencialmente composto pelos hidrocarbonetos metano (CH4) , com teores acima de 70%, seguido de etano (C2H6) e, em menor proporção, com teores abaixo de 2%, o propano (C3H8) .
12.	O gás natural produzido no Brasil é predominantemente de origem associada, ou seja, encontra-se dissolvido no petróleo dentro do reservatório geológico, se destinando a diferentes mercados de consumo, sendo os principais a geração termelétrica e segmentos industriais.
13.	A cadeia do gás natural, representada de maneira simplificada pela Figura 1, abrange os seguintes segmentos: i) Exploração e Produção; ii) Escoamento; iii) Processamento; iv) Regaseificação; v) Transporte; vi) Comercialização; vii) Estocagem e; viii) Distribuição. Além das etapas representadas, ocorre ainda no Brasil a importação de gás natural da Bolívia via gasoduto terrestre. 
Figura 1 - A Cadeia do Gás Natural no Brasil
 
Fonte: Elaboração própria.
14.	O elo referente a exploração e produção engloba as atividades de pesquisa, exploração, desenvolvimento e produção do gás natural. O elo do escoamento, por sua vez, trata do deslocamento do gás não processado produzido em plataformas offshore até as unidades de processamento através de um sistema de gasodutos submarinos e terrestres. Na sequência, o gás escoado vai para o processamento, conjunto de operações destinadas a atender às especificações de composição química do insumo estabelecidas pela ANP e permitir o seu transporte, distribuição e utilização.
15.	O gás pode também entrar no país via importação por navios de Gás Natural Liquefeito - GNL. Para isso, o combustível passa pelo processo de regaseificação, que consiste na transformação física do GNL do estado líquido para o estado gasoso.
16.	Tanto o gás natural processado quanto o gás natural regaseificado entram, então, na malha de transporte, elo responsável pela movimentação do energético das unidades de processamento de gás natural (ou da fronteira, no caso de importação) até os pontos de entrega do gasoduto de transporte para a rede de distribuição. O transporte também pode ocorrer em modais alternativos ao dutoviário.
17.	A comercialização corresponde à atividade de compra e venda da molécula de gás natural (do produtor à concessionária de distribuição ou ao consumidor livre) , segundo a definição da Lei do Gás. A estocagem, por sua vez, consiste no armazenamento de gás natural em reservatórios naturais ou artificiais. 
18.	Finalmente, a distribuição corresponde à movimentação do energético a partir dos pontos de entrega a concessionários estaduais de distribuição, que o distribui para os consumidores finais.
19.	A Petrobras deteve o monopólio sobre as atividades das indústrias de petróleo e gás natural no Brasil até 1995, quando foi aprovada a Emenda Constitucional nº 9, que flexibilizava o monopólio da União. Posteriormente, a Lei do Petróleo (Lei 9.478/1997) regulamentou o dispositivo constitucional e representou grande avanço na abertura do mercado. Entretanto, no caso do setor de gás natural, não houve significativa alteração da estrutura de mercado, e a Petrobras permaneceu como agente monopolista de fato.
20.	Doze anos depois, a Lei do Gás (Lei 11.909/2009) foi publicada para tratar das especificidades da indústria do gás natural e promover a atração de novos agentes para esse mercado. Contudo, esse movimento ainda não foi suficiente para atingir os objetivos desejados.
21.	Em 2015, a Petrobras criou o Programa de Otimização da Participação na Cadeia de Gás Natural no Brasil - Propam (peça 11) , com o objetivo de conduzir análises e discussões acerca da participação da Companhia no mercado de gás natural brasileiro. As análises indicaram como positiva para a Petrobras a abertura do mercado, dando início a um processo de desinvestimentos de alguns ativos do setor de gás natural para a redução da sua participação.
22.	O processo de desinvestimentos da Petrobras representou uma oportunidade para a revisão do marco legal e regulatório desse setor. Diante disso, em junho de 2016, foi lançada pelo Governo Federal a iniciativa Gás para Crescer, que contou com a participação de agentes da indústria do gás natural, órgãos governamentais e sociedade civil.
23.	Nesse cenário, foi publicada a Resolução CNPE 10/2016, estabelecendo diretrizes estratégicas para o desenho de um novo mercado de gás natural, visando à formação de um mercado líquido, competitivo e que contribuísse para o desenvolvimento do País. Essa Resolução criou também o Comitê Técnico para o Desenvolvimento da Indústria do Gás Natural no Brasil (CT-GN) , com o objetivo de propor medidas que garantissem a transição gradual e segura para a manutenção do adequado funcionamento do setor de gás natural e de avaliar a possibilidade de aceleração da transição.
24.	As propostas da iniciativa Gás para Crescer foram posteriormente incorporadas no substitutivo ao Projeto de Lei 6.407/2013, apresentado em dezembro de 2017 na Comissão de Minas e Energia da Câmara dos Deputados. No entanto, o parecer não chegou a ser votado nessa oportunidade.
25.	Deve-se ressaltar que a SeinfraPetróleo realizou, a partir de dezembro de 2017, fiscalização na modalidade acompanhamento (Acórdão 2270/2020-TCU-Plenário) cujo objeto principal era o setor de gás natural brasileiro. Dentre os objetivos daquele trabalho citam-se o mapeamento da estrutura do setor de gás natural no Brasil, o levantamento de fatores históricos que dificultaram a abertura do mercado, a avaliação dos resultados das políticas governamentais nessa área e o acompanhamento da tentativa de implantação do novo marco regulatório, no âmbito da iniciativa Gás para Crescer.
26.	Em 2018, foi publicado o Decreto 9.616/2018, que alterou o Decreto 7.382/2010 de regulamentação da Lei do Gás. Esse dispositivo estabeleceu algumas medidas da iniciativa Gás para Crescer que eram passíveis de implementação por meio de regulamentação infralegal, como, por exemplo, a implantação do modelo de entradas e saídas no transporte de gás natural, o acesso negociado à infraestrutura de gás natural, bem como a busca pela harmonização entre as regulações estaduais relativas ao gás natural.
27.	Em 2019, o Governo Federal iniciou uma nova estratégia. Por meio da Resolução CNPE 4/2019, foi instituído o Comitê de Promoção da Concorrência do Mercado de Gás Natural no Brasil, com competências para propor medidas de estímulo à concorrência no mercado de gás natural, encaminhar ao CNPE recomendações de diretrizes e aperfeiçoamentos de políticas energéticas voltadas à promoção da livre concorrência no mercado de gás natural e propor ações a entes federativos para a promoção de boas práticas regulatórias. Como resultado das propostas apresentadas por este Comitê, o CNPE aprovou a Resolução 16/2019.
28.	A Resolução estabeleceu diretrizes e aperfeiçoamentos de políticas energéticas voltadas à promoção da livre concorrência no mercado de gás natural, definiu como deve ser a transição para um mercado concorrencial e estabeleceu como sendo de interesse da Política Energética Nacional medidas estruturais e comportamentais para serem observadas pelo agente que ocupe posição dominante no setor de gás natural, ou seja, a Petrobras. Além disso, essa resolução recomendou ao Ministério de Minas e Energia - MME, em articulação com o Ministério da Economia - ME, a Agência Nacional do Petróleo, Gás Natural e Biocombustíveis - ANP, a Empresa de Pesquisa Energética - EPE e o CADE, que monitore a implementação das ações necessárias à abertura do mercado de gás e proponha medidas adicionais e complementares ao CNPE, caso necessário.
29.	Nesse cenário, foi lançado o programa Novo Mercado de Gás - NMG. De forma similar à iniciativa Gás para Crescer, o novo programa visa definir e implementar medidas para o desenho do novo mercado de gás natural. Segundo o MME, o programa tem um foco maior nas normas infralegais e uma estratégia mais negocial com os Estados e com os agentes dominantes do mercado. 
30.	O programa foi desenvolvido em conjunto com a Casa Civil, Ministério da Economia, ANP, EPE e CADE com o objetivo de formar um mercado de gás natural aberto, dinâmico e competitivo por meio de quatro pilares: promoção da concorrência, integração do setor de gás com os setores elétricos e industrial, harmonização das regulações estaduais e Federal e remoção de barreiras tributárias.
31.	Não obstante, persiste a necessidade de alterações no marco legal do setor de gás natural para a concretização dos objetivos da política. Em julho/2020, na fase de execução da presente auditoria, continuava em andamento na Câmara dos Deputados o substitutivo ao PL 6.407/2013, do Relator Deputado Silas Câmara. Em 1/9/2020, a Câmara aprovou o PL na forma do substitutivo. Em 10/12/2020, o texto retornou com emendas do Senado para revisão da Câmara e, em 17/3/2021, a Câmara concluiu a votação do marco legal, que aguarda sanção presidencial. Como informa o Ministério, o texto em tramitação estaria bem consistente e em sintonia com as diretrizes do Programa Novo Mercado de Gás.
32.	Seguindo o espírito das recomendações expressas na Resolução 16/2019 e nas diretrizes do NMG, o CADE e a Petrobras celebraram um Termo de Compromisso de Cessação de Conduta - TCC, (peça 12) por meio do qual a Companhia se comprometeu a realizar um conjunto de ações em prol da abertura do setor. Dentre elas, a venda de suas participações remanescentes nas transportadoras de gás natural, alienação de sua participação acionária indireta nas companhias distribuidoras locais, fornecimento de acesso não discriminatório a infraestruturas essenciais e arrendamento de um de seus terminais de regaseificação de GNL, que é ligado à malha de transporte. 
33.	No momento da celebração do TCC, o mercado era caracterizado pela atuação dominante da Petrobras em todos os elos da cadeia. A estatal era responsável por aproximadamente 80% da produção de gás, 100% da importação, 100% das unidades de tratamento de gás e 100% da capacidade contratada na malha de transporte. Além disso, ela possuía participação acionária em todos os dutos de transporte em operação, era sócia de 20 das 27 Companhias Distribuidoras Locais - CDLs e consumidora de aproximadamente 45% da oferta total do gás no país. Nessa oportunidade, a Companhia havia recentemente finalizado a alienação de 90% da sua participação na Transportadora Associada de Gás S.A. - TAG (Figura 2) .  
Figura 2 - Posição da Petrobras no mercado de gás natural no momento da celebração do TCC
 
Fonte: Petrobras.
34.	A visão de futuro do mercado, após a realização dos desinvestimentos e medidas comportamentais pela Petrobras, é de uma indústria do gás natural caracterizada por: i) redução de concentração na oferta no elo de produção; ii) acesso negociado a infraestruturas essenciais com respeito às diretrizes da ANP e arbitramento em situações de conflito, nos elos de escoamento e processamento; iii) alienação completa dos ativos pela Petrobras e liberação de capacidade, no elo de transporte; e iv) aumento na transparência dos contratos e aperfeiçoamento da regulação estadual com incentivos para a adoção de boas práticas regulatórias, no elo de distribuição (Figura 3) .
Figura 3 - Visão da Indústria do Gás Natural após ações de abertura do mercado
 
Fonte: http://www.mme.gov.br/documents/36112/491930/20190827_Apresenta%C3%A7%C3%A3o_MME_CME_CD.pdf (adaptado) 
35.	Dentro de todo o contexto apresentado, nota-se a importância de acompanhar e verificar se as ações empreendidas pela Petrobras terão o desejado impacto no processo de abertura do mercado de gás natural.
36.	É razoável afirmar que a saída da Companhia de alguns elos do setor provoca impacto econômico nos seus resultados. Um exemplo disso é a presença de estudos quanto a destinação do gás natural associado ao petróleo no momento da análise dos Estudos de Viabilidade Técnica e Econômica - EVTE dos projetos de investimento em Exploração & Produção - E&P, fiscalizados costumeiramente por esta UT. Em cada empreendimento, a empresa analisa, do ponto de vista econômico, as alternativas quanto a exportação, reinjeção ou soluções intermediárias para a destinação do gás natural associado.
37.	Impende ressaltar que ainda que tenha sido divulgada a saída da Petrobras do setor de gás natural, tal movimento se dará apenas nos elos de transporte e distribuição. A Companhia se manterá estrategicamente atuante nos elos de produção, escoamento, processamento e comercialização do gás natural, o que torna necessário, no atual momento de abertura, a concessão de acesso a infraestruturas essenciais. 
38.	Diversos benefícios podem ser alcançados a partir da realização do presente trabalho, como ganhos financeiros para a Estatal pelo incremento no número de consumidores do gás natural, ganhos para a economia do país, caso aumente a concorrência e a oferta de gás natural ao mercado, e a correção de condutas anticompetitivas, caso necessário. Além desses, cita-se aquele que tem o potencial para ser o principal benefício: a redução na assimetria de informação entre os atores do mercado pelo incremento da transparência.
39.	Como registrado no sistema Fiscalis, o objeto desta ação de controle foi a Petrobras, mas estendendo-se a outros órgãos, como os formuladores das políticas públicas (MME e CNPE) , além de reguladores, como a ANP, e planejadores, como a EPE. Os resultados da presente fiscalização podem ser úteis também ao Ministério da Economia, um dos protagonistas da iniciativa de abertura do mercado de gás natural. 
II.3. Objetivo e questões de auditoria 
40.	A presente auditoria teve por objetivo analisar a estratégia de investimentos de produção e infraestrutura de escoamento, processamento e transporte de gás natural empreendida pela Petrobras, em face das novas diretrizes governamentais de promoção da concorrência nesse mercado.
41.	A partir do objetivo do trabalho formulou-se a seguinte questão de auditoria: "A estratégia da Petrobras para o setor de gás natural está em consonância com as disposições da Resolução CNPE nº 16, de 24/6/19, do Termo de Compromisso de Cessação de Prática firmado com o CADE, das diretrizes do Novo Mercado de Gás, do Decreto nº 9.616/2018, o substitutivo ao Projeto de Lei nº 6.407/2013 e do Plano Decenal de Expansão de Energia 2029?".
42.	Para melhor responder à questão de auditoria, a equipe subdividiu-a nas sete seguintes subquestões:
1.1: Existem falhas na alienação de ativos da Petrobras no setor de gás que podem dificultar a promoção da concorrência?
1.2: Existem diretrizes da Petrobras para acesso a infraestruturas essenciais que dificultam a promoção da concorrência? 
1.3: A Petrobras está tomando as medidas necessárias à promoção do acesso a capacidade de transporte a novos entrantes? 
1.4: A estratégia de investimentos no setor de gás pela Petrobras é condizente com a sua participação em um mercado aberto?
1.5: A estratégia de precificação do gás pela Petrobras é adequada a um mercado em livre concorrência?
1.6: A estratégia de reinjeção de gás natural é compatível com as projeções nacionais de produção e demanda? 
1.7: A estratégia de importação/exportação de gás natural é compatível com as projeções nacionais de produção e demanda? 
43.	Como antes mencionado, utiliza-se do fato de esta auditoria ter seu componente operacional, para comunicar seus resultados de uma forma mais flexível, em termos de estrutura de relatório. 
44.	Nesse sentido, consta do corpo do relatório o relato das situações que merecerão proposta de encaminhamento, estando divididos em dois capítulos, o de achados, cujos encaminhamentos são precipuamente endereçados aos responsáveis pelo objeto da auditoria, e o de outros resultados da auditoria, contendo relato das conclusões da equipe de auditoria quanto aos procedimentos de auditoria realizados e cuja proposta é no sentido de dar conhecimento aos formuladores e implementadores das políticas públicas relacionadas ao setor de gás natural. 
45.	Em nome da concisão, a descrição detalhada dos procedimentos realizados para responder a cada uma das subquestões de auditoria se encontra, de maneira completa e na ordem acima elencada, nos apêndices do presente relatório de auditoria. Não obstante os elementos essenciais constarem do corpo do relatório, a leitura dos apêndices pode representar um complemento à compreensão do funcionamento e de marcos importantes dos diversos elos da cadeia do segmento de gás natural.
II.4. Metodologia utilizada 
46.	Os trabalhos foram realizados em conformidade com as Normas de Auditoria do Tribunal de Contas da União (Portaria-TCU n. 280, de 8 de dezembro de 2010, alterada pela Portaria-TCU n. 168 de 30 de junho de 2011) e com observância com observância ao Manual de Auditoria Operacional (Portaria-Segecex n. 4 de 26 de fevereiro de 2010) e aos Padrões de Auditoria de Conformidade estabelecidos pelo TCU (Portaria-Segecex n. 26 de19 de outubro de 2009) .
47.	Durante a execução da auditoria, foram expedidos diversos ofícios de requisição à Petrobras. Por meio desses ofícios foram realizados questionamentos e solicitaram-se vários documentos como estudos e relatórios sobre os diversos temas abordados no trabalho. Além disso, foi requerido à empresa que compilasse e enviasse uma gama de dados numéricos pertinentes à matéria. Após o recebimento de toda a informação requerida foi realizada extensa análise documental. 
48.	Ainda durante a fase de execução, foram realizadas quatro apresentações telepresenciais da equipe da Petrobras ao TCU, sobre os temas Produção, Escoamento e Processamento, Transporte, Importação e Comercialização e Regulação. Ademais, ao longo da fiscalização também foram realizadas reuniões virtuais com outros agentes importantes do setor, como o CADE, o MME, a ANP, a EPE e representantes de possíveis novos entrantes no mercado do gás natural.
II.5. Limitações inerentes à auditoria 
49.	Além do volume de informações e complexidade de avaliação da documentação pertinente à matéria quanto às ações empreendidas pela Petrobras nos diversos elos, a maior limitação da presente auditoria foi o advento da pandemia do novo coronavírus, que teve início durante a sua execução.
50.	A pandemia impôs a necessidade pela realização do trabalho de maneira remota e impediu a execução in loco dos procedimentos de auditoria, o que se apresentou como empecilho adicional à extração das informações no nível desejado.
51.	Finalmente, como será apresentado na seção V do presente relatório de auditoria, durante determinado período foram sonegadas informações importantes, que impediram a realização a contento dos procedimentos de auditoria previstos. 
II.6. Benefícios estimados da fiscalização 
52.	Entre os benefícios estimados desta fiscalização pode se mencionar a redução na assimetria de informações pelo aprimoramento dos procedimentos de divulgação das ações empreendidas pela Petrobras para a abertura do mercado de gás natural e a mitigação dos riscos de ausência de fornecimento de flexibilidade pela Petrobras durante a abertura do mercado pela recomendação de resolução da lacuna normativa e regulatória para atendimento da Resolução CNPE 16/2019.
53.	Adicionalmente, é de extrema importância ressaltar como benefícios o aprofundamento do conhecimento técnico pela equipe, consolidando conhecimento adquirido em outros trabalhos no setor de gás, e a oportunidade de atuação em momento crítico do setor, que subsidiará futuras ações de controle nas quais o Tribunal poderá exercer o papel de agente catalisador das discussões entre os diversos atores governamentais.
III. Achados de auditoria 
III.1. Discriminação quanto ao acesso de terceiros a infraestruturas essenciais
54.	As unidades de processamento de gás natural, assim como os gasodutos de escoamento e os terminais de GNL, são infraestruturas essenciais para viabilizar o acesso de novos produtores e comercializadores ao mercado (como consta do apêndice B do presente trabalho de auditoria) . Por esse motivo, o acesso à capacidade de escoamento, processamento e regaseificação destas unidades deve ser assegurado para que novas ofertas de gás natural ao mercado sejam possíveis.
55.	Nesse sentido, a Resolução CNPE 16, de 24/6/2019, que estabeleceu as diretrizes e aperfeiçoamentos das políticas energéticas voltadas à promoção da livre concorrência no mercado de gás natural, expressou em seu art. 2º que a transição para o mercado concorrencial de gás natural deverá ocorrer de forma coordenada, de modo a: "IV - promover a transparência e o estabelecimento de regras claras para o acesso negociado e não discriminatório às infraestruturas de escoamento e processamento de gás natural e aos Terminais de Gás Natural Liquefeito - GNL. 
56.	De maneira complementar, a Resolução estabeleceu em seu art. 3º como sendo de interesse da Política Energética Nacional que a Petrobras, agente que ocupa posição dominante no setor de gás natural, observasse, dentre outras, a seguinte medida estrutural e comportamental: "V - a disponibilização de informações ao mercado sobre as condições gerais de acesso a terceiros a suas instalações de escoamento, processamento e terminais de GNL".
57.	Nesse sentido, em 9/7/2019, a Petrobras assinou Termo de Compromisso de Cessação de Prática - TCC com o CADE, constituindo título executivo judicial, tendo como objeto "preservar e proteger as condições concorrenciais no mercado brasileiro de gás natural, por meio de realização de conjunto de ações" com o intuito de incentivar a entrada de novos agentes econômicos no mercado de gás natural (peça 12) .  
58.	Dentre as ações a serem empreendidas no âmbito do TCC, o qual incorporou várias das diretrizes expressas na Resolução CNPE 16/2019, a estatal se comprometeu a negociar o acesso de terceiros aos sistemas de escoamento e processamento de gás natural nos seguintes termos:
2.3. A PETROBRAS se compromete a negociar, de boa fé e de forma não discriminatória, o acesso de terceiros aos sistemas de escoamento de gás natural, respeitados, para os casos em que os sistemas possuírem coproprietários, o regramento estabelecido para tais sistemas.
2.4. A PETROBRAS se compromete a negociar, de boa fé e de forma não discriminatória, o acesso de terceiros às unidades de processamento de gás natural observadas as diretrizes constantes do Anexo I - "Caderno de Boas Práticas de Gás Natural - Diretrizes para Acesso de Terceiros a Unidade de Processamento de Gás Natural - UPGN", ou até regulamentação a ser editada pela ANP aplicável a todos os agentes do setor.
59.	No caso de descumprimento dos compromissos firmados, a Petrobras estará sujeita às cláusulas 8.1 e 8.2 do TCC:
8.1. O eventual descumprimento do Termo de Compromisso pela PETROBRAS deverá ser obrigatoriamente declarado pelo Tribunal Administrativo do CADE, após processo administrativo de apuração, em que será resguardado à PETROBRAS o direito à ampla defesa para demonstração do cumprimento das obrigações, incluindo a possibilidade de apresentação de qualquer espécie de provas, inclusive estudos e pareceres.
8.2. Uma vez constatado, pelo Tribunal Administrativo do CADE, o descumprimento de quaisquer obrigações previstas na Cláusula Segunda do presente Termo de Compromisso, os Procedimentos Administrativos voltarão a tramitar em face da PETROBRAS, sendo-lhe garantido direito de defesa no curso das investigações.
60.	Ressalta-se, a partir do texto transcrito, que a Petrobras se compromete, ainda, a observar as diretrizes constantes do Anexo I do Caderno de Boas Práticas de Gás Natural para acesso a capacidade de processamento, desenvolvido pelo Instituto Brasileiro de Petróleo e Gás (peça 13) . Dentre os princípios gerais do documento, ressalta-se o seguinte:
2.2 O PROCESSADOR permitirá o acesso, não discriminatório de terceiros, à CAPACIDADE DE PROCESSAMENTO DISPONÍVEL e a CAPACIDADE DE PROCESSAMENTO OCIOSA em seu POLO DE PROCESSAMENTO DE GÁS NATURAL, mediante a contratação de PROCESSAMENTO DE GÁS NATURAL, em consonância com os termos e condições estabelecidas e negociadas.
61.	Evidencia-se que, tanto para a concessão de capacidade de escoamento, quanto para a capacidade de processamento, a não discriminação foi positivada e tal compromisso foi assumido pela Petrobras no TCC. Contudo, como se verá adiante, concluiu-se que a Companhia concedeu acesso de maneira discriminatória, favorecendo alguns interessados em detrimento de outros, em confronto às diretrizes do CNPE de promoção de acesso negociado e não discriminatório. 
62.	Para melhor entendimento do presente achado de auditoria, primeiro será realizada a análise do atendimento ao compromisso de negociação não discriminatória do acesso à capacidade de processamento, item 2.4 do TCC, e, na sequência, a análise do atendimento ao compromisso de negociação não discriminatória à capacidade de escoamento, item 2.3. Os tipos de infraestruturas envolvidas no acordo estão esquematizados na Figura 4 abaixo. 
Figura 4 - Esquema Simplificado das Infraestruturas de Escoamento e Processamento na Bacia de Santos
 
Fonte: "https://petrobras.com.br/fatos-e-dados/assinamos-acordo-para-escoamento-e-processamento-do-gas-natural.htm" (adaptado) 
63.	O atendimento à diretriz do CNPE de promoção de acesso negociado e não discriminatório à capacidade de processamento do gás natural foi incorporada no item 2.4 do TCC. Com o intuito de avaliar o cumprimento dos termos acordados, a Companhia se comprometeu a contratar um trustee de monitoramento com a atribuição de apresentar relatórios trimestrais ao CADE e à Petrobras quanto à evolução do compromisso. A PricewaterhouseCoopers Auditores Independentes S.A. - PwC foi nomeada como trustee para monitorar as obrigações e compromissos relacionados ao TCC e desenvolveu um Plano de Trabalho, aprovado pelo CADE em 3 de abril de 2020 (peça 14) , com a relação das atividades de monitoramento para confecção dos relatórios trimestrais.
64.	Já no primeiro relatório publicado (peça 14) , a PwC concluiu pelo não atendimento ao compromisso contido no item 2.4 do TCC quanto à negociação de forma não discriminatória do acesso de terceiros às unidades de processamento de gás natural. Como resultado, o CADE abriu prazo para que a Petrobras se manifestasse quanto à conclusão.
65.	A equipe de auditoria da presente fiscalização, então, solicitou à Petrobras esclarecimentos em relação às conclusões do trustee. A Companhia encaminhou a documentação relativa às negociações empreendidas para acesso à capacidade de processamento. Dentre as informações enviadas, destaca-se a Tabela de Contrapartes de Processamento, com informações de 15/6/2020 (Tabela 1) .
Tabela 1 - Tabela de Contrapartes de Processamento (15/6/2020) 
	Contraparte*
	Volume Potencial de Gás a ser Processado (2021) 
	Manifestação de Interesse (Solicitação de Acesso) 
	Envio da Minuta de Referência
	Celebração NDA
 (Non-Disclosure Agreement) 
	Data de Início da Negociação
	Cronograma de Negociação
	Celebração do Contrato de Processamento

	PETROGAL BRASIL SA 
	1167 mil m³/d
	Sim
	20/12/19
	NDA Celebrado
	15/01/20
	Sim
	Não

	REPSOL SINOPEC BRASIL SA 
	578 mil m³/d
	Sim
	20/12/19
	NDA Celebrado
	15/01/20
	Sim
	Não

	SHELL BRASIL PETRÓLEO LTDA
	4569 mil m³/d
	Sim
	20/12/19
	NDA Celebrado
	15/01/20
	Sim
	Não

	POTIGUAR E&P SA 
	155 mil m³/d
	Sim
	04/02/20
	NDA Celebrado
	17/08/20
	Não
	Não

	SPE 3R Petroleum SA
	79 mil m³/d
	Sim
	06/02/20
	NDA Celebrado
	17/08/20
	Não
	Não

	EQUINOR ENERGY DO BRASIL LTDA
	550 mil m³/d
	Sim
	06/02/20
	NDA Celebrado
	20/04/20
	Sim
	Não

	Total E&P do Brasil LTDA
	206 mil m³/d
	Sim
	06/02/20
	Pendente NDA
	Não
	Não
	Não

	CNOCC
	140 mil m3/d
	Sim
	25/05/20
	Pendente NDA
	Não
	Não
	Não

	CNPCINT
	140 mil m3/d
	Sim
	25/05/20
	Pendente NDA
	Não
	Não
	Não

	EAGLE EXPLORAÇÃO DE ÓLEO E GÁS LTDA
	20 mil m³/d
	Sim
	28/05/20
	Pendente NDA
	Não
	Não
	Não

	PETRONAS PETRÓLEO BRASIL LTDA
	133 mil m³/d
	Sim
	04/06/20
	Pendente NDA
	Não
	Não
	Não

	SONANGOL HIDROCARBONETOS BRASIL LTDA
	20 mil m³/d
	Sim
	15/06/20
	Pendente NDA
	Não
	Não
	Não

	PETROGAL BRASIL SA 
	59 mil m³/d
	Não
	-
	-
	-
	-
	-

	Central Resources do Brasil Produção de Petróleo LTDA
	2 mil m³/d
	Não
	-
	-
	-
	-
	-

	Imetame Energia Lagoa Parda LTDA
	4 mil m³/d
	Não
	-
	-
	-
	-
	-

	PERENCO PETRÓLEO E GÁS DO BRASIL
	60 mil m³/d
	Não
	-
	-
	-
	-
	-

	Trident Energy do Brasil LTDA
	165 mil m³/d
	Não
	-
	-
	-
	-
	-

	PPSA
	215 mil m³/d
	Não
	-
	-
	-
	-
	-

	ENEVA
	A ser definido
	Sim
	-
	-
	-
	-
	-

Fonte: Peça 15 (adaptado) .
66.	A partir das informações extraídas da Tabela 1, é possível perceber que a Petrobras realizou, em 20/12/2019, o envio da minuta de referência para apenas três atores do mercado: Petrogal Brasil (Joint Venture entre a Galp e a Sinopec) , Repsol Sinopec Brasil e Shell Brasil. Em seguida, iniciou a negociação com as três empresas em 15/1/2020. Somente dois meses após o envio da minuta de referência às três primeiras empresas e o início das negociações a Petrobras enviou a minuta para adicionais quatro empresas produtoras: Potiguar, SPE R3, Equinor e Total. 
67.	Na sequência, segundo a Tabela 1, apenas no final de maio e início de junho é que adicionais cinco empresas tiveram acesso à minuta, ou seja, aproximadamente seis meses após o primeiro grupo. 
68.	Dentre a documentação encaminhada pela Petrobras ao TCU, encontra-se a peça 16, na qual a Companhia apresenta as suas justificativas ao CADE quanto ao não atendimento ao item 2.4 do TCC. Em resumo, segundo a Petrobras, as ações empreendidas para a garantia do acesso "não discriminatório" ao processamento são as constantes da Figura 5, abaixo.
Figura 5 - Ações empreendidas pela Petrobras para cumprimento dos itens 2.4 e 2.4.1 do TCC
 
Fonte: Peça 16
69.	A Petrobras afirma que, antes da assinatura do TCC já vinha empreendendo ações em prol da abertura do mercado como: i) contribuições para o Gás pra Crescer; ii) elaboração do caderno de boas práticas de acesso ao processamento no âmbito do IBP; iii) inclusão de cláusula de encerramento automático de contrato de compra de Gás Natural após a liberalização do mercado; iv) estruturação de uma gerência específica para relacionamento comercial da sua infraestrutura de gás natural e; v) contribuições técnicas na Tomada Pública de Contribuições 6/2018 da ANP. 
70.	A companhia apresenta então, quanto ao acesso a processamento, a estrutura contratual do modelo de negócio para o acesso de terceiros às Unidades de Processamento de Gás - UPGNs e afirma que elaborou procedimento para a oferta de capacidade aos potenciais interessados em duas etapas: 
1ª Etapa: Oferta de capacidade aos agentes que possuem direitos sobre a produção de gás natural provenientes de campos em produção, de forma a garantir a continuidade da produção de óleo e gás do país. Esta etapa já está em curso; 
2ª Etapa: Oferta da capacidade de processamento disponível (após negociações da 1ª etapa) aos demais agentes interessados. Essa oferta será realizada anualmente.
71.	Considerações acerca do direito de preferência do proprietário serão realizadas a partir do §92 do presente relatório. Ainda segundo a Petrobras, visando tratamento equânime, todos os agentes passariam pelas seguintes fases (Figura 6) :
Figura 6 - Fases para Contratação de Capacidade de Processamento
  
Fonte: Elaboração própria com informações da peça 16.
72.	Assim, a Petrobras afirma que iniciou a primeira etapa de contratação com as empresas Shell, Petrogal e Repsol no ano de 2018, e, com base no compromisso assumido no TCC, enviou as minutas de acesso para essas empresas em 20/12/2019. A Companhia complementa que, em fevereiro de 2020, enviou minutas para adicionais quatro empresas, após suas manifestações de interesse. Adicionalmente, desde fevereiro, informa que enviou as minutas e acordo de confidencialidade a adicionais cinco empresas, totalizando, até o momento doze empresas que receberam as minutas. 
73.	Acerca da manifestação do trustee de que a Companhia não tinha comprovado o acesso "não discriminatório" à infraestrutura de processamento de gás natural, a Petrobras afirma que se comprometeu a realizar as seguintes ações para divulgação do processo de negociação de acesso ao processamento:
1. Enviar correspondências às contrapartes identificadas como potenciais contratantes e que até então não haviam manifestado interesse (Anexo VI) ;
2. Realizar divulgação ao mercado informando que a Petrobras deu início às negociações de acesso ao processamento. O release (Anexo VII) foi encaminhado no dia 27/05/2020 aos principais órgãos de imprensa brasileiros e diversas matérias foram publicadas conforme exemplos constantes no Anexo VIII;
3. Publicar página em seu site corporativo com as informações necessárias para que eventuais contrapartes não identificadas no processo de monitoramento possam obter informações sobre o acesso e como entrar em contato com a Petrobras. As informações foram publicadas no dia 27/05/2020 na página oficial da Petrobras na internet no seguinte endereço: (https://petrobras.com.br/pt/canais-denegocios/oferta-de-processamento-de-gas-natural/) .
74.	A partir de tais elementos para a divulgação das condições de acesso, a Petrobras afirma que três novos players manifestaram interesse, ficando demonstrada, segundo a Companhia, a adoção de postura colaborativa e zelosa frente aos compromissos assumidos no TCC. 
75.	Contudo, entende-se que, ainda que a Companhia tenha realizado esforços no sentido de corrigir os apontamentos do trustee ao estruturar um procedimento de ampla divulgação das condições de acesso à capacidade de processamento, a discriminação já havia se consolidado pelo início das negociações entre a Petrobras e os três primeiros agentes, antes mesmo de os outros players terem obtido a minuta contratual, em afronta ao expresso na Resolução CNPE 16/2019, ao compromisso assumido no item 2.4 do TCC junto ao CADE e ao Caderno de Boas Práticas de Gás Natural para acesso a capacidade de processamento, desenvolvido pelo IBP.
76.	É relevante destacar que a Petrobras e as três empresas favorecidas, Shell, Petrogal e Repsol são participantes do consórcio Cabiúnas 1, proprietário do gasoduto Rota 2. Segundo a peça 15, as três empresas favorecidas solicitaram, a princípio, acesso ao processamento da Unidade de Tratamento de Gás de Cabiúnas, ponto de chegada do Rota 2. 
77.	Conclui-se, a partir das informações prestadas pela Petrobras, que as negociações e informações disponibilizadas ao mercado para acesso à infraestrutura de processamento se deram em prazos bastante distintos, dependendo do player com o qual a Companhia negociava. Assim, configurou-se a discriminação pela Petrobras entre suas parceiras no Consórcio Cabiúnas 1, que receberam as minutas de processamento em dezembro de 2019, as empresas que receberam as minutas em fevereiro de 2020 e as empresas que só tiveram acesso a tais informações em 27/5/2020, aproximadamente seis meses depois do primeiro grupo, apenas a partir de release publicado nos principais órgãos de imprensa e página oficial da Companhia (provocado pelo trustee) . 
78.	Apenas a assimetria de informação entre as empresas favorecidas pela Petrobras e as demais, devido ao tempo para estruturar as propostas, já seria capaz de configurar melhores condições para negociação de acesso à capacidade ociosa das plantas de processamento, que é limitada. Contudo, como se verá adiante, ao se analisar o atendimento da Petrobras ao item 2.3, relativo ao fornecimento de acesso não discriminatório, agora à capacidade de escoamento, é possível identificar indícios de direcionamento da concessão do acesso ao escoamento em favor dos seus parceiros. 
79.	No início do período de execução do trabalho, a equipe de auditoria solicitou, por intermédio do Ofício 1/2020-TCU-Fiscalis 15/2020 (peça 17) , que a Petrobras encaminhasse todos os estudos já produzidos para a concessão de acesso negociado à infraestrutura de escoamento de gás natural. Em atendimento ao ofício, a Companhia enviou a seguinte resposta (peça 18) :
A Petrobras em seu compromisso em atender o TCC com o CADE atualmente já permite, quando solicitado, o acesso indiscriminado de terceiros, de acordo com as características técnico operacionais dos gasodutos. O objeto destes contratos é a cessão de parte do direito de uso do gasoduto, com garantia da capacidade contratada pela escoadora, independente do uso, mediante outras condições contratuais. Assim, por esses contratos, a Petrobras como proprietária do gasoduto, cedeu (e cede) espaço para terceiros.
80.	Para complementar essa resposta, anexou dois contratos: o primeiro, no qual a Petrobras concedeu à Shell o direito de escoar o gás de sua propriedade através do Gasoduto de Mexilhão - GASMEX (peça 19) , firmado em 28/6/2019, e; o segundo, que permite a conexão (tie-in) de um projeto operado pela Equinor ao Rota 2, firmado em 16/8/2019 (peça 20) . 
81.	Até então, diferentemente do acesso à capacidade de processamento, não havia sido publicado nenhum tipo de manual de boas práticas para acesso à capacidade de escoamento. Tampouco a Companhia havia desenvolvido um procedimento estruturado para a concessão de acesso a capacidade. 
82.	Soma-se a isso o expresso no segundo relatório do trustee (peça 21) que, ao verificar esclarecimentos da diretoria de Gás e Energia sobre processo de liberação de acesso aos sistemas de escoamento e o convite de um dos players do setor para reunião sobre acesso, avaliação de contratos, dentre outras análises, concluiu que as negociações para acesso envolveram apenas dois players, o que não denotaria ter ocorrido uma negociação com múltiplos participantes ou "não discriminatória".
83.	Adicionalmente, o trustee não identificou ampla divulgação ao mercado das seguintes informações (peça 21) :
i.	Etapas que um agente do setor necessita seguir para solicitar/iniciar uma negociação;
ii.	Critérios de acesso, se aplicável;
iii.	Restrições e disponibilidades de negociação para cada sistema de escoamento, se aplicável;
iv.	Demais informações "técnico-comerciais" necessárias para negociações de acesso aos sistemas de escoamento.
84.	Afirmou-se ainda que o grupo de trabalho (GT) criado para "definição e detalhamento de modelo de negócios para acesso de terceiros à infraestrutura de escoamento de gás natural na Bacia de Campos", estabelecido em 25/3/2020, não havia finalizado seus trabalhos. A existência desse grupo de trabalho foi omitida da equipe de fiscalização, como relatado adiante, no achado constante do item III.2. 
85.	Durante a execução dos procedimentos de auditoria e fase de elaboração do relatório preliminar, o entendimento da equipe era por uma proposta de encaminhamento recomendando à Petrobras a definição de um procedimento estruturado para concessão não discriminatória de capacidade de escoamento, envolvendo as condições de acesso à infraestrutura, como: definição da capacidade disponível e condicionantes técnicos e financeiros, promoção da transparência e publicidade das principais informações requeridas para o acesso de terceiros, a padronização de contratos e a divulgação de princípios de cálculo de tarifa de acesso que fundamentassem a negociação entre as partes. 
86.	Até então, o que havia sido informado oficialmente para a equipe, em resposta aos ofícios de requisição e às perguntas feitas durante as apresentações telepresenciais realizadas com estatal, era de que não haveria nenhum tipo de movimentação por parte da Companhia para a estruturação de um procedimento para acesso à capacidade de escoamento, já que ela considerava que esse acesso já era permitido em função dos dois contratos apresentados.
87.	Contudo, após o encerramento da fase de execução e elaboração do relatório preliminar do presente trabalho de auditoria (em 14/8/2020) , a equipe foi surpreendida por publicação de release em página da Petrobras na internet, em 30/9/2020, informando ter assinado em conjunto com as parceiras do Consórcio Cabiúnas 1 (Petrogal Brasil, Repsol Sinopec Brasil e Shell Brasil) , contratos de compartilhamento das infraestruturas de escoamento, prevendo a interligação física e compartilhamento das capacidades de escoamento nas Rotas 1, 2 e 3. 
88.	A Companhia informou que, no futuro, "desde que haja capacidade de escoamento disponível no Sistema" outras empresas poderão aderir aos contratos vigentes. Contudo, nem o procedimento pelo qual tais parceiros obtiveram o acesso à capacidade de escoamento tampouco os termos de tal acordo foram divulgados. 
89.	Além de não ter concedido acesso não discriminatório às suas infraestruturas de escoamento, em desacordo com o a Resolução CNPE 16/2019 e com o item 2.3 do TCC, a Petrobras confirmou a discriminação praticada ao favorecer as mesmas empresas que obtiveram acesso privilegiado à minuta de acesso à capacidade de processamento, criando um consórcio de empresas selecionadas para operarem um sistema integrado de escoamento e processamento, à revelia das demais, sem uma divulgação ao mercado das etapas ou procedimentos necessários para solicitar tal capacidade. 
90.	Como relatado anteriormente, a Petrobras é sócia da Shell, Petrogal e Repsol no consórcio proprietário do gasoduto Rota 2. Adicionalmente, parte da Rota 1, o gasoduto Lula-Mexilhão, é vinculado à concessão do campo de Lula, do consórcio BMS 11 formado pela Petrobras (65%) , Shell (25%) e Petrogal (10%) , as mesmas parceiras, como pode ser observado na Figura 7.
Figura 7 - Rotas de Escoamento de Gás Natural
 
Fonte: https://petrobras.com.br/fatos-e-dados/assinamos-acordo-para-escoamento-e-processamento-do-gas-natural.htm (adaptado) 
91.	Conclui-se, a partir do exposto, que o compromisso de acesso não discriminatório às infraestruturas de escoamento e processamento foi descumprido, caracterizando-se a discriminação. A Petrobras estruturou junto aos demais proprietários do Rota 2 o Sistema Integrado de Escoamento (SIE) e Sistema Integrado de Processamento (SIP) , à revelia das demais empresas produtoras de gás natural da Bacia de Santos. Existem indícios de que as ações da Companhia, desde a assunção do compromisso com o CADE, foram no sentido de direcionar tal movimentação, contrária à não discriminação expressa no art. 2º da Resolução CNPE 16/2019 e itens 2.3 e 2.4 acordados no TCC.
92.	Ainda que a Petrobras e o consórcio de empresas parceiras aleguem a preferência de uso da própria infraestrutura, há que se considerar as questões concorrenciais e regulatórias. A preferência de uso do proprietário carece de definição quanto a volume e prazo aos quais os proprietários terão preferência de capacidade. 
93.	De acordo com o projeto de lei aprovado no Congresso Nacional, o PL 4.476, de 2020 (que substituiu o PL 6.406/2016) , o proprietário da instalação terá preferência de uso da própria instalação, na forma da regulação da ANP. Ocorre que ainda não há publicações da ANP sobre o tema. 
94.	Além disso, as empresas favorecidas pela Petrobras não são proprietárias da maioria das infraestruturas essenciais abrangidas pelo acordo do SIE e SIP. Como demonstrado acima, são apenas sócias minoritárias do gasoduto Rota 2 e de parte do gasoduto Rota 1, e não estão envolvidas no Rota 3, tampouco nas Unidades de Processamento de Gás Natural, logo não mereceriam o favorecimento a elas despendido. 
95.	Ao contrário do praticado no caso concreto aqui descrito, extrai-se excerto da página 26 do documento contendo as contribuições da Petrobras no âmbito das discussões realizadas para a viabilização do Programa Gás para Crescer (http://www.mme.gov.br/documents/36216/940374/participacao_pdf_0.7256951116611166.pdf) :
 (...) a experiência internacional mostra que o estabelecimento de regras claras para acesso a infraestruturas essenciais promove a competição por meio da redução de incerteza e do aumento da transparência. 
96.	A partir do exposto, conclui-se pela necessidade de que as negociações entre a Petrobras e demais atores sejam públicas e isonômicas, de forma a não permitir a inclusão de benefícios ou outras contrapartidas nas demais etapas da cadeia de valor e garantir a todos os interessados as mesmas condições para a utilização dos gasodutos de escoamento e unidades de processamento de gás. Para tal, são necessários dispositivos transparentes, públicos e objetivos, e que assegurem o acesso não discriminatório às infraestruturas, ainda que negociado.
97.	Nesse sentido, no atual momento crítico de abertura do mercado, as normatizações infra legais a cargo da ANP têm o potencial de influenciar diretamente a evolução pretendida com a política pública. 
98.	Após dada a oportunidade aos gestores de se manifestarem quanto ao teor do achado e as propostas de encaminhamento, a equipe, em análise empreendida na seção VI do presente relatório não promoveu nenhuma alteração no achado. Contudo, as propostas foram alteradas, em atendimento à disponibilização de oportunidade para construção participativa disposta na Resolução-TCU 315/2020, assim como descrito na citada seção.
99.	Tendo isso em vista, propõe-se recomendar à Petrobras, com fundamento no art. 11 da Resolução-TCU 315, de 2020, que:  
a)	promova a definição de um procedimento estruturado para concessão não discriminatória de capacidade de escoamento, envolvendo as condições de acesso à infraestrutura e a publicidade das ações, englobando: i) a elaboração de um manual de boas práticas para acesso à capacidade de escoamento, no âmbito do Instituto Brasileiro de Petróleo e Gás - IBP, e ii) a divulgação de procedimento no qual os possíveis interessados possam seguir para solicitar ou iniciar uma negociação para acesso à capacidade de escoamento. O procedimento deverá prever, no contexto das negociações de acesso, a divulgação das seguintes informações: i) critérios de acesso à capacidade de escoamento, ii) restrições para cada sistema de escoamento e, finalmente, iv) quaisquer informações técnico-comerciais necessárias para negociação de acesso à capacidade de escoamento.  
b)	encaminhe à ANP os contratos já firmados que possam impactar os efeitos futuros advindos do recém aprovado PL 4476/2020, a exemplo do SIE e SIP, e as minutas dos contratos a serem firmados até a sanção do marco legal. 
100.	Já em relação à ANP, propõe-se recomendar, com fundamento no art. 11 da Resolução-TCU 315, de 2020, que elabore normativos regulando o direito de uso dos proprietários das infraestruturas essenciais, definindo o volume e prazo de preferência para o exercício do citado direito. 
101.	Quanto às propostas de encaminhamento, não será necessário monitoramento específico das recomendações, já que o seu resultado será avaliado no acompanhamento das ações para a implantação da política pública do Novo Mercado de Gás, realizado pela SeinfraPetróleo, no âmbito do processo TC Processo 030.375/2020-7.
III.2. Ausência de publicidade ampla em descumprimento às diretrizes da Resolução CNPE 16/2019
102.	Como citado anteriormente, a Resolução CNPE 16, de 24/6/2019, estabeleceu como interesse da Política Energética Nacional que a Petrobras, agente que ocupa posição dominante no setor de gás natural, observasse, dentre outras, a seguinte medida estrutural e comportamental: "V - a disponibilização de informações ao mercado sobre as condições gerais de acesso a terceiros a suas instalações de escoamento, processamento e terminais de GNL".
103.	Ocorre que, como citado no achado de auditoria constante no item III.1, a divulgação de informações necessárias ao planejamento dos diversos atores tem sido realizada de maneira que favorece determinadas empresas em detrimento de outras. Foi evidenciado que as informações quanto ao atendimento dos compromissos firmados junto ao CADE não são divulgadas de forma transparente e equânime a todos os atores participantes do processo de abertura do mercado de gás natural. 
104.	Apenas em relação aos itens 2.3 e 2.4 do acordo, o acesso às minutas e documentações em momentos distintos por diferentes atores do setor é assimetria de informação que configura discriminação, já que os atores com acesso adiantado às informações estão mais aptos a reservarem capacidade ou de escoamento ou de processamento, limitada pela infraestrutura existente.
105.	A divulgação pela Petrobras ao mercado da informação da assinatura de contrato com as parceiras favorecidas na criação do Sistema Integrado de Processamento - SIP e do Sistema Integrado de Escoamento - SIE evidencia a ausência de transparência. A assinatura dos contratos de escoamento foi direcionada para parceiros sem que houvesse: i) a elaboração de um manual de boas práticas, ii) a divulgação de procedimento que os possíveis interessados pudessem seguir para solicitar ou iniciar uma negociação, iii) a divulgação dos critérios de acesso, iv) a divulgação das restrições para cada sistema de escoamento e, finalmente, iv) a divulgação de quaisquer informações técnico-comerciais para negociação de acesso, o que gerou o achado constante no item III.1.
106.	Outros pontos ilustram a falta de transparência da Companhia no atendimento aos compromissos firmados no TCC. Um deles é relativo à cláusula 2.2 do compromisso, que expressa:
2.2. A COMPROMISSÁRIA se compromete a indicar nos sistemas de transporte da NTS e da TAG quais são os volumes de injeção e retirada máxima em cada ponto de recebimento e zona de entrega, por área de concessão de cada companhia distribuidora local e consumos próprios, perante a ANP e os referidos transportadores, dentro dos limites de Quantidade Diária Contratada dos contratos de serviço de transporte atuais, eliminando flexibilidades e o congestionamento contratual hoje existentes, no prazo de até 90 (noventa dias) após a publicação da aprovação do presente Termo de Compromisso no Diário Oficial da União.
107.	No caso, a Petrobras realizou a indicação dentro do prazo, enviando as informações por intermédio de correspondência às transportadoras, com cópia para a ANP. Contudo, verificou-se que a essa informação não foi dada ampla publicidade. Passados dez meses da entrega da informação, de suma importância para que os demais agentes no mercado se planejem para uma futura oferta de capacidade em pontos específicos da malha de transporte, os possíveis interessados não a conhecem. 
108.	Em conversas realizadas entre a equipe e diversos desses atores interessados em acesso à capacidade de transporte, ficou clara a preocupação com a necessidade de sinalizar ao mercado uma transparência mais ativa nos procedimentos empreendidos para a abertura do setor. Uma possibilidade aventada seria a divulgação de dados relativos ao cumprimento dos termos no site da Companhia. 
109.	Adicional indício da ausência de transparência no cumprimento dos termos é resultado de parte do compromisso constante no item 2.1 do TCC, expresso abaixo:
2.1. A COMPROMISSÁRIA se compromete a colocar em processo de alienação: (...) (ii) sua participação societária na TBG, após a definição da receita da TBG com a conclusão da chamada pública para contratação de capacidade disponível, cuja consulta pública ocorreu no ano de 2019;
 (...) 
2.1.3. Serão deflagrados um ou mais processos competitivos que conjuguem um ou mais Ativos Desinvestidos ("Projetos de Desinvestimento na Área de Gás Natural") , de acordo com as seguintes etapas:
 (a) Divulgação ao Mercado sobre cada processo competitivo ("Teaser") até 31/03/2020, em conjunto com a implementação da definição da receita da TBG tal como disposto no item 2.1;
110.	No caso em tela, venceu-se o prazo acordado para a divulgação do teaser sem que tenha sido fornecida qualquer satisfação pública ao ocorrido, gerando uma sinalização negativa ao mercado. A equipe de auditoria verificou que há um impasse entre as análises realizadas pela Petrobras quanto à Base Regulatória de Ativos - BRA e as análises empreendidas pela ANP. 
111.	Em função de tal impasse, a Petrobras solicitou ao CADE a dilação do prazo até resposta definitiva da ANP, sendo deferido o pedido. Contudo, a parca publicidade constatada nesse processo causa incerteza ao mercado, que precisa de previsibilidade para o planejamento de sua estratégia de investimentos nesse momento de transição entre um mercado monopolizado para um mercado aberto.
112.	Há indícios de que a Companhia tem adotado postura contrária à promoção da transparência, inclusive em relação à esta Corte de Contas. O segundo relatório do trustee de monitoramento, mencionado no item III.1, trouxe a informação acerca da existência de grupo de trabalho (GT) criado para "definição e detalhamento de modelo de negócios para acesso de terceiros à infraestrutura de escoamento de gás natural na Bacia de Campos", que, estabelecido em 25/3/2020, não havia ainda finalizado seus trabalhos. 
113.	Contudo, a equipe de auditoria somente tomou conhecimento da existência do citado GT apenas após a publicação do segundo relatório do trustee, em 7/7/2020, já que, quando solicitada a se manifestar, a Petrobras omitiu a sua existência. Em 14/5/2020, dois meses após o estabelecimento do GT, enviou-se requisição de informações via Ofício 4/2020-TCU-Fiscalis 15/2020 no qual, dentre outras, solicitou-se (peça 22) :
c) Relação de todos os grupos técnicos criados desde o PROPAM para atuação em qualquer elo da cadeia do gás natural, bem como todo e qualquer documento produzido por esses grupos e seus anexos, caso haja (por exemplo, GT de análise de riscos qualitativos para Estratégia de Atuação na Venda de Gás Natural às Distribuidoras) ;
 (grifos nossos) 
114.	Após pedido de prorrogação de prazo de adicionais 15 dias para atendimento ao item, devido a "extensão e complexidade do levantamento das informações", a Petrobras enviou resposta via e-mail, no dia 2/6/2020, omitindo tal grupo técnico, como pode ser verificado na peça 23, aqui trazida:
Em atendimento ao item c) Relação de todos os grupos técnicos criados desde o PROPAM para atuação em qualquer elo da cadeia do gás natural, bem como todo e qualquer documento produzido por esses grupos e seus anexos, caso haja (por exemplo, GT de análise de riscos qualitativos para Estratégia de Atuação na Venda de Gás Natural às Distribuidoras) , do Ofício de Requisição 04-15-2020, estamos encaminhando os anexos abaixo relacionados. Devido ao tamanho dos arquivos, irei encaminha-los em três e-mails.  
1.	Anexo I -  Documentação referente ao GT para desenvolvimento do modelo de negócio para acesso de terceiros às plantas de processamento de gás natural (pasta compactada) 
2.	Anexo II - Documentação referente ao GT para definição da estratégia comercial (pasta compactada) 
3.	Anexo III - Documentação referente ao GT para mapeamento e detalhamento dos processos para a implementação do acesso de terceiros às unidades de processamento de gás natural (pasta compactada) 
4.	Anexo IV - Documentação referente ao GT para avaliar a renegociação do contrato de compra de gás natural da Bolívia (pasta compactada) 
5.	Anexo V - Documentação referente ao Grupo de trabalho para proposição de modelo de arrendamento para o Terminal de Regaseificação de GNL da Bahia (TR-BA) (pasta compactada) 
6.	Anexo VI -  Relação dos documentos contidos nas pastas (formato PDF) 
 (grifos nossos) 
115.	Ou seja, em momento algum, ainda quando oficialmente instada a se manifestar, a Companhia informou à equipe sobre a existência do GT. A existência de tal grupo e documentos produzidos por ele, ainda que parciais, seriam de extrema importância para a formação da opinião quanto ao tema. A sonegação de informações requisitadas, o que configura obstrução ao exercício do controle externo, será analisada na seção V do presente relatório.
116.	Os indícios aqui mencionados levam a equipe a concluir pela inexistência de procedimento de publicidade ampla e transparente de informações relevantes quanto ao atendimento dos compromissos firmados entre a Petrobras e o CADE para todo o mercado. A ausência de um procedimento estruturado e transparente tem potencial de resultar em grave falha na condução da abertura do mercado de gás natural, favorecendo alguns atores em detrimento de outros e gerando desequilíbrios. 
117.	Em prol da promoção de um mercado de gás natural competitivo e sem falhas é necessário que a Petrobras, atual monopolista do setor, adote medidas que garantam transparência positivada em diversos dos artigos da Resolução CNPE 16/2019. Adicionalmente, é necessária a promoção ainda da transparência na divulgação de informações quanto ao atendimento aos termos acordados no TCC, já que na sua ausência, não há previsibilidade para os demais interessado se comprometerem com a abertura do mercado de gás natural. 
118.	A divulgação para o mercado via release para os principais órgãos de imprensa, bem como a publicação de página em seu site corporativo com informações necessárias para que eventuais atores não identificados possam obter informações sobre o andamento do TCC é boa prática que já foi adotada pela empresa, de forma pontual, para as informações de acesso às infraestruturas de processamento de gás natural.
119.	Nesse sentido, a Lei de Acesso a Informação - LAI, que dispõe sobre procedimentos a serem observados com o intuito de prover o acesso a informações previsto no inciso XXXIII do caput do art. 5º, no inciso II do § 3º do art. 37 e no § 2º do art. 216 da Constituição, estabeleceu a publicidade das informações como regra geral, tratando como exceção o seu sigilo. 
120.	Em relação a sua aplicabilidade à Petrobras, a Lei dispôs no parágrafo único do art. 1º que:
Parágrafo único. Subordinam-se ao regime desta Lei:
 (...) 
II - as autarquias, as fundações públicas, as empresas públicas, as sociedades de economia mista e demais entidades controladas direta ou indiretamente pela União, Estados, Distrito Federal e Municípios.
121.	A Petrobras, devido à sua condição de sociedade de economia mista está abrangida pelo disposto na LAI, sujeitando-se aos seus preceitos, importante instrumento de controle social que concretiza a Transparência, valor esse que consiste em princípio ético do Sistema Petrobras e é expresso em seu Código de Conduta Ética (peça 24) : 
2. Nossos Valores
 (...) 
2.2 Integridade, Transparência e Meritocracia
 (...) 
b) Observando-se sempre as questões afetas à segurança da informação, a transparência deve nortear todas as relações negociais da empresa e deve estar refletida numa comunicação franca e aberta;
 (...) 
3. Nossos Compromissos de Conduta
 (...) 
3.11. Transparência
A companhia e seus administradores se comprometem a realizar uma comunicação transparente, verdadeira, facilmente compreensível e acessível a todos os interessados. Comprometem-se, ainda, a registrar seus relatórios e balanços de modo correto, consistente, exato e completo, sem ambiguidade de informações, além de disponibilizar seus livros com inteira transparência às auditorias internas e externas e aos órgãos públicos competentes. 
4. Nossos Deveres
 (...) 
4.6 Relacionamento com públicos de interesse
 (...) 
n) Realizar uma comunicação transparente, verdadeira e correta, facilmente compreensível e acessível a todos os interessados, e uma publicidade fundada nos valores e princípios estabelecidos neste Código;
122.	Tal princípio é de tamanha importância que a Lei 13.303/2016 (Lei das Estatais) dedicou o seu artigo 8º a definir os requisitos de transparência a serem observados pelas empresas públicas e sociedades de economia mista. 
123.	Finalmente, importante destacar que o art. 157 da Lei das SAs (Lei 6.404/76) traz expressa a necessidade de os administradores das companhias abertas em divulgar pela imprensa quaisquer fatos relevantes que tenham ocorrido nos seus negócios e que possam influir na decisão dos investidores do mercado de vender ou comprar valores mobiliários emitidos pela Companhia.
124.	Tendo em vista as diretrizes para a abertura de fato da indústria de gás natural, caracterizada, ainda, pela elevada concentração na oferta e na demanda, e em conjunto com os compromissos assumidos pela Petrobras junto ao CADE revela-se urgente a necessidade de se evitar a assimetria de informações entre as partes, que possam gerar comportamentos oportunistas. 
125.	Os indícios apontados no presente achado de auditoria, em conjunto com a caracterização da discriminação praticada pela Petrobras, constante no achado do item III.1, acabam por evidenciar os prejuízos advindos da ausência de um procedimento específico para divulgação ao mercado de informações relevantes que possam auxiliar a tomada de decisão dos agentes que promoverão a diversidade almejada pela política de abertura. 
126.	Contudo, o comprometimento da Petrobras com os princípios da Publicidade e Transparência, expressos em seu Código de Conduta Ética, se apresenta como oportunidade de melhoria nos procedimentos em prol da promoção de um acesso à informação de forma espontânea, independentemente de requerimentos, a transparência ativa, obrigação dos órgãos e entidades estatais descrita no art. 8º da Lei 12.527/2011 c/c art. 7º do Decreto 7.724/2012.
127.	A análise dos comentários dos gestores realizada na seção VI não alterou o teor do achado. Contudo, a equipe acatou a sugestão dos gestores quanto à redação da proposta de encaminhamento. 
128.	Diante do exposto na presente seção, propõe-se recomendar à Petrobras a disponibilização de uma plataforma eletrônica para divulgação ativa das ações empreendidas pela Companhia no âmbito da abertura do mercado de gás natural, em especial, quanto ao atendimento às cláusulas acordadas no TCC junto ao CADE, de forma a dar maior publicidade e transparência aos procedimentos já estabelecidos no âmbito do TCC e em sua Sistemática de Desinvestimentos.
129.	Quanto à proposta de encaminhamento, não será necessário monitoramento específico da recomendação, uma vez que o seu resultado será avaliado no acompanhamento das ações para a implantação da política pública do Novo Mercado de Gás, realizado pela SeinfraPetróleo, no âmbito do processo TC Processo 030.375/2020-7.
III.3. Ausência de oferta de serviço de flexibilidade pelo agente monopolista
130.	Para melhor compreensão do presente achado de auditoria, faz-se necessária rápida introdução teórica para nivelamento dos termos utilizados ao longo do achado. Nesse sentido, é preciso detalhar o que se entende pelo termo flexibilidade no contexto do presente achado.
131.	No momento da assinatura do TCC com o CADE, a Petrobras se comprometeu, dentre outros, ao seguinte compromisso:
2.2. A COMPROMISSÁRIA se compromete a indicar nos sistemas de transporte da NTS e da TAG quais são os volumes de injeção e retirada máxima em cada ponto de recebimento e zona de entrega, por área de concessão de cada companhia distribuidora local e consumos próprios, perante a ANP e os referidos transportadores, dentro dos limites de Quantidade Diária Contratada dos contratos de serviço de transporte atuais, eliminando flexibilidades e o congestionamento contratual hoje existentes, no prazo de até 90 (noventa dias) após a publicação da aprovação do presente Termo de Compromisso no Diário Oficial da União. Caso, após a indicação supracitada, as transportadoras indicarem que deverão ser consideradas áreas distintas (subdivisão, por exemplo, da área de concessão de uma determinada companhia distribuidora local) , a Petrobras deverá, em até 90 dias, ajustar sua indicação original. (grifos nossos) 
132.	No caso acima transcrito, o que se buscou com o compromisso assumido foi a redução de uma reserva de capacidade que a Petrobras teria nos seus contratos de capacidade na malha de transporte, que teriam, para a Companhia, a característica de fornecer uma flexibilidade operacional para a sua logística de movimentação de gás. No caso supracitado, e detalhado no Apêndice B do presente relatório de auditoria, a liberação desse excesso de capacidade contratada para flexibilidade, tem como objetivo possibilitar novos entrantes no elo de transporte, aumentando a liquidez do mercado e o número de transações.
133.	Apesar de indiretamente decorrente da flexibilidade operacional na malha de transporte, descrita acima, a flexibilidade tratada no contexto do presente achado trata-se da capacidade de um ofertante de uma indústria de rede, como é o caso do gás natural, alternar a origem do suprimento, em função de uma alteração na demanda ou de eventuais problemas operacionais.
134.	Além de questões relacionadas à flexibilidade, limitações como altos custos de transporte e distribuição, que diferenciavam o gás do petróleo, fizeram com que os contratos de compra e venda (Gas Supply Agreement - GSA) e de transporte (Gas Transportation Agreement - GTA) possuíssem peculiaridades buscando alocar riscos de forma sistemática e atribuindo responsabilidades e garantias para as partes. A indústria do gás natural mundial se desenvolveu a partir de uma combinação de contratos de longo prazo, com rígidas cláusulas de Take-or-Pay (ToP) e Ship-or-Pay (SoP) que garantem o pagamento, pelo comprador, de volumes mínimos de gás natural, independentemente de usá-los ou não. 
Figura 8 - Cláusulas de Contratos de Gás Natural
 
Fonte: http://www.mme.gov.br/documents/36112/491930/Projeto+META+-+Apresentacao.pdf/
135.	Tais cláusulas surgiram para garantir a financiabilidade dos projetos de investimento ao garantir receitas compatíveis com os custos associados à implantação da infraestrutura. Desde a década de 90 a Petrobras atua na comercialização de gás natural para o mercado e a relação contratual que regia a comercialização de gás natural no Brasil dividia-se em contratos Firmes e Flexíveis.
136.	Os estudos mais recentes da Companhia quanto a modalidades contratuais, preveem três tipos: Firme Inflexível, Firme Flexível e 100% Firme. A modalidade contratual do tipo Firme Inflexível é a modalidade na qual a Petrobras possui o compromisso de entrega (Deliver or Pay - DoP) de 100% das Quantidade Diárias Contratuais (QDC) e o cliente possui compromisso de retirada inferior a 100% da QDC, conforme definido na cláusula de Take or Pay - ToP. 
137.	Já a modalidade contratual do tipo Firme Flexível, tem como característica de apesar da Petrobras possuir compromisso de entrega (DoP) de 100% da QDC, o cliente não possui compromisso de retirada. Finalmente, a modalidade 100% Firme é semelhante à Firme Inflexível, na qual a Petrobras possui compromisso de entrega (DoP) de 100% da QDC, porém, o cliente também possui compromisso de retirada de 100% da QDC. 
138.	Adicionalmente, como detalhado nos apêndices C e E, o preço do gás para as Companhias Distribuidoras Locais - CDLs, tanto importado quanto nacional, é composto por duas parcelas: a relativa à própria molécula de gás, e a parcela de Transporte, referente ao custo da infraestrutura disponível para o transporte de gás natural.
139.	A partir desse ponto, parte-se à descrição do achado. Na análise da formação de preços da Petrobras para a venda do gás natural, constante no Apêndice E, mapeou-se a carteira de produtos que a Companhia ofertou ao mercado nas chamadas públicas das CDLs, já no âmbito das ações empreendidas pelo Governo para abertura do mercado de gás. 
140.	Verificou-se que a modalidade de todos os produtos oferecidos pela Petrobras para os contratos do Novo Mercado de Gás é do tipo Firme Inflexível, com o valor inicial da parcela da molécula atrelada ao Brent. A Petrobras não apresentou nenhum tipo de proposta na modalidade Flexível. Aprofundando-se no tema, a equipe de auditoria não encontrou oferta de qualquer tipo de produto de flexibilidade pela Companhia ao mercado não termelétrico. 
141.	Tal questão se mostra de extrema relevância quando se observa o resultado da primeira chamada pública da TBG no âmbito das iniciativas para a abertura do mercado de gás. O contrato de transporte Transport Capacity Quantity (TCQ) com capacidade de 18 milhões de m3/dia, para transporte do gás comprado pela Petrobras da Yacimientos Petrolíferos Fiscales Bolivianos (YPFB) , estava vigente até 31 de dezembro de 2019. 
142.	Com o fim do contrato, deu-se início à chamada pública da TBG para contratação dessa capacidade ociosa. Conforme divulgado pela ANP, com 15 carregadores manifestando interesse na contratação de entrada ou saída de gás no gasoduto, havia uma expectativa de resultado positivo, uma vez que o certame possibilitaria a introdução de novos players no mercado. 
143.	A introdução de novos players num mercado monopolista em processo de abertura é desejada ao elevar o número de transações para comercialização de gás e capacidade de transporte. Além disso, reduz-se o risco de comportamentos oportunistas por parte de compradores ou vendedores, permitindo, ainda, a utilização mais intensa de contratos de curto prazo. Ao mesmo tempo, a multiplicação no número de fornecedores e comercializadores implica maior quantidade de opções de suprimento para os consumidores. 
144.	O aumento no número de agentes, vendedores e compradores no mercado de gás natural é um dos objetivos almejados pela política pública do Novo Mercado de Gás, já que resulta em maior liquidez, condição sine qua non para o desenvolvimento de um mercado genuinamente concorrencial. 
145.	Todavia, o desfecho da chamada pública confirmou a manutenção do status quo. Apenas a Petrobras e a Gerdau Aços Longos participaram. A primeira contratou capacidade de entrada, e, a segunda, de saída. Aventaram-se diversos fatores que pudessem ter contribuído para o fracasso na diversificação de atores: as incertezas no arcabouço regulatório, a instabilidade política na Bolívia, a suspensão temporária do procedimento pelo CADE e a dificuldade de negociação para a compra da molécula no país vizinho. 
146.	Contudo, segundo noticiado pela imprensa especializada à época, o fator determinante teria sido a percepção de risco alto nos contratos de Ship-or-Pay: ainda que os potenciais compradores de gás desejassem a diversificação de players e preços mais baratos, o apetite ao risco não foi suficiente para mitigar as incertezas e a falta de flexibilidade na garantia do suprimento do gás natural. Isso os teria levado a priorizar a segurança no fornecimento. Tal garantia do suprimento, no cenário atual, pode ser fornecida apenas pela Petrobras, que tem a capacidade de diversificar a origem do seu insumo. 
147.	Sendo a indústria de gás uma indústria de rede, há forte interdependência entre a oferta dos produtores e a demanda dos consumidores, interligados por uma infraestrutura de gasodutos, plantas de processamento e demais equipamentos. Para que um consumidor industrial adquira o gás de um fornecedor, há toda uma cadeia de contratos interdependentes a ser considerada. E um dos principais fatores de alocação de riscos nos contratos é a flexibilidade demandada para cada caso. 
148.	Pelo lado da oferta, a flexibilidade se traduz na capacidade dos produtores em variarem a oferta para responderem a variações na demanda. Pelo lado da demanda, a flexibilidade depende da capacidade dos consumidores em variarem o consumo de gás em função de variações na oferta. 
149.	No Brasil, a única empresa capaz de garantir flexibilidade na oferta do gás natural é a Petrobras, já que possui vantagem competitiva dado seu extenso portfólio de fontes distintas de gás, acumulado enquanto monopolista do setor: produção doméstica em campos offshore e onshore, gás importado da Bolívia e infraestrutura de regaseificação de GNL importado. Além disso, essas fontes estão bem distribuídas em diferentes pontos da malha de transporte brasileira. 
150.	Já a flexibilidade na demanda depende da capacidade dos potenciais compradores em assumirem os custos associados à substituição do gás natural por outros combustíveis e, principalmente, os custos associados à parada de equipamentos por falta de suprimento. 
151.	No caso em tela, a inexistência de flexibilidade por outros fornecedores para a garantia de suprimento do gás levou os participantes do procedimento licitatório a perceberem a impossibilidade de assunção desse risco no atual estágio de abertura do mercado. Esse risco, todavia, poderia ser mitigado caso a Petrobras oferecesse um serviço de flexibilidade ao mercado, sendo devidamente remunerada para isso.
152.	Tal é a importância desse tópico para a abertura da indústria de rede do gás natural que, antevendo possíveis problemas quanto ao tema, a resolução CNPE 16/2019 expressou em seu artigo 3º:
Art. 3º Estabelecer como interesse da Política Energética Nacional que o agente que ocupe posição dominante no setor de gás natural observe as seguintes medidas estruturais e comportamentais:
 (...) 
III - a oferta de serviços de flexibilidade e balanceamento de rede, devidamente remunerados, garantindo a segurança do abastecimento nacional durante período de transição ou enquanto não houver outros agentes capazes de ofertarem esses serviços; 
153.	Tendo em vista tal diretriz emanada pelo CNPE para que a Petrobras atendesse o mercado com serviços de flexibilidade e balanceamento de rede, enquanto não houvesse outro agente capaz de ofertar tais serviços, a equipe de auditoria enviou questionário para a Companhia (peça 25) solicitando o seu posicionamento quanto ao atendimento do item III, do art. 3º da Resolução. 
154.	Em sua resposta, a Companhia afirmou (peça 26) que as medidas estabelecidas na Resolução "consistem em propostas e recomendações" e que, apesar de várias delas terem se tornado compromissos no âmbito do TCC com o CADE, a oferta de serviços de flexibilidade e balanceamento de rede no período de transição não fizeram parte do acordo. Para a Companhia "os contornos da medida proposta pelo artigo 3º, III, da Resolução CNPE 16 ainda precisam ser definidos para que haja a sua efetiva implementação". 
155.	A equipe de auditoria indagou, ainda, quais seriam as ações empreendidas pela Petrobras para o cumprimento do citado item. A Companhia se posicionou no sentido de que, ainda que a medida estabelecida no item não tenha sido contemplada no TCC, a Petrobras vem estudando possíveis ações para garantir a segurança do abastecimento, inclusive serviços de flexibilidade e balanceamento de rede. Contudo, afirma que até o presente momento não houve "definição ou deliberação pelos órgãos internos da companhia para a efetiva implementação de tais ações". 
156.	Finalmente, ainda quanto às demais questões formuladas no questionário, a Companhia respondeu no mesmo sentido: 
A Companhia pretende ofertar uma carteira referencial de contratos para venda da molécula de gás em modalidade flexível, com o intuito de cumprir o item citado acima, durante período de transição ou enquanto não houver outros agentes capazes de ofertarem esses serviços?
R: "Não há definição ou deliberação pelos órgãos internos da companhia nesse sentido"
Caso positivo, qual o prazo estimado para a oferta de tal carteira de produtos? 
R: "Não há definição ou deliberação pelos órgãos internos da companhia nesse sentido"
Há alguma outra solução para fornecimento de flexibilidade sendo estudada pela Companhia? 
R: "Não há definição ou deliberação pelos órgãos internos da companhia nesse sentido"
157.	Adicionalmente, a Petrobras informou que, no âmbito da chamada pública para a contratação da capacidade de transporte na TBG, houve a exigência da TBG para adoção de medidas de balanceamento de rede pelos carregadores, o que, aliado à previsão constante no art. 3º, inciso III, da resolução CNPE 16/2019, motivou a realização de reunião da Petrobras com a ANP em outubro de 2019. 
158.	A realização da reunião, segundo a Petrobras, foi formalizada por intermédio de consulta ao órgão, em novembro de 2019, quanto ao entendimento em relação à metodologia de cálculo da parcela de transporte a constar dos contratos de compra e venda de gás para fins de flexibilidade intradiária (que visa realizar ações de balanceamento da rede) . A Companhia acrescentou que até o momento, contudo, não houve resposta da ANP à consulta. 
159.	Oportuno dizer que na formalização da consulta à ANP a Petrobras expressou, ao contrário da resposta enviada à equipe de auditoria, que a diretriz emanada pelo CNPE quanto ao balanceamento é responsabilidade a ser atendida pela Companhia (peça 27) :
Importante ressaltar que, independentemente do processo de Chamada Publica da TBG em curso, que estabelece obrigações de balanceamento, a Resolução CNPE nº 16, de 24/06/2019, conferiu a Petrobras a responsabilidade quanto à oferta de serviços de flexibilidade e balanceamento de rede, devidamente remunerados, durante período de transição, ou enquanto não houver outros agentes capazes de ofertarem esses serviços.
 (grifos nossos) 
160.	Ou seja, quando se trata de revisão da tarifa de transporte para a realização do balanceamento de rede na TBG, a Companhia considera a diretriz do CNPE uma obrigação. Por outro lado, ao se tratar da oferta de serviços de flexibilidade, a diretriz seria apenas uma "proposta ou recomendação".
161.	Verifica-se que há uma lacuna normativa e regulatória para tratar da questão da oferta de flexibilidade no Brasil, que, no acordo negociado junto ao CADE, ficou fora dos compromissos assumidos. Como resultado, apenas a Petrobras é favorecida, por ser a única empresa capaz de fornecer flexibilidade à sua conveniência e oportunidade. Sendo assim, essa lacuna é mais um fator a prejudicar a almejada diversificação de atores no mercado de gás natural e o alcance dos objetivos da política pública do Novo Mercado de Gás. 
162.	Adicionalmente, verifica-se a ausência de definição pela ANP dos contornos da medida, em especial a definição do que seria, no inciso III, do art. 3º da Res. CNPE 16/2019, considerado como a devida remuneração para o serviço de flexibilidade e para o balanceamento de rede. 
163.	Diante do exposto, propõe-se recomendar à Petrobras, com fundamento no art. 11 da Resolução-TCU 315, de 2020, que continue avançando nos estudos para disponibilizar produtos de flexibilidade durante o período de transição para um mercado de gás natural aberto, antes da manifestação definitiva da ANP sobre a remuneração devida pelo serviço constante no inciso III, art. 3º da Resolução CNPE 16/2019; e submeta esses estudos para avaliação da agência, com periodicidade a ser acordada entre as duas instituições.
164.	Quanto à proposta de encaminhamento, não será necessário monitoramento específico das recomendações, já que o seu resultado será avaliado no acompanhamento das ações para a implantação da política pública do Novo Mercado de Gás, realizado pela SeinfraPetróleo, no âmbito do processo TC Processo 030.375/2020-7.
IV. Outros Resultados de Auditoria
165.	Como já mencionado na seção de Apresentação, a equipe de auditoria reputou relevante, em nome da concisão, apresentar um resumo dos resultados dos procedimentos de auditoria no corpo do relatório. Não obstante os elementos essenciais e seus encaminhamentos constarem no presente tópico, a leitura dos apêndices, onde o relato se encontra de maneira mais detalhada, pode ser um complemento à compreensão do estado e do funcionamento dos diversos elos da cadeia do segmento de gás natural.
166.	A seção IV.1 trata de um resumo dos resultados da aplicação dos procedimentos de auditoria relativos à pertinência da alienação de ativos da Petrobras para a promoção da concorrência no setor de gás natural. A seção IV.2 traz um resumo acerca dos resultados dos procedimentos empreendidos quanto às diretrizes da Petrobras para acesso às infraestruturas essenciais. A seção IV.3 trata da implementação do modelo de entrada e saída e da reserva de capacidade de transporte pela Petrobras. Já a seção IV.4 trata de um resumo acerca dos resultados dos procedimentos empreendidos quanto à estratégia de investimento da Companhia no setor. 
167.	A seção IV.5, por sua vez, traz resumo acerca dos resultados dos procedimentos empreendidos para verificar a estratégia de precificação de gás da Petrobras, em um ambiente de abertura de mercado. A seção IV.6 é um resumo sobre os resultados quanto à estratégia de reinjeção de gás e a sua pertinência com as projeções nacionais de produção e demanda. Finalmente, a seção IV.7 trata de resumo acerca dos resultados dos procedimentos empreendidos para verificação da pertinência da estratégia de importação e exportação de gás da Companhia frente às projeções nacionais de produção e demanda. 
IV.1. Desinvestimentos da Petrobras nos segmentos de transporte e distribuição de gás natural
168.	O presente item refere-se à subquestão 1.1, que trata do processo de alienação de ativos que está sendo realizado pela Petrobras nos segmentos de transporte e distribuição de gás natural, em atendimento ao disposto na Resolução CNPE 16, de 2019 e ao TCC assinado com o CADE. A citada resolução estabeleceu como de interesse da Política Energética Nacional que o agente que ocupa posição dominante no setor de gás natural observe, dentre outras medidas estruturais e comportamentais, a alienação total das ações que detém, direta ou indiretamente, nas empresas de transporte e distribuição.
169.	Além disso, na cláusula 2.1 do TCC assinado com o CADE, a Petrobras se comprometeu a alienar: (i) suas participações societárias na NTS e na TAG; (ii) sua participação societária na TBG, após a definição da receita da TBG com a conclusão da chamada pública para contratação de capacidade disponível, cuja consulta pública ocorreu no ano de 2019; e (iii) a sua participação acionária indireta em companhias distribuidoras, seja alienando suas ações na própria GASPETRO, seja buscando a alienação da participação da GASPETRO nas companhias distribuidoras.
170.	Deve-se ressaltar que na indústria de gás natural a natureza das atividades admite diferentes níveis de competição. Enquanto há segmentos nos quais é possível introduzir a competição, outros necessariamente terão características de monopólio natural, ou seja, a alocação eficiente de recursos pressupõe apenas uma empresa prestando aquele serviço. A presença de monopólios naturais é um importante obstáculo à abertura do mercado, uma vez que estimula a verticalização entre os diferentes segmentos da cadeia.
171.	Conforme descrito em detalhes no Apêndice C, os segmentos de transporte e distribuição de gás natural se caracterizam por ser monopólios naturais. No segmento de transporte, a Petrobras, além de possuir participação acionária nas transportadoras TBG (51% Petrobras Logística) , TSB (25% Petrobras Logística) , possui ainda o direito de nomear dois dos dez membros do Conselho de Administração da NTS, apesar de possuir apenas 10% de participação acionária nessa empresa. A ANP ressalta que, a despeito de a Petrobras possuir menos de 20% de participação acionária na NTS, é possível inferir que a prerrogativa de indicar membros do Conselho de Administração é indicativo de uma relação de coligação com esta transportadora, tal como dispõe o § 40 do Art. 243 da Lei 6.404/76. Portanto, a Petrobras detém relação de controle e coligação com a maioria das transportadoras de gás natural no Brasil. Além dessa relação de domínio sobre as transportadoras, a Petrobras ainda contratava integralmente a capacidade de transporte disponível, ou seja, ela era a única carregadora do sistema.
172.	Já quanto à atividade de distribuição, de responsabilidade estadual, ressalta-se que atualmente a Petrobras possui participação acionária em vinte das vinte e sete concessionárias estaduais de distribuição no país - sendo indireta em dezenove delas, por meio de sua subsidiária Gaspetro, além de deter 100% de participação na distribuidora local de gás canalizado do estado do Espírito Santo, por meio da BR Distribuidora. Aquela participação acionária ainda confere à Petrobras o poder de nomear os diretores comerciais nessas distribuidoras, a partir de acordo de acionistas. Ou seja, o poder de mercado exercido pela Petrobras também no segmento de distribuição se reflete não somente no número de CDLs nas quais a empresa detém participação, mas sobretudo na prerrogativa de indicar os diretores comerciais dessas distribuidoras. Segundo o CADE, há indícios de que a Petrobras, ao possuir participação nas CDLs e nomear os diretores comerciais, poderia aumentar artificialmente a quantidade de gás requerida pela CDL, de forma a beneficiar a Petrobras e, por outro lado, possivelmente prejudicar a própria CDL. 
173.	Conforme afirma o CADE, embora tenha havido nos últimos anos um movimento crescente da Petrobras para alienação de determinados ativos, constata-se que essas medidas, embora importantes, não se mostraram suficientes para garantir uma concorrência efetiva nas atividades potencialmente competitivas da cadeia. Em que pese os esforços empreendidos pela ANP e pelo Governo Federal para que fosse introduzida a concorrência no suprimento de gás natural às distribuidoras, e embora tenha havido a entrada de novos agentes no segmento produtor, de fato, a Petrobras continua a ser a principal ofertante de gás natural no país. A empresa permanece com elevado poder de mercado no setor e com possibilidade de adotar condutas anticompetitivas que podem afetar negativamente a concorrência nesse mercado. 
174.	Após execução dos procedimentos de auditoria, constatou-se que, caso sejam consumados todos os processos de desinvestimento acertados com o CADE, a Petrobras eliminará integralmente a sua participação societária nos segmentos de transporte e distribuição de gás natural. Isso representa um importante avanço na desverticalização do mercado, o que a experiência internacional demonstra ser essencial à promoção da concorrência.
175.	Por fim, quanto ao cumprimento dos compromissos firmados com o CADE nesse tema, verificou-se que os processos da NTS e GASPETRO estão ocorrendo satisfatoriamente e o da TAG foi concluído adequadamente. No caso da TBG, a indefinição da BRA por parte da ANP causou uma suspensão dos prazos pelo CADE. Já em relação à indicação de conselheiros independentes, entende-se que, não obstante a classificação de "não atendimento" pelo Trustee no caso da TBG, a Petrobras tomou todas as medidas necessárias ao cumprimento dessa cláusula. Dessa forma, em relação à subquestão 1.1, pode-se afirmar que, até a data final de execução dos procedimentos desta auditoria, não haviam sido identificadas falhas nos desinvestimentos por parte da Petrobras que pudessem dificultar a promoção da concorrência.
IV.2. Compromissos da Petrobras para permitir o acesso de terceiros às infraestruturas essenciais
176.	A presente seção refere-se à subquestão 1.2, que trata do acesso a infraestruturas essenciais. Conforme exposto no Apêndice B, a doutrina das infraestruturas essenciais (essential facilities doctrine) estabelece que o proprietário de uma instalação considerada essencial deve providenciar acesso a terceiro para esta instalação a um preço razoável. Tal doutrina se impõe como uma exceção aos princípios da economia de mercado e deve ser aplicada em situações que requerem a regulação do direito de propriedade. Sua aplicação exige que existam dois mercados, usualmente denominados de upstream e downstream, onde uma firma atua em ambos os mercados e outra atua ou deseja atuar no mercado downstream. Para tanto, essa empresa deseja adquirir um bem ou serviço da firma verticalmente integrada, mas tem seu pedido recusado. Nesse caso, a doutrina estabelece sob quais condições uma empresa verticalmente integrada deveria ser obrigada a ofertar o bem ou serviço ao seu concorrente. 
177.	Quanto à aplicação dessa doutrina no Brasil, a Lei do Gás de 2009 não obrigou o acesso às infraestruturas essenciais. Já o Projeto de Lei 6.407/2013, que incorporou os resultados da iniciativa Gás para Crescer para alteração da Lei do Gás, assegura o acesso não discriminatório e negociado de terceiros a essas instalações. Portanto, se aprovada a nova lei, algumas das diretrizes da doutrina das infraestruturas essenciais serão estabelecidas no Brasil. 
178.	No mesmo sentido, foi promulgado o Decreto 9.616/2018, que alterou o Decreto 7.382/2010 (Decreto de Regulamentação da Lei do Gás) . Segundo o citado decreto, agentes operadores de gasodutos de escoamento, unidades de processamento, terminais de GNL e unidades de liquefação e regaseificação, cuja negativa de acesso configure conduta anticompetitiva, estarão sujeitos a sanções cabíveis, conforme Lei 12.529, de 30 de novembro de 2011. Dessa forma, é correto afirmar que este dispositivo estabeleceu que a negativa de acesso não está submetida unicamente à vontade do agente operador.
179.	Com base nas informações prestadas pela Companhia e no arcabouço teórico, a equipe de auditoria verificou os termos acordados entre a Petrobras e o CADE para o acesso às infraestruturas essenciais.
180.	Dentre as ações a serem empreendidas no TCC, em consonância com o definido na Resolução CNPE 16, de 24 de junho de 2019, a Estatal se comprometeu a negociar o acesso de terceiros aos sistemas de escoamento e processamento de gás natural nos seguintes termos:
2.3. A PETROBRAS se compromete a negociar, de boa fé e de forma não discriminatória, o acesso de terceiros aos sistemas de escoamento de gás natural, respeitados, para os casos em que os sistemas possuírem coproprietários, o regramento estabelecido para tais sistemas.
2.4. A PETROBRAS se compromete a negociar, de boa fé e de forma não discriminatória, o acesso de terceiros às unidades de processamento de gás natural observadas as diretrizes constantes do Anexo I - "Caderno de Boas Práticas de Gás Natural - Diretrizes para Acesso de Terceiros a Unidade de Processamento de Gás Natural - UPGN", ou até regulamentação a ser editada pela ANP aplicável a todos os agentes do setor.
181.	Em resposta a ofício de requisição, a Petrobras afirma que atualmente já permite, quando solicitado, o acesso não-discriminatório de terceiros, de acordo com as características técnico¿operacionais dos gasodutos. O objeto destes contratos é a cessão de parte do direito de uso do gasoduto, com garantia da capacidade contratada pela escoadora, independente do uso, mediante outras condições contratuais. Assim, por meio desses contratos, a Petrobras, como proprietária do gasoduto, cede espaço para terceiros. 
182.	Contudo, a análise detalhada da documentação produzida para a avaliação do cumprimento dos termos acordados gerou o achado descrito no item III.1 do presente relatório de auditoria. De acordo com o descrito no achado, concluiu-se que, ainda que a Petrobras tenha desenvolvido procedimento para acesso à infraestrutura de processamento, caracterizou-se uma discriminação em prol de seus parceiros do Consórcio Cabiúnas 1. Adicionalmente, não foi desenvolvido procedimento específico para a concessão de acesso não discriminatório à capacidade de escoamento, tendo a Companhia firmado um contrato de concessão de capacidade apenas com as suas parceiras do mesmo consórcio. 
IV.3. Implementação do modelo de entrada e saída no elo de Transporte e reserva de capacidade pela Petrobras
183.	O presente item se refere à subquestão 1.3, que trata da implementação do modelo de entrada e saída no setor de transporte de gás natural e da reserva de capacidade realizada pela Petrobras. 
184.	Como descrito com detalhes no Apêndice C, faz parte da revisão do arcabouço legal e regulatório do gás natural em curso a implantação de um novo modelo de contratação de transporte, chamado de modelo de entrada e saída. Em resumo, substitui-se a contratação por gasodutos por uma contratação do sistema, onde fornecedores contratam capacidade de entrada para poder vender e injetar gás na rede, enquanto os consumidores contratam capacidade de saída para poder comprar e retirar gás da rede. Esse arranjo simplifica o processo de contratação de transporte, facilita a entrada de novos agentes e propícia maior liquidez ao sistema.
185.	A implementação do modelo entrada e saída no Brasil envolve mudanças no âmbito legal e regulatório. Devido ao fato de que a tramitação das propostas oriundas da iniciativa Gás para Crescer por meio do PL nº 6.407/2013 não prosperou, o Poder Executivo publicou o Decreto nº 9.616/2018, que efetivamente introduziu o novo modelo no ordenamento jurídico brasileiro.
186.	Atualmente no Brasil, vivemos um ambiente de transição, em que a maioria dos contratos de transporte existentes foram estabelecidos no regime antigo. Todavia, já existem novos contratos em entrada e saída no sistema TBG, cuja chamada pública para contratação ocorreu no final de 2019.
187.	Como os contratos existentes no regime vigente têm prazos longos de duração, que podem chegar até 2033, e visando acelerar o processo de migração para o novo modelo, um dos aspectos acordados no TCC com o CADE foi o compromisso da Petrobras de buscar adaptar seus contratos existentes com a NTS e TAG de maneira a permitir a implementação do novo modelo de maneira mais célere. Entretanto, a Petrobras informa que, por se tratar de instrumentos jurídicos estabelecidos com as transportadoras, tal adaptação precisa ser negociada e ter anuência entre as partes. As adaptações nos contratos legados buscam alterar os direitos atuais de movimentação em gasodutos, estabelecidos em diferentes contratos, por direitos de injetar e retirar gás em determinados pontos do sistema de transporte, e representa uma mudança estruturalmente relevante. 
188.	Após execução dos procedimentos de auditoria, verificou-se que a vigência de quase todos os contratos existentes se estende até próximo de 2030. Sendo assim, nota-se a extrema importância da assunção do compromisso pela Petrobras perante o CADE de indicar as capacidades máximas de injeção e retirada e de adequar esses contratos para que os transportadores possam o quanto antes ofertar a capacidade remanescente ao mercado dentro do modelo Entrada-Saída. Dessa forma, evita-se ter que aguardar ao menos uma década até o término dos contratos existentes, e acelera-se a implantação desse importante sistema no Brasil. 
189.	Verificou-se que o cumprimento do item 2.2 e dos subitens 2.2.1 e 2.2.2 do TCC está se dando de forma satisfatória.
190.	Contudo, quanto à reserva de capacidades, verificou-se que a intenção da Petrobras é de reservar aproximadamente metade da capacidade de entrada e saída dos sistemas Sudeste e Nordeste. Todavia, a característica complexidade do mercado de transporte impossibilita a análise numérica simples desses dados, pois, como informou a Petrobras ao TCU, há uma incompatibilidade entre os valores de capacidade e demanda. Uma vez que vigem diversos contratos simultâneos no mesmo grupo de gasodutos, a molécula ou a capacidade pode ser contabilizada várias vezes. Assim, não se deve esperar que a soma das capacidades dos contratos coincida com a capacidade do sistema de gasodutos. 
191.	Desse modo, não foi possível concluir, no âmbito desse trabalho, pela razoabilidade dos valores reservados pela Petrobras de capacidade de transporte nos sistemas de gasodutos mencionados. De qualquer forma, o tema da reserva de capacidades continuará a ser objeto de atenção por essa unidade técnica e deverá ser tratado em fiscalizações futuras sobre o mercado de gás natural.
IV.4. Projetos de Investimento da Petrobras no setor de gás natural
192.	A presente seção trata de um resumo dos resultados da aplicação dos procedimentos de auditoria realizados no âmbito da subquestão de auditoria 1.4, a qual teve como objetivo responder se a estratégia de investimentos no setor de Gás pela Petrobras é condizente com a sua participação em um mercado aberto. Os resultados completos estão presentes no Apêndice D do presente relatório de auditoria.
193.	No momento da assinatura do Termo de Compromisso entre a Petrobras e o CADE em 2019, o então presidente da Companhia reafirmou o compromisso de que a Petrobras sairia completamente dos negócios de distribuição de gás natural, bem como reduziria a sua participação em compras de volumes de gás natural importado e de parceiros para menos de 50%, concentrando-se, consequentemente, na exploração e produção. 
194.	Ainda que tenha se comprometido a sair completamente dos elos de transporte e distribuição do gás natural, dados da Petrobras demonstram que a Companhia continua com a intenção de se manter o maior player de gás no Brasil. 
195.	Tendo isso em vista, a equipe de auditoria solicitou a estimativa de investimentos em infraestrutura de gás natural pela Petrobras para os próximos dez anos. Foi possível perceber investimentos vultosos nos elos de escoamento e processamento de gás natural, o que pode parecer incoerente, em um primeiro momento, dado o compromisso da Companhia em reduzir a sua participação no mercado. 
196.	Ocorre que a oferta de gás natural de produção nacional é proveniente de campos em terra (onshore) e de campos em mar (offshore) associados ou não ao petróleo. Segundo a 159ª edição do Boletim Mensal de Acompanhamento da Indústria de Gás Natural do MME, com dados de maio de 2020, a Petrobras foi responsável por 77,7% do total da produção nacional. Dados do mesmo boletim indicam ainda que, em 2020, 85,2% dessa produção nacional foi de gás natural associado ao óleo.
197.	Os números demonstram que as infraestruturas de escoamento e processamento são elos que podem impactar a produção de óleo caso haja algum evento não previsto que impeça a Companhia de escoar o gás produzido junto ao seu óleo. Dessa forma, a Petrobras, a partir de análise que indica que o escoamento e processamento continuarão sendo um gargalo potencial no médio e longo prazo, reputou crítica a manutenção do seu controle e de promoção de novos investimentos para garantir a sua produção de óleo, protegendo-se contra riscos de falha no escoamento e sobreoferta na produção de gás nacional. 
198.	Com base em comparações entre dados de demanda e cronograma dos projetos, percebe-se que os projetos de investimento em infraestrutura de escoamento e processamento têm uma capacidade crescente compatível com o aumento da demanda projetada, ou seja, a Companhia não investirá em mais capacidade de processamento enquanto não avaliar que a demanda será também crescente. O aumento da capacidade por meio dos projetos de investimento da Petrobras tem o propósito de prevenir um possível gargalo no escoamento devido ao volume crescente de gás associado aos seus projetos de petróleo e superior à quantidade passível de ser reinjetada no reservatório. 
199.	Diante do exposto é possível concluir que a estratégia de investimentos no setor de Gás pela Petrobras é coerente com a sua participação em um mercado aberto. 
IV.5. Precificação do gás natural
200.	A presente seção trata de um resumo dos resultados da aplicação dos procedimentos de auditoria realizados no âmbito da subquestão de auditoria 1.5, a qual tinha como objetivo responder se a estratégia de precificação do gás da Petrobras seria adequada a um mercado em livre concorrência. Os resultados completos estão presentes no Apêndice E do presente relatório de auditoria.
[omissis]
230.	Por outro lado, quanto ao GNL, foi possível verificar que a partir de dezembro de 2018 o seu preço Spot (FOB) descolou do preço do gás cobrado das CDLs nos contratos NPP Modalidade Firme e do Gás da Bolívia, chegando, em maio de 2020, a um valor de US$ 3,15 MMBtu, versus um preço de US$ 5,83 MMBtu nos novos contratos do Novo Mercado de Gás. Ao mesmo tempo, na Alemanha e no Reino Unido, observou-se uma redução de mais de 60% no preço do gás, acompanhando a entrada dos EUA no mercado de exportação de GNL. Observa-se um descolamento do comportamento do preço do gás em relação ao óleo, assim como ocorrido nos EUA com o advento do shale gas, graficamente resultando em um formato de "boca de jacaré". 
Figura 11 - Comparativo histórico dos Preços de Gás Natural e GNL
 
Fonte: MME - Boletim Mensal de Acompanhamento da Indústria do Gás Natural (Maio 2020) .
231.	O GNL no Brasil pode ser adquirido tanto na modalidade Deliverd At Place - DAP ou Free on Board - FOB. Nas operações FOB ao custo do gás liquefeito são adicionados frete, custos portuários e seguro a serem pagos pelo comprador. Já na modalidade DAP, todos esses custos são por conta do vendedor. Ao preço DAP e FOB é, ainda, acrescida uma tarifa de regaseificação do gás liquefeito. A partir desse ponto é possível se comparar os preços praticados na parcela da molécula dos contratos oferecidos pela Petrobras e o preço que um importador de GNL poderia cobrar para colocar o gás na malha de transporte. 
232.	Solicitou-se que a Petrobras apresentasse comparativo entre os preços pela companhia e os preços do GNL internalizado a partir de seus dados sobre esses custos. Em resposta à requisição, a Petrobras apresentou o gráfico constante da Figura 12.
]omissis]
235.	A Petrobras conclui que em transações de curto prazo são possíveis os preços praticados pela linha de preços mais baixa do HH, mas que, contudo, esses valores não remunerariam investimentos necessários em uma nova infraestrutura de regaseificação. A Companhia acrescenta que o seu preço mais alto se deve, também, ao fato que ela possui infraestrutura para fornecer flexibilidade na entrega do gás, garantido que o comprador terá a molécula contratada. 
236.	Em relação a esses investimentos em infraestrutura, detalhados no Apêndice E, a partir de documentação da EPE, a equipe comparou o CAPEX necessário para a construção de uma infraestrutura de regaseificação de GNL e uma infraestrutura para escoamento e processamento do gás do pré sal. Os números indicam enormes diferenças entre as ordens de grandeza para os projetos: enquanto para a regaseificação do GNL têm-se dispêndios de CAPEX da ordem de R$ 460 milhões, para a construção da infraestrutura necessária ao escoamento e processamento do gás nacional do pré-sal, esse CAPEX varia entre R$ 5 bilhões e 8 bilhões. 
237.	A diferença entre as ordens de grandeza nos investimentos necessários, bem como o gás proveniente do GNL com as infraestruturas necessárias para a regaseificação em preço mais competitivo, tem a possibilidade de trazer, no curto e médio prazo, uma propensão em se consumir o gás proveniente do GNL, ao invés do gás produzido internamente. No caso, a substituição do consumo do gás produzido nacionalmente pelo importado, tem o potencial de incentivar os produtores a, no curto e médio prazo, reinjetarem maior parcela de gás nos campos produtores, empurrando o "problema" para o futuro, em sentido contrário ao esperado pela política pública do Novo Mercado de Gás. 
238.	Nesse sentido, segundo dados do boletim do MME, 41% de todo o volume médio de gás produzido nacionalmente em 2020 foi reinjetado. Apenas para fins de comparação, esse valor, de 52,68 MM m3/dia é 2,4 vezes o volume de 21,96 MM m3/dia importados via GNL ou da Bolívia. 
239.	Assim, ainda que a Petrobras, como agente econômico, tenha o livre direito de formar seus preços, é necessário reconhecer que o livre exercício desse direito terá o potencial de impactar o desenvolvimento da política do Novo Mercado de Gás. A adoção de preços mais altos para o gás produzido no Brasil que a paridade de importação poderá, no curto e médio prazo, incentivar maior utilização do GNL, o que vai de encontro à viabilização do desenvolvimento sócio-econômico do mercado interno, expresso no art. 219 da CF, critério utilizado pela Companhia para formação de seus preços de venda do gás natural.
240.	Além disso, a vinculação da parcela da molécula a uma referência em barril de petróleo, ao invés de referência em gás tem o potencial de descolar demasiadamente os preços praticados internamente dos preços de compra do GNL Spot, causando adicionais desequilíbrios no mercado, afetando a previsibilidade de investimentos dos agentes, em um cenário já previsto de sobreoferta internacional de GNL. 
241.	Mesmo diante do exposto, conclui-se, a partir da análise realizada sobre a estratégia de precificação do gás natural pela Petrobras, que a Companhia age de acordo com os seus princípios econômicos de maximização dos resultados em prol dos acionistas, o que se esperaria de uma empresa que atua no domínio econômico. A postura da Petrobras é coerente com os seus objetivos estratégicos. 
242.	Por outro lado, ainda que a Companhia aja, legalmente, de acordo com os interesses dos seus acionistas e condizente com a sua participação em um mercado aberto, as sinalizações de precificação emitidas ao mercado têm o potencial de reduzir as fatias de mercado mais rentáveis aos novos entrantes ao mesmo tempo em que há a possibilidade de redução dos investimentos em infraestrutura de processamento e escoamento para aproveitamento do gás nacional, incentivando o desenvolvimento de infraestruturas de importação de gás natural liquefeito. 
243.	Nesse sentido, faz-se necessário compartilhar as conclusões da presente seção do relatório com os órgãos responsáveis pelo desenvolvimento das políticas públicas para o setor de gás natural, para que possam levar em consideração as movimentações da Petrobras no planejamento e avaliação do possível impacto das ações desenvolvidas em prol da abertura do mercado. Ressalta-se que aos órgãos custodiantes dessas informações será transferida a responsabilidade jurídica pelo seu sigilo. 
IV.6. A estratégia de reinjeção de gás natural
244.	O presente item trata da subquestão 1.6, que visou verificar a compatibilidade da estratégia de reinjeção de gás natural com as projeções de movimentação do insumo em âmbito nacional. 
245.	Com base em informações da EPE e da Petrobras, que estão apresentados em detalhe no Apêndice F, verificou-se que, apesar de um crescimento contínuo da produção bruta de gás natural nacional, as previsões para o horizonte decenal apontam tendência de maior estabilidade na produção líquida. Entende-se por produção líquida o volume de gás efetivamente disponibilizado para as UPGNs, e seu valor é obtido subtraindo da produção bruta as quantidades referentes à reinjeção, ao consumo interno da FPSO e a perdas ou queima de gás. 
246.	Conforme os dados apresentados no Apêndice F, observa-se que a maior parte da produção nacional que não é disponibilizada ao mercado é reintroduzida no subsolo por meio da chamada reinjeção. Dentre as razões que levam os operadores a praticar a reinjeção estão o alto teor de contaminantes, a necessidade de manutenção da pressão no reservatório e o aumento da recuperação final do petróleo.
247.	Para ser comercializado no território nacional, o gás natural deve atender às especificações que são estabelecidas pela ANP. Essas especificações constituem um balizador do limite máximo de contaminantes e outros componentes que podem estar contidos no produto a ser comercializado. 
248.	O principal contaminante que a indústria petrolífera leva em consideração ao planejar a exploração dos reservatórios é o dióxido de carbono (CO2) . Nos campos do Pré-Sal brasileiro encontram-se teores variáveis de CO2, que podem variar substancialmente até mesmo dentro de um só reservatório. A título de exemplo, na jazida compartilhada de Lula os teores de CO2 variam de 8% a 25%. Já no campo de Mero foi encontrado um dos maiores teores de CO2 do Pré-Sal - 44%.
249.	O CO2 é produzido junto com o óleo e é liberado no processo de produção junto com o gás natural. É prática nas operações do Pré-Sal separar a corrente rica em CO2 na própria FPSO e reinjetá-la no reservatório de forma a mitigar a emissão de gases do efeito estufa. Deve-se destacar que os sistemas de membranas de separação de CO2 atualmente em uso, apesar de possuírem alta seletividade a essa substância, ainda permitem que uma parcela de hidrocarbonetos seja incorporada à corrente de gás que será reinjetada. A implementação do processo de separação e reinjeção da fração rica em CO2 aumenta a complexidade dos equipamentos da FPSO, tanto em termos de operação, como de área, peso e custo. Em consequência disso, a capacidade de processamento de óleo e gás pode sofrer limitações, o que impacta negativamente os indicadores econômicos do projeto.
250.	  Como citado anteriormente, uma outra função da reinjeção é a manutenção da pressão do reservatório e consequente aumento da recuperação de petróleo. Portanto, ela pode ser entendida como um método de aumento da produção de óleo. O volume de gás a ser injetado, em adição àquela corrente rica em CO2 que precisa ser reinjetada, deve ser avaliado caso a caso, levando em consideração a recuperação final de óleo e indicadores econômicos. Além disso, deve-se considerar que a reinjeção causa um aumento na razão gás-óleo do reservatório. Após certos limites, o aumento dessa razão levará à redução da produção de petróleo, principalmente devido à limitação na capacidade de processamento do gás natural presente no campo.
251.	Após a execução dos procedimentos de auditoria, verificou-se que, nas projeções da Petrobras para 2030, praticamente toda a produção de CO2, que representa cerca de um terço da quantidade total de gás da amostra analisada, será reinjetada. Já quanto aos hidrocarbonetos, a quantidade a ser reinjetada em 2030 representa cerca de metade do total que deverá ser produzido. 
252.	Observou-se ainda que, na estimativa da EPE para os próximos quatro anos, haveria um volume de cerca de 25 MM m³/dia de gás natural que poderia ser disponibilizado ao mercado caso houvesse viabilidade de exportação. Portanto, além das justificativas técnicas já citadas (alto teor de CO2 e manutenção da pressão dos reservatórios) , a EPE afirma haver uma terceira razão para os altos níveis de reinjeção: a ausência de infraestrutura adequada para processamento e escoamento do gás natural, cujos investimentos necessários à adequação não representam a melhor opção financeira para os projetos. Além disso, a relação de oferta e demanda do mercado brasileiro é citada como entrave para o melhor aproveitamento do gás natural. Como a oferta do gás associado do Pré-Sal é firme, a inexistência de demanda firme na outra ponta desestimularia os investimentos em escoamento, restando a reinjeção como a opção mais economicamente viável.
253.	Na peça de comentários da Petrobras ao relatório preliminar (peça 81) , a empresa afirma que a EPE não considerou a necessidade de reinjeção para aumento do fator de recuperação de óleo no cálculo do valor de 25 MM m³/dia. Além disso, a companhia diz que, após a entrada em operação da Rota 3, não haveria restrição de infraestrutura no horizonte dos projetos de produção em andamento.
254.	Por todo o exposto, é possível notar que o alto nível de reinjeção praticado no país é resultado de um somatório de diversos fatores técnicos, econômicos e de relações de mercado. Tendo em vista a alta complexidade do tema, a equipe de auditoria considera que não é possível afirmar, no âmbito desse trabalho, que os níveis de reinjeção praticados pela Petrobras até 2020, assim como as suas projeções para o horizonte decenal, são compatíveis com as projeções nacionais de produção e demanda. Levando em consideração a relevância do tópico para o desenvolvimento do mercado de gás natural brasileiro, entende-se que essa unidade técnica e o TCU deverão continuar a tratar dessa questão em fiscalizações futuras.
IV.7. A estratégia de importação ou exportação de gás natural
255.	A presente seção trata de um resumo dos resultados da aplicação dos procedimentos de auditoria realizados no âmbito da subquestão de auditoria 1.7, a qual tinha como avaliar a estratégia de importação e exportação da Petrobras frente às projeções futuras de demanda.
256.	A oferta de gás importado da Petrobras é proveniente, essencialmente, de duas fontes: gás importado da Bolívia e gás importado via GNL, regaseificado nos terminais de regaseificação da Companhia. Segundo a EPE (PDE 2029) , as importações totais de gás natural em 2019 corresponderam a aproximadamente 32% da oferta total do gás natural ao mercado nacional, com o GASBOL (gás proveniente da Bolívia) representando 68% das importações e o restante por GNL. 
257.	O gás boliviano, que entra no país pelo município de Corumbá/MS, vinha sendo fornecido à malha integrada brasileira sob dois contratos de Gas Supply Agreement, reajustados com base em uma cesta de óleos: i) QDCb - Quantidade Diária Contratual Base de até 16 MM m3/dia e, ii) QDCa - Quantidade Diária Contratual Adicional de até 14 MM m3/dia, completando um volume máximo de importação de 30 MM m3/dia.
258.	Ainda que ambos os contratos estivessem previstos para acabar no final de 2019, há a possibilidade de aproveitamento do gás de make-up, ou seja, um volume de compensação devido à retirada de gás inferior à contratada na cláusula take-or-pay, e, também, de volumes remanescentes do contrato - volume relativo à retirada de gás inferior à contratada, mas acima do volume acordado na cláusula de take-or-pay. 
[omissis]
260.	Já o GNL entra no Brasil, atualmente, por três terminais de regaseificação conectados a malha integrada, todos de propriedade da Petrobras. O terminal da Baía de Guanabara/RJ e o da Baía de todos os Santos/BA têm, cada um, capacidade de regaseificar 20 MM m3/dia, enquanto o terminal de Pecém tem a capacidade de regaseificação de 7 MM m3/dia. 
261.	O terminal da Baía de todos os Santos, na Bahia, foi parte integrante do Termo de Cessação de Conduta firmado entre a Petrobras e o CADE, tendo a Companhia se comprometido a publicar edital de processo competitivo para arrendamento do terminal, com duração até 31/12/2023.
[omissis]
265.	Diante do exposto, considera-se coerente a estratégia da Companhia para a utilização das fontes de gás importado para atendimento à demanda flexível, ao mesmo tempo em que coloca o gás nacional de produção firme no mercado não térmico, com características de demanda também firmes. Tal estratégia busca garantir que não haverá paradas na produção dos campos do pré-sal. Sendo assim, não será proposto qualquer encaminhamento para este tópico.
IV.8. Proposta de encaminhamento para a seção de outros resultados de auditoria
266.	Como mencionado no item II.3, o presente capítulo tratou de outros resultados da auditoria que não caracterizaram achados. Independentemente disso, e devido à relevância dos temas, a equipe técnica entende ser importante que se dê conhecimento do que foi aqui relatado aos formuladores ou implementadores das políticas públicas relacionadas ao setor de gás natural. 
267.	Dessa forma, estimula-se o debate sobre os vários elos que compõem o mercado entre os principais agentes responsáveis pelo seu desenvolvimento. Isto posto, propõe-se como encaminhamento o envio destas informações ao MME, ME, ANP e EPE, a fim de subsidiá-los nas suas respectivas funções institucionais de definição de diretrizes, implementação de políticas, estudos, regulação e proposições legislativas para o setor de gás natural. 
268.	Tendo em vista que todos os assuntos aqui abordados são afetos ao acordo firmado entre a Petrobras e o CADE, propõe-se, ainda, que o relatório seja encaminhado para esse órgão.
V. Sonegação de documento ou informação em auditoria
269.	A presente seção trata da identificação de imposição de dificuldades ao livre exercício do controle externo pela sonegação de informações requisitadas. Como relatado no achado III.2, o segundo relatório do trustee de monitoramento trouxe a informação acerca da existência de grupo de trabalho (GT) criado para "definição e detalhamento de modelo de negócios para acesso de terceiros à infraestrutura de escoamento de gás natural na Bacia de Campos", que, estabelecido em 25/3/2020, não teria finalizado seus trabalhos. 
270.	Até o acesso ao segundo relatório do trustee, em julho de 2020, não foi dado conhecimento da existência do grupo de trabalho supracitado à equipe, mesmo tendo sido solicitado à Petrobras, via ofício de requisição, a relação dos grupos técnicos criados para atuação da Petrobras em qualquer elo da cadeia do gás natural. 
271.	Em 14/5/2020, dois meses após o estabelecimento do GT mencionado no relatório do trustee, o Ofício 4/2020-TCU-Fiscalis 15/2020 requisitou informações nos seguintes termos (peça 22) :
c) Relação de todos os grupos técnicos criados desde o PROPAM para atuação em qualquer elo da cadeia do gás natural, bem como todo e qualquer documento produzido por esses grupos e seus anexos, caso haja (por exemplo, GT de análise de riscos qualitativos para Estratégia de Atuação na Venda de Gás Natural às Distribuidoras) ;
 (grifos nossos) 
272.	Após pedido de prorrogação de prazo de adicionais 15 dias para atendimento ao item, devido a "extensão e complexidade do levantamento das informações", o interlocutor definido pela Petrobras para atendimento às demandas do TCU no âmbito da presente auditoria enviou resposta via e-mail, no dia 2/6/2020, omitindo tal grupo técnico, como pode ser verificado na peça 23:
Em atendimento ao item c) Relação de todos os grupos técnicos criados desde o PROPAM para atuação em qualquer elo da cadeia do gás natural, bem como todo e qualquer documento produzido por esses grupos e seus anexos, caso haja (por exemplo, GT de análise de riscos qualitativos para Estratégia de Atuação na Venda de Gás Natural às Distribuidoras) , do Ofício de Requisição 04-15-2020, estamos encaminhando os anexos abaixo relacionados. Devido ao tamanho dos arquivos, irei encaminha-los em três e-mails.  
1.	Anexo I -  Documentação referente ao GT para desenvolvimento do modelo de negócio para acesso de terceiros às plantas de processamento de gás natural (pasta compactada) 
2.	Anexo II - Documentação referente ao GT para definição da estratégia comercial (pasta compactada) 
3.	Anexo III - Documentação referente ao GT para mapeamento e detalhamento dos processos para a implementação do acesso de terceiros às unidades de processamento de gás natural (pasta compactada) 
4.	Anexo IV - Documentação referente ao GT para avaliar a renegociação do contrato de compra de gás natural da Bolívia (pasta compactada) 
5.	Anexo V - Documentação referente ao Grupo de trabalho para proposição de modelo de arrendamento para o Terminal de Regaseificação de GNL da Bahia (TR-BA) (pasta compactada) 
6.	Anexo VI -  Relação dos documentos contidos nas pastas (formato PDF) 
 (grifos nossos) 
273.	Ou seja, em momento algum, ainda quando oficialmente instada a se manifestar, o interlocutor informou a equipe sobre a existência de tal Grupo Técnico. Inclusive, mesmo durante a realização de reunião telepresencial com a equipe da Petrobras de gás natural, na qual requisitou-se, via Ofício 6/2020-TCU-Fiscalis 15/2020 (peça 30) , apresentação acerca da estratégia da Petrobras para o escoamento e processamento no Pré-Sal e Bacia Sergipe/Alagoas, nem o gerente geral e nem o gerente setorial de gás e energia mencionaram a existência do grupo de trabalho, limitando-se a informar apenas que possuía projeto em fase de estruturação abrangendo uma possível alienação parcial das Rotas 1, 2 e 3.
274.	A existência de tal grupo de trabalho específico para a análise da modelagem da concessão de capacidade nos gasodutos de escoamento e documentos produzidos por ele, ainda que parciais, seriam de extrema importância para a formação da opinião sobre o tema e poderiam ensejar algum tipo de ação preventiva do Tribunal. 
275.	A omissão da informação requisitada impediu a equipe de realizar a contento os procedimentos de auditoria previstos na matriz de planejamento quanto à concessão de acesso não discriminatório a infraestruturas essenciais. Importa, ainda, ressaltar que a sonegação da existência do grupo de trabalho para definição e detalhamento de modelo de negócios para acesso de terceiros à infraestrutura de escoamento de gás natural na Bacia de Campos, impactou diretamente a possibilidade de o Tribunal se manifestar cautelarmente em relação aos contratos firmados no âmbito do Sistema Integrado de Escoamento, relatado no achado constante do item III.1.
276.	Impende ressaltar que o acesso irrestrito às informações e aos documentos necessários à completa execução de inspeções e auditorias é pressuposto inarredável ao pleno exercício do controle externo a cargo do Congresso Nacional, com auxílio do Tribunal de Contas da União, nos termos do art. 71 da Constituição Federal.
277.	E, para o pleno exercício dessa competência, os trabalhos de fiscalização devem desenvolver- se integralmente, não sendo escusáveis atrasos ou omissões de gestores no atendimento de solicitações de documentos ou informações por parte de equipes de auditoria, sem motivo justificado.
278.	Sobre a matéria, o art. 42 da Lei 8.443/1992 estabelece que nenhum processo, documento ou informação poderá ser sonegado ao Tribunal em suas inspeções ou auditorias sob qualquer pretexto, sendo cabível a aplicação de multa no caso de descumprimento de prazo fixado pelo Tribunal.
279.	Em resumo, a equipe de fiscalização informa que apesar da solicitação via Ofício 4/2020-TCU-Fiscalis 15/2020 e Ofício 6/2020-TCU-Fiscalis 15/2020 (peças 22 e 30) , a informação da existência de GT para a realização de estudos sobre o acesso à capacidade de escoamento foi sonegada. Inclusive, o primeiro desses ofícios, que solicitou a relação dos grupos de trabalho, trouxe expresso em seu parágrafo 6º a possibilidade de aplicação de multa decorrente da sonegação de documento ou informação requisitada, nos seguintes termos:
6.	Por dever de ofício, ressaltamos que a obstrução ao livre exercício dos trabalhos de fiscalização, bem como a sonegação de processo, documento ou informação requisitada ensejará a aplicação de multa, nos termos do art. 268, incisos V e VI do Regimento Interno do TCU, c/c art. 58, incisos V e VI da Lei 8.443/92. 
280.	Nesse sentido, o §3º informa que a multa fundamentada no inciso VI, quanto à sonegação de processo, documento ou informação em auditoria ou inspeção, prescindirá de prévia audiência dos responsáveis, desde que a possibilidade de sua aplicação conste da comunicação do despacho ou da decisão descumprida.
281.	Em função do ocorrido, quando do envio do relatório preliminar, em consonância com o art. 157, caput, do Regimento Interno do Tribunal de Contas da União, e considerando a delegação de competência insculpida no art. 1º, II, da Portaria MIN-WAR-1/2014, diligenciou-se a Petrobras para que, no prazo de 15 dias, encaminhasse a esta Corte de Contas a seguinte documentação: 
a)	conclusões do Grupo de Trabalho para a definição e detalhamento de modelo de negócios para acesso de terceiros à infraestrutura de escoamento de gás natural na Bacia de Campos;
b)	documento contendo procedimento pelo qual as empresas parceiras da Petrobras no Consórcio Cabiúnas 1 (Shell Brasil, Petrogal Brasil e Repsol Sinopec Brasil) requisitaram acesso à capacidade de escoamento aos gasodutos de escoamento da Bacia de Santos;
c)	termos dos contratos de compartilhamento de infraestruturas de escoamento e processamento de gás natural, que deram origem ao Sistema Integrado de Escoamento - SIE e Sistema Integrado de Processamento - SIP, ainda que não formalizados até a presente data;
d)	estudos técnicos, jurídicos e econômicos que suportaram o ato de concessão de acesso à capacidade de escoamento e processamento às empresas parceiras do Consórcio Cabiúnas 1, bem como a formalização da decisão, incluindo as atas da decisão colegiada; 
e)	estudos realizados pela área jurídica abrangendo o entendimento da Companhia sobre o direito de preferência para uso da própria infraestrutura de escoamento e processamento, principalmente quanto a limites de volume e de prazo.
282.	Após pedido de extensão de prazo, a Companhia encaminhou, em 11/1/2021, a informação requisitada (peça 82) . As informações recebidas serão analisadas no acompanhamento das ações para a implantação da política pública do Novo Mercado de Gás, realizado pela SeinfraPetróleo, no âmbito do processo TC Processo 030.375/2020-7.
283.	Diante do exposto, propõe-se a abertura de processo apartado para que o interlocutor da gerência de demandas de órgãos de controle (Ricardo Luiz Mendes, CPF XXX.038.106-XX e o gerente geral de gás energia (João Marcello Rangel Barreto, CPF XXX.031.027-XX) , responsáveis pela aprovação das informações sobre o tema gás natural encaminhadas para a equipe de auditoria na fase de execução do presente trabalho, apresentem as suas razões de justificativa para a conduta descrita na presente seção.
VI. Análise dos Comentários dos Gestores
284.	Considerando o ciclo de uma auditoria operacional, a equipe de auditoria encaminhou cópia do relatório preliminar (peça 48) à Petrobras, ao MME e à ANP para o cumprimento da fase de comentários dos gestores, conforme disciplina o Manual de Auditoria Operacional aprovado pela Portaria-Segecex 18/2020, facultando-lhes a avaliação do teor do relatório e apresentação de suas considerações. Nesse particular, tendo em vista que todos os achados de auditoria se referem a assuntos que são alvo do acordo realizado entre o CADE e a Petrobras, enviou-se, também, cópia do relatório preliminar ao órgão para que se manifestasse, caso considerasse pertinente, sobre as análises e conclusões do relatório. 
285.	Ademais, em atenção ao disposto no art. 14, da Resolução TCU 315, de 22/4/2020, encaminhou-se cópia do relatório preliminar à Petrobras, ao MME e à ANP para que se manifestassem sobre as consequências práticas da implementação das recomendações aventadas no item III.1, III.2 e III.3 e, caso entendessem pertinente, apontassem eventuais alternativas à sua adoção. 
286.	Após pedido de prorrogação de prazo, o MME (peças 71, 72 e 73) a ANP (peças 74, 75, 76, 77, 78 e 79) e a Petrobras (peça 81) apresentaram suas manifestações a respeito do relatório e das consequências práticas da implementação das recomendações encaminhadas preliminarmente, em atendimento à Resolução TCU 315, de 22/4/2020. O CADE, por intermédio de resposta contida na peça 68, informou não ter informações a serem apresentadas. Ressalta-se que as manifestações quanto ao relatório preliminar foram encaminhadas antes da aprovação do marco legal, ocorrida em 16/3/2021, logo, as respostas dos órgãos refletem a iminência da sua aprovação.
287.	O relatório preliminar destacou os três achados de auditoria, bem como as propostas de encaminhamento da equipe para cada uma das entidades. Ressalta-se que não há na Resolução-TCU 315, de 22 de abril de 2020, nenhum mandamento para que se colham manifestações quanto às propostas de encaminhamento que não sejam dirigidas a órgão ou entidade objeto das ditas propostas de deliberação. Contudo, em função da relevância dos achados aqui relatados, bem como dos possíveis efeitos das propostas, os comentários dos órgãos, ainda que não abrangidos pelas propostas, serão apresentados. Dar-se-á sequência à análise dos comentários ao relatório e às propostas de encaminhamento.
288.	Quanto à questão da sonegação de informação no decorrer da auditoria, junto ao encaminhamento do relatório preliminar, diligenciou-se a Petrobras para que encaminhasse a documentação descrita no item V do presente relatório. O assunto foi abordado também na reunião técnica solicitada pela Petrobras para tratar dos achados da auditoria, realizada em 16/12/2020. Na sua resposta escrita, a Companhia limitou-se a mencionar brevemente o envio do documento anexo à sua resposta, não apresentando justificativas pelo não envio no momento da primeira solicitação e nem mesmo reproduzindo o teor informado verbalmente na mencionada reunião. 
Achado III.1
289.	O teor do achado consta da seção III.1 deste relatório e, em nome da concisão, não será aqui repetido. Já as propostas de encaminhamento que constaram da versão preliminar do relatório, e que foram encaminhadas aos gestores, são reproduzidas abaixo, para permitir uma melhor contextualização.
98.	Tendo isso em vista, propõe-se recomendar à Petrobras, com fundamento no art. 11 da Resolução-TCU 315, de 2020, que promova o reinício das negociações para acesso à capacidade de processamento e escoamento com condições não discriminatórias e ampla publicidade englobando: i) a elaboração de um manual de boas práticas para acesso à capacidade de escoamento, ii) a divulgação de procedimento no qual os possíveis interessados possam seguir para solicitar ou iniciar uma negociação para acesso à capacidade de escoamento, iii) a divulgação dos critérios de acesso à capacidade de escoamento, iv) a divulgação das restrições para cada sistema de escoamento e, finalmente, iv) a divulgação de quaisquer informações técnico-comerciais necessárias para negociação de acesso à capacidade de escoamento.
99.	Já em relação à ANP, propõe-se recomendar, com fundamento no art. 11 da Resolução-TCU 315, de 2020, que elabore normativos regulando o direito de uso dos proprietários das infraestruturas essenciais, definindo o volume e prazo de preferência para o exercício do citado direito.
290.	Em relação ao primeiro achado de auditoria, conforme se verifica na Nota Informativa 5/2020/DGN/SPG (peça 73) , o MME não apresentou manifestação.
291.	Por sua vez, a ANP apresentou em sua resposta as manifestações advindas de cada uma das suas superintendências finalísticas cuja atuação é afeta ao tema, distribuídas em diferentes documentos. Especialmente quanto ao primeiro achado, foram apresentadas manifestações nas seguintes peças:
a)	Ofício 2/2021/DG/ANP-RJ (peça 74) - Diretoria-Geral (DG) ;
b)	Ofício 83/2020/SPC/ANP-RJ (peça 75) - Superintendência de Produção de Combustíveis (SPC) ; 
c)	Ofício 1029/2020/SDP/ANP-RJ (peça 76) - Superintendência de Desenvolvimento e Produção (SDP) ; e
d)	Ofício 185/2020/SIM/ANP-RJ (peça 77) - Superintendência de Infraestrutura e Movimentação (SIM) .
292.	As respostas da ANP se organizaram da seguinte forma: a SDP e a SPC encaminharam à SIM as suas respectivas manifestações em relação ao achado. A SIM emitiu a sua própria manifestação e consolidou as respostas das superintendências, encaminhando-as à Diretoria-Geral, que emitiu o pronunciamento final do órgão. Tendo em vista que as manifestações das diferentes superintendências apresentaram posição divergente quanto às propostas de encaminhamento, estas serão apresentadas em ordem cronológica, e não na ordem em que as peças foram juntadas ao processo.
293.	A primeira manifestação do órgão quanto ao achado III.1 foi encaminhada pela SPC à SIM em 23/12/2020 (peça 75) . A SPC não teceu comentários sobre o teor do achado. Especificamente em relação às recomendações voltadas à ANP, a superintendência informou não vislumbrar óbices ou maiores dificuldades nas implementações das ações recomendadas pela equipe técnica ao mesmo tempo em que ressaltou a necessidade de tempo razoável e adequado à complexidade dos temas e das novas exigências legais para a implementação das ações regulatórias. 
[omissis]
295.	A segunda manifestação da ANP foi encaminhada pela SDP à SIM em 29/12/2020 (peça 76) . Em sua manifestação, a Superintendência de Desenvolvimento e Produção reafirma o exposto no presente relatório de auditoria ao ressaltar que o acesso não-discriminatório é fundamental para que se atinjam a eficiência no uso das infraestruturas e o objetivo da promoção da livre concorrência no mercado de gás natural, quer o acesso seja feito de forma voluntária, conforme as diretrizes dos decretos aplicáveis, quer seja feito de forma assegurada por Lei, nos termos propostos pelo recém aprovado Projeto de Lei do Gás. Nesse sentido, a transparência nas tratativas de acesso aos dutos de escoamento e a não-discriminação entre os potenciais usuários dessas infraestruturas, de acordo com a superintendência, são os principais temas a serem tratados pela regulação, em consonância com o estabelecido pelos órgãos formuladores de política energética (art. 2º, IV da Resolução CNPE 16/2019) . 
296.	Afirma ainda que o uso ineficiente dos dutos de escoamento e/ou barreiras indevidas à sua utilização por terceiros podem ocasionar a potencial diminuição da diversidade de agentes aptos a acessar as infraestruturas relacionadas às cadeias de valor subsequentes, como o processamento e o transporte de gás natural, em detrimento da concorrência na comercialização do gás natural. Finalmente, complementa que a falta de regras claras para o acesso poderia fazer com que investidores de futuros projetos de E&P ou mesmo interessados em adquirir campos produtores de gás natural por meio de cessão de contratos não monetizassem a potencial produção de gás natural, optando pela reinjeção em face às incertezas e riscos relacionados ao uso dessas infraestruturas. 
297.	Quanto à proposta de encaminhamento direcionada à ANP, a SDP não apresenta óbices e afirma que o direito de uso dos proprietários das infraestruturas essenciais deverá ser analisado no âmbito do Grupo de Trabalho instituído pela Portaria ANP 271, de 22 de setembro de 2020. 
[omissis]
301.	Especificamente, em relação às recomendações feitas à ANP referentes ao achado, a SIM esclarece que, no que tange ao direito de uso dos proprietários das infraestruturas essenciais, embora o tema se refira ao Projeto de Lei 4.476/2020, a ANP deverá analisar o tema no âmbito do Grupo de Trabalho instituído pela Portaria ANP 271, de 22 de setembro de 2020. Adiciona que não se vislumbram óbices ou maiores dificuldades na implementação das ações recomendadas. 
]omissis]
303.	Dando sequência ao rito realizado pela ANP, a SIM consolidou e encaminhou a manifestação das três superintendências à Diretoria-Geral (DG) , que emitiu pronunciamento consolidado na peça 74. A DG reafirma o exposto pela SIM de que, quanto à proposta de encaminhamento, o assunto será analisado no âmbito do GT instituído pela Portaria ANP 271, de 22 de setembro de 2020, embora a aprovação do projeto de Lei 4.476/2020 seja fundamental para a garantia efetiva do acesso. 
[omissis]
305.	Como comentado anteriormente, não há na Resolução-TCU 315, de 22 de abril de 2020, nenhum mandamento para que se colham manifestações quanto às propostas de encaminhamento que não sejam dirigidas a órgão ou entidade objeto das ditas propostas de deliberação. Porém, é relevante destacar que, apesar de haver consenso quanto ao teor do achado III.1, não há um entendimento único das áreas técnicas da ANP quanto aos efeitos da proposta de encaminhamento direcionada à Petrobras. 
306.	Quanto à proposta de encaminhamento formulada pela equipe à ANP, ainda que o órgão tenha se manifestado no sentido de que o assunto será analisado em Grupo de Trabalho específico, não foi apresentado compromisso formal da adoção da medida. Diante do exposto, tendo em vista que não foram encontrados óbices para o cumprimento da recomendação, a proposta preliminar será mantida. A regulamentação do direito de uso dos proprietários das infraestruturas essenciais de escoamento e processamento de gás natural pela ANP será avaliada no âmbito do acompanhamento das ações para a implantação da política pública do Novo Mercado de Gás (TC Processo 030.375/2020-7) .
[omissis]
319.	A Petrobras conclui os seus comentários, em prol da construção participativa das deliberações prevista na Resolução TCU 315/2020, sugerindo a seguinte proposta de redação para avaliação da equipe de auditoria:
Recomendac¿a¿o de que a Petrobras promova a definic¿a¿o de um procedimento estruturado para concessa¿o na¿o discriminato¿ria de capacidade de escoamento, envolvendo as condic¿o¿es de acesso a¿ infraestrutura e a publicidade das ac¿o¿es, englobando: i) a elaborac¿a¿o de um manual de boas pra¿ticas para acesso a¿ capacidade de escoamento, no a¿mbito do IBP, e ii) a divulgac¿a¿o de procedimento no qual os possi¿veis interessados possam seguir para solicitar ou iniciar uma negociac¿a¿o para acesso a¿ capacidade de escoamento. O procedimento tambe¿m devera¿ prever, no contexto das negociac¿o¿es de acesso, a divulgac¿a¿o das seguintes informac¿o¿es: a) crite¿rios de acesso a¿ capacidade de escoamento, b) restric¿o¿es para cada sistema de escoamento e, finalmente, c) quaisquer informac¿o¿es te¿cnico- comerciais necessa¿rias para negociac¿a¿o de acesso a¿ capacidade de escoamento.
320.	Quanto à proposta de encaminhamento feita à ANP, a Petrobras reforça a necessidade de que os normativos a serem elaborados quanto ao direito de uso dos proprietários das infraestruturas essenciais respeitem direitos pré-existentes e os regramentos previamente estabelecidos em contratos anteriores. 
321.	Os comentários feitos pela Petrobras ao achado de auditoria não alteraram o entendimento da equipe quanto à discriminação praticada pela companhia em relação às suas parceiras no consórcio Cabiúnas, contrariando o estabelecido pelas diretrizes estabelecidas na Resolução CNPE 16/2019 e no disposto no TCC assinado em conjunto com o CADE. Se por um lado as explicações fornecidas explicam os motivos pelos quais se praticou a discriminação descrita no achado, ao mesmo tempo reforçam os indícios apresentados no presente relatório. 
322.	Apesar de se reconhecer que a companhia vem atuando diligentemente em prol dos interesses econômicos de seus acionistas, sobretudo os descritos no § 318, é necessário dar conhecimento aos agentes e aos formuladores de política que tais interesses podem ir de encontro ao estabelecido nas diretrizes para a abertura do mercado. 
323.	Nesse sentido, os indícios descritos no achado de auditoria, as informações trazidas pela ANP no § 300, e as próprias informações trazidas pela Petrobras nos §§ 311, 312, 317 e 320 evidenciam que a companhia prioriza seus interesses econômicos em detrimento das diretrizes de abertura do mercado de gás e do próprio PL do gás recém aprovado, dentre as quais, as movimentações discriminatórias que dificultam a atuação de novos entrantes, sob a justificativa de que as condições de abertura do mercado ainda não se tornaram efetivas. 
324.	Outro exemplo de discriminação, talvez o mais evidente, é o próprio Sistema Integrado de Escoamento, objeto do achado III.1. O SIE esteve em discussão por 10 anos entre as empresas envolvidas, sem avanço. Assim, não deixa de causar estranheza o fato de ter sido firmado às vésperas da aprovação do novo marco legal, o qual, segundo o texto recém aprovado pelas Casas Legislativas, transfere à ANP a responsabilidade de regulamentar os limites de volume e prazo aos quais os proprietários terão a preferência de capacidade.
325.	 A partir do analisado nessa seção, é possível concluir que dentre os formuladores de política e reguladores não há um consenso se os efeitos de um eventual reinício das negociações seriam mais danosos ao processo de abertura do mercado do que a manutenção dos contratos já firmados. Inclusive, a posição dos dirigentes máximos é pela adoção da postura mais conservadora. Ao mesmo tempo o CADE, com quem a Petrobras firmou compromisso, optou por não se manifestar em relação aos achados e às propostas de encaminhamento.
326.	Nesse sentido, e reafirmando que não cabe ao Tribunal a assunção de deveres dos formuladores das políticas públicas e dos reguladores, a equipe propõe a alteração da proposta direcionada à Petrobras, adotando-se a redação sugerida pela Companhia no § 319, acrescido da recomendação para que a Companhia encaminhe à ANP os contratos já firmados que possam impactar os efeitos futuros advindos do recém aprovado PL 4476/2020, a exemplo do SIE e SIP, bem como encaminhe as minutas previamente à assinatura dos contratos futuros à agência, para as providências que lhe couberem. 
Achado III.2
327.	Em primeiro lugar, quanto ao segundo achado, transcreve-se aqui a proposta de encaminhamento que constou da versão preliminar do relatório encaminhada aos gestores, a título de contextualização:
127.	Diante do exposto na presente seção, propõe-se recomendar à Petrobras, ao Ministério de Minas e Energia, e à Agência Nacional do Petróleo, Gás Natural e Biocombustíveis, com fundamento no art. 11 da Resolução-TCU 315, de 2020, que elaborem e implementem um procedimento para a divulgação ativa das ações empreendidas pela Petrobras no âmbito da abertura do mercado de gás natural, em especial, quanto ao atendimento às cláusulas acordadas no TCC junto ao CADE.
328.	Em comentários prestados por intermédio da Nota Informativa n 5-2020-DGN-SPG (peça 73) , o MME concorda que há espaço para aperfeiçoamento no nível de transparência das medidas tomadas pela Petrobras em cumprimento ao TCC. Em relação à proposta preliminar, o Ministério ressalta que o Comitê de Monitoramento da Abertura do Mercado de Gás Natural (CMGN) já publica trimestralmente relatório executivo contendo o andamento do processo de abertura do mercado. Contudo, tal documento limita-se à divulgação de informações públicas às quais o Comitê tem acesso e que eventual maior transparência dos atos praticadas pela Petrobras seria benéfica. Sendo assim, lhes parece ser suficiente que a recomendação do relatório seja direcionada apenas à Petrobras.
329.	A ANP, por meio do ofício expedido pela Diretoria-Geral (peça 74) , entende que a ação de aperfeiçoamento da transparência não compete diretamente à Agência, por não fazer parte do acordo com o CADE. Em seguida, ressalta a participação do órgão no CMGN, que promove a transparência por meio de relatórios trimestrais. Por fim, a DG ratifica seu compromisso de ampliar a transparência das informações relevantes no processo de abertura do mercado que sejam pertinentes à atuação da Agência.
330.	A Petrobras afirma que está cumprindo integralmente os requisitos de transparência definidos em sua sistemática corporativa, bem como os compromissos firmados com o CADE. São destacadas diversas comunicações realizadas pela Petrobras, como publicação de sites específicos a temas como acesso e arrendamento do Terminal de Regaseificação da Bahia, divulgação dos teasers e envio de relatórios ao CADE e ao trustee. 
331.	Em relação ao entendimento da equipe de auditoria no sentido de que a Petrobras não teria dado ampla publicidade às informações referentes a volumes de injeção e retirada de gás nos pontos de recebimento, a empresa esclarece que cabe ao órgão regulador dar publicidade às informações sobre movimentação de gás natural, conforme Resolução ANP nº 40/2016.
332.	Referente à afirmação de que a Petrobras não teria fornecido satisfação pública quanto ao vencimento do prazo do compromisso que trata da divulgação ao mercado sobre processos de desinvestimento, a companhia reitera que a publicidade de todas as etapas destes processos segue a sistemática corporativa, aprovada e acompanhada pelo TCU, no âmbito da qual a divulgação do teaser visa verificar o interesse do mercado na transação potencial.
333.	Por fim, a empresa propõe uma nova redação para a proposta de encaminhamento: "Recomendar à Petrobras a disponibilização de uma plataforma eletrônica para divulgação ativa das ações empreendidas pela Companhia no âmbito da abertura do mercado de gás natural, em especial, quanto ao atendimento às cláusulas acordadas no TCC junto ao CADE, de forma a dar maior publicidade e transparência aos procedimentos já estabelecidos no âmbito do TCC e em sua Sistemática de Desinvestimentos". 
334.	Como se observa acima, não houve significativa discordância de nenhum dos três manifestantes quanto à necessidade de aperfeiçoamento da transparência no processo como um todo. No entanto, ficou assente que, nos limites de suas atuações, o MME e a ANP já estão promovendo a transparência no âmbito do CMGN. Além disso, as três entidades parecem concordar que a proposta de encaminhamento deveria ser dirigida somente à Petrobras. A equipe de auditoria concorda com esse entendimento. Sendo assim, a proposta preliminar será ajustada de forma a direcionar-se apenas à Petrobras, de maneira similar ao sugerido pela própria empresa.
335.	Quanto às alegações da Petrobras de que cumpre integralmente os requisitos de transparência contidos em sua sistemática corporativa, cabe destacar que a aderência das ações da empresa a esse normativo não foi objeto de escrutínio da equipe de auditoria no âmbito desta fiscalização. As alegações da empresa não foram suficientes para afastar os indícios de descumprimento aos critérios utilizados no presente trabalho, notadamente a Resolução CNPE 16/2019 e o TCC assinado com o CADE. Desta maneira, reitera-se a importância da recomendação contida na proposta de encaminhamento.
Achado III.3
336.	Primeiramente, vejamos quais foram as propostas do relatório preliminar enviado aos gestores em relação ao Achado III.3:
162.	Diante do exposto, propõe-se recomendar à Petrobras, com fundamento no art. 11 da Resolução-TCU 315, de 2020, que oferte serviços de flexibilidade durante o período de transição para um mercado de gás natural aberto, antes da manifestação definitiva da ANP sobre a remuneração devida pelo serviço. 
163.	Já em relação à Agência Nacional do Petróleo, Gás Natural e Biocombustíveis, propõe-se recomendar, com fundamento no art. 11 da Resolução-TCU 315, que elabore a regulamentação necessária à definição do entendimento sobre a remuneração devida, constante no inciso III, art. 3º da Resolução CNPE 16/2019.
337.	Quanto à questão dos serviços de flexibilidade, o MME nota que, de fato, trata-se de tema que merece atenção. O Ministério observa que a abordagem da questão de forma ampla na Resolução CNPE 16/2019 gerou dúvidas nos agentes do setor sobre o que seriam, na prática, esses serviços. Diante disso, afirma-se que uma avaliação de aperfeiçoamento da diretriz será conduzida no âmbito do CMGN, nos termos do decreto que o instituiu (Decreto nº 9.934/2019) .
338.	A ANP, no que se refere à recomendação para que elabore regulamentação necessária à definição do entendimento sobre a remuneração devida, conforme a Resolução CNPE 16/2019, por meio da DG (peça 74) pontua que o tema está contemplado na Agenda Regulatória da Agência. Foi dado destaque para: (i) a revisão da Resolução ANP nº 15/2014, que estabelece os critérios para cálculo das tarifas de transporte, dentre outros, cuja conclusão está prevista para 2021; (ii) a elaboração de diretrizes para os Códigos Comuns de Rede (Network Codes) , os quais visam a ação coordenada dos transportadores do sistema de gás natural e que está com conclusão prevista para 2022; e (iii) as discussões do "Modelo Conceitual do Mercado de Gás na Esfera de Competência da União", que trata de questões de balanceamento e flexibilidade.
339.	A Petrobras inicia sua manifestação afirmando que as medidas estabelecidas na Resolução CNPE 16/2019 consistem em propostas e recomendações, cujos contornos ainda precisam ser definidos na legislação para que sejam efetivamente implantados. Não obstante, a empresa estaria avaliando a disponibilização dos serviços de flexibilidade e balanceamento. São destacados dois produtos em estudo pela empresa e algumas iniciativas como a redução da importação da Bolívia e o arrendamento do TR-BA, que permitiriam a outros agentes ofertar tais serviços.
340.	A empresa sugere alterar o texto da proposta preliminar de recomendação para: "[...] continue avançando nos estudos para disponibilizar produtos de flexibilidade durante o período de transição para um mercado de gás natural aberto, antes da manifestação definitiva da ANP sobre a remuneração devida pelo serviço". 
341.	Por fim, quanto à recomendação destinada à ANP quanto à remuneração devida, a Petrobras destaca que a referida remuneração deve contemplar os custos relativos à infraestrutura fixa necessária à oferta dos serviços de balanceamento e flexibilidade, tal como capacidade de transporte, terminais de regaseificação de GNL e, eventualmente, estocagem de gás natural.
342.	Na análise das manifestações do MME e da ANP, verifica-se que o tema dos serviços de flexibilidade já se encontra tanto na pauta do CMGN, quanto na Agenda Regulatória da ANP. Portanto, a equipe entende não ser necessária a recomendação destinada à ANP contida na proposta preliminar. Não obstante, o tema continuará a ser objeto de acompanhamento da SeinfraPetróleo no âmbito do TC Processo 030.375/2020-7 (acompanhamento do processo de abertura do mercado de gás natural) .
343.	Já quanto à manifestação da Petrobras, nota-se que, por considerar que as diretrizes contidas na resolução sejam meras "propostas e recomendações", a empresa não se vê obrigada a ofertar tais serviços enquanto não existir legislação e regulamentação definitiva sobre o tema, postura que demonstra o exposto nas análises quanto aos comentários em relação ao achado III.1. Tendo em vista a grande relevância do tema do transporte para o desenvolvimento do mercado, e considerando que a liquidez almejada requer a solução do problema de balanceamento e flexibilidade, a equipe propõe alterar a recomendação proposta pela Petrobras, de forma a incluir a ANP no processo de elaboração dos produtos. Logo, a proposta de recomendação passa a ter a seguinte redação: "continue avançando nos estudos para disponibilizar produtos de flexibilidade durante o período de transição para um mercado de gás natural aberto, antes da manifestação definitiva da ANP sobre a remuneração devida pelo serviço; e submeta esses estudos para avaliação da Agência, com periodicidade a ser acordada entre as duas instituições".  Por fim, como já informado, o tema será objeto de acompanhamento no âmbito do TC Processo 030.375/2020-7, tanto no contexto da Petrobras quanto no dos órgãos reguladores.
Demais Comentários
344.	A Petrobras encaminhou, ainda, adicionais comentários à seção IV do relatório (Outros Resultados de Auditoria) . Quanto aos itens IV.1, IV.3, IV.4 e IV.7 a companhia informou não ter comentários. Já em relação ao item IV.2 informou que os esclarecimentos estariam contidos nos comentários ao achado III.1. 
345.	Quanto aos itens IV.5 e IV.6, as informações trazidas pela Companhia não alteram as conclusões da equipe de auditoria. 
346.	A companhia reitera, também, o pedido de sigilo para as informações contidas nos subitens "com base nos art. 5º, §§ 1º e 2º, do Decreto nº 7.724/2012, art. 18 da Resoluc¿a¿o-TCU nº 254/2013, art. 86, §§ 4º e 5º, da Lei 13.303/2016, art. 48 do Decreto nº 8.945/2016 e art. 170 da CRFB/88". Vejamos o que estabelece o art. 5º § 2º do Decreto nº 7.724/2012:
§ 2º Não se sujeitam ao disposto neste Decreto as informações relativas à atividade empresarial de pessoas físicas ou jurídicas de direito privado obtidas pelo Banco Central do Brasil, pelas agências reguladoras ou por outros órgãos ou entidades no exercício de atividade de controle, regulação e supervisão da atividade econômica cuja divulgação possa representar vantagem competitiva a outros agentes econômicos.
347.	Como bem exposto pela Companhia, o Decreto que regulamenta a Lei 12.527/2011 exime as sociedades de economia mista da divulgação de informações que possam representar vantagem competitiva a outros agentes econômicos obtidas por órgãos ou entidades no exercício de atividade de controle, regulação e supervisão da atividade econômica. Ao mesmo tempo, a obtenção das informações pelos referidos órgãos no exercício dessas atividades não é vedada. Tampouco o compartilhamento das informações entre os órgãos para o melhor exercício do controle, regulação e supervisão, desde que mantido o sigilo pelo órgão ao qual a informação foi custodiada. 
348.	Nesse sentido, em relação às informações classificadas como sigilosas pela Petrobras no presente relatório, entende-se que o seu compartilhamento entre TCU, MME, o ME, a ANP, a EPE e o CADE não se caracteriza divulgação que "possa representar vantagem competitiva a outros agentes econômicos". Sendo a Petrobras sociedade de economia mista, cujo acionista controlador é a União, nada mais coerente que os órgãos federais responsáveis pelo seu controle, regulação e supervisão detenham conhecimento compartilhado de suas informações, ainda que sob a devida guarda de seu sigilo. 
349.	Faz-se importante reafirmar, quanto a proposta de encaminhamento do compartilhamento das conclusões do item IV.5 com os responsáveis pelo desenvolvimento das políticas públicas para o setor, que, caso aprovada a proposta, a eles será transferida a responsabilidade jurídica da guarda e proteção das informações. 
VII. Conclusão 
350.	A presente auditoria operacional, integrada com aspectos de conformidade, realizada na Petróleo Brasileiro S.A. (Petrobras) , teve por objetivo analisar a estratégia de investimentos de produção e infraestrutura de escoamento, processamento e transporte de gás natural empreendida pela estatal, em face das novas diretrizes governamentais de promoção da concorrência nesse mercado
351.	O objeto da fiscalização englobou extensa análise da atuação da Companhia em todos os elos da cadeia do gás natural, bem como de todas as ações empreendidas para a saída dos elos de transporte e distribuição. A equipe de auditoria analisou relatórios, análises de risco, memórias de cálculos, projeções, estudos econômico-financeiros e metodologias desenvolvidas pela Companhia para a sua atuação no mercado de gás natural.
352.	A partir do objetivo do trabalho, em um contexto de significativa influência da Petrobras no processo de abertura do mercado de gás natural, oportunidade de atuação nesse momento de transição, alta relevância do gás natural na matriz energética brasileira e risco da política não alcançar os efeitos almejados, formulou-se uma questão de auditoria: A estratégia da Petrobras para o setor de gás natural está em consonância com as disposições da Resolução CNPE 16, de 24/6/2019, o Termo de Compromisso de Cessação de Prática firmado com o CADE, as diretrizes do Novo Mercado de Gás, o Decreto 9.616/2019, o substitutivo ao Projeto de Lei 6.407/2013 e o Plano Decenal de Expansão de Energia 2029?
353.	Para melhor responder à questão de auditoria proposta, sob um ponto de vista do aumento do número de atores no mercado em processo de abertura, a equipe subdividiu-a em sete subquestões relativas à alienação de ativos de gás, acesso a infraestruturas essenciais, acesso a capacidade de transporte, investimentos em novas infraestruturas, estratégia de precificação do gás, estratégia de reinjeção e importação/exportação de gás frente às projeções nacionais de produção e demanda.  
354.	Como resultado da aplicação dos procedimentos referentes à questão que trata do acesso a infraestruturas essenciais, resultou o primeiro achado, conforme relatado no item III.1. Constatou-se que, em contrariedade às diretrizes da Resolução CNPE 16/2019 e do TCC assinado com o CADE, determinadas empresas foram beneficiadas nas negociações de contratos de compartilhamento de infraestruturas de escoamento e de capacidade de processamento de gás natural. 
355.	A equipe de auditoria levantou informações no sentido de que as negociações da Petrobras para acesso a infraestruturas essenciais, bem como as informações disponibilizadas ao mercado, se deram em prazos distintos para diferentes atores, o que gerou assimetria de informações e favorecimento de determinadas empresas, em contrariedade aos termos acordados de concessão de acesso "não discriminatório". Verificou-se ainda, que carece de detalhamento as condições de preferência para o instituto do "direito do proprietário", a cargo da ANP. 
356.	A proposta de encaminhamento, após análise dos comentários dos gestores, foi no sentido de recomendar à Petrobras que promovesse a definição de um procedimento estruturado para concessão não discriminatória de capacidade de escoamento, envolvendo as condições de acesso à infraestrutura e a publicidade das ações, englobando: i) a elaboração de um manual de boas práticas para acesso à capacidade de escoamento, no âmbito do Instituto Brasileiro de Petróleo e Gás - IBP, e ii) a divulgação de procedimento no qual os possíveis interessados possam seguir para solicitar ou iniciar uma negociação para acesso à capacidade de escoamento. O procedimento deverá prever, no contexto das negociações de acesso, a divulgação das seguintes informações: i) critérios de acesso à capacidade de escoamento, ii) restrições para cada sistema de escoamento e, finalmente, iv) quaisquer informações técnico-comerciais necessárias para negociação de acesso à capacidade de escoamento. Adicionalmente, recomendou-se que a Companhia encaminhasse à ANP os contratos já firmados que possam impactar os efeitos futuros advindos do recém aprovado  PL 4476/2020, a exemplo do SIE e SIP, e as minutas dos contratos a serem firmados até a sançao do marco legal.
357.	Em relação à ANP a proposta foi no sentido de recomendar que a agência elabore normativos regulando o direito de uso dos proprietários das infraestruturas essenciais, definindo o volume e prazo de preferência para o exercício do citado direito.
358.	Ainda referindo-se à aplicação dos procedimentos de auditoria relacionados àquela subquestão, resultou o segundo achado de auditoria, que versa sobre a ausência de ampla publicidade em descumprimento às diretrizes da Resolução CNPE 16/2019. 
359.	Verificou-se que as informações sobre o atendimento dos compromissos firmados junto ao CADE não são divulgadas de forma transparente e equânime a todos os atores participantes do processo de abertura do mercado de gás. A equipe concluiu pela inexistência de um procedimento estruturado de divulgação ampla, transparente e igual de informações relevantes quanto ao atendimento dos compromissos firmados entre a Petrobras e o CADE para todo o mercado, o que tem o potencial de resultar em grave falha na condução da abertura do mercado, favorecendo determinados atores em detrimento de outros. 
360.	Contudo, o procedimento desenvolvido pontualmente para atendimento à demanda do trustee de monitoramento, para divulgação para o mercado das condições para acesso à capacidade de processamento, via release aos principais órgãos de imprensa, bem como a publicação de página em seu site corporativo com informações necessárias para que eventuais atores não identificados possam obter informações é solução que pode ser estendida para a obtenção de informações sobre o andamento do TCC.
361.	Portanto, a proposta, após o comentário dos gestores, foi no sentido de recomendar à Petrobras a disponibilização de uma plataforma eletrônica para divulgação ativa das ações empreendidas pela Companhia no âmbito da abertura do mercado de gás natural, em especial, quanto ao atendimento às cláusulas acordadas no TCC junto ao CADE, de forma a dar maior publicidade e transparência aos procedimentos já estabelecidos no âmbito do TCC e em sua Sistemática de Desinvestimentos. 
362.	Da avaliação dos procedimentos de auditoria relativos às subquestões que tratam do acesso à capacidade de transporte e precificação do gás natural, resultou o terceiro achado de auditoria, retratado no tópico III.3, referente à ausência de oferta de serviço de flexibilidade pelo agente monopolista.
363.	A equipe de auditoria verificou que a modalidade de todos os produtos oferecidos pela Petrobras para os contratos do Novo Mercado de Gás é do tipo firme inflexível, com a parcela da molécula atrelada ao Brent. A Petrobras não apresentou nenhum tipo de proposta na modalidade flexível. Aprofundando-se no tema, a equipe de auditoria não encontrou oferta de qualquer tipo de produto de flexibilidade pela Companhia ao mercado não termelétrico. Tal questão se mostrou de extrema relevância quando se observa o resultado fracassado da primeira chamada pública da TBG que tinha objetivo de introdução de novos atores, no âmbito das iniciativas para a abertura do mercado de gás.
364.	Demonstrou-se que, ainda que os potenciais compradores de gás desejassem a diversificação de atores e preços mais baratos, o apetite ao risco não foi suficiente para mitigar as incertezas e a falta de flexibilidade na garantia do suprimento do gás natural, que apenas poderia ser fornecida pela Petrobras, única carregadora vencedora da licitação. Tal questão é de tamanha relevância que a resolução CNPE 16/2019 expressou, como interesse da política energética nacional, que a Petrobras oferecesse serviços de flexibilidade durante o período de transição para o mercado aberto, o que atualmente não é feito. 
365.	Verificou-se haver uma lacuna normativa e regulatória para tratar dos contornos do atendimento ao disposto na resolução, o que prejudica a almejada diversificação de atores no mercado de gás natural e o alcance dos objetivos da política pública do Novo Mercado de Gás. Há, ainda diversos entraves a serem sanados por intermédio de medidas regulatórias a serem empreendidas pela ANP, as quais já se encontram atrasadas ou paradas, de acordo com a agenda regulatória divulgada. 
366.	Tendo em vista o não cumprimento pela Petrobras da diretriz emanada pela Resolução CNPE 16/2019, a proposta foi no sentido de recomendar à Petrobras que continue avançando nos estudos para disponibilizar produtos de flexibilidade durante o período de transição para um mercado de gás natural aberto, antes da manifestação definitiva da ANP sobre a remuneração devida pelo serviço constante no inciso III, art. 3º da Resolução CNPE 16/2019; e submeta esses estudos para avaliação da Agência, com periodicidade a ser acordada entre as duas instituições.
367.	Além dos achados aqui relatados, a equipe de auditoria realizou esforços no sentido de registrar os resultados da aplicação dos procedimentos de auditoria, cuja totalidade se encontra nos apêndices do presente relatório. Contudo, ainda que os apêndices contenham informações sigilosas, para fins de ampla publicidade e transparência, condensaram-se as informações públicas mais relevantes sobre cada um dos tópicos analisados, na seção IV do presente relatório.
368.	Em relação ao tópico dos desinvestimentos, relatado na seção IV.1 e no apêndice A, constatou-se que, caso sejam consumados todos os processos acordados com o CADE, a Petrobras eliminará integralmente a sua participação societária nos segmentos de transporte e distribuição de gás natural. Isso representa um importante avanço na desverticalização do mercado, o que a experiência internacional demonstra ser essencial à promoção da concorrência. 
369.	Quanto ao cumprimento dos compromissos firmados com o CADE nesse tema, verificou-se que, à exceção do caso da TBG, os processos da NTS e GASPETRO estão ocorrendo satisfatoriamente e o da TAG foi concluído adequadamente. No caso da TBG, a indefinição da Base Regulatória de Ativos por parte da ANP causou uma suspensão dos prazos pelo CADE. Portanto, pode-se afirmar que, até a data final de execução dos procedimentos de auditoria, não haviam sido identificadas falhas por parte da Petrobras na condução do processo de desinvestimentos.
370.	Referente à questão do acesso a infraestruturas essenciais, relatada na seção IV.2 e no apêndice B, a equipe de auditoria verificou, com base nas informações prestadas pela Companhia e no arcabouço teórico, os termos acordados entre a Petrobras e o CADE para o acesso às infraestruturas essenciais. A Petrobras afirma que atualmente já permite, quando solicitado, o acesso não discriminatório de terceiros às infraestruturas.  
371.	Contudo, a análise detalhada da documentação produzida para a avaliação do cumprimento dos termos acordados gerou o achado descrito no item III.1 do presente relatório de auditoria. De acordo com o descrito no achado, ainda que a Petrobras esteja concedendo acesso a terceiros à sua infraestrutura, não é possível dizer que esse acesso é feito de maneira "não discriminatória".
372.	Quanto ao tema do transporte, descrito na seção IV.3 e no apêndice C, após execução dos procedimentos de auditoria, verificou-se que a vigência de quase todos os contratos existentes se estende até próximo de 2030. Sendo assim, notou-se a extrema importância da assunção do compromisso pela Petrobras perante o CADE de indicar as capacidades máximas de injeção e retirada e de adequação desses contratos para que os transportadores possam o quanto antes ofertar a capacidade remanescente ao mercado dentro do modelo Entrada-Saída.
373.	Dessa forma, evita-se ter que aguardar ao menos uma década até o término dos contratos existentes, e acelera-se a implantação desse importante sistema no Brasil. Já quanto à reserva de capacidades, não foi possível concluir, no âmbito deste trabalho, pela razoabilidade do patamar de reserva de capacidade pela Petrobras nos sistemas de gasodutos de transporte. Não obstante, o tema continuará a ser objeto de atenção pela unidade técnica em futuras fiscalizações.
374.	Em relação aos investimentos empreendidos pela Companhia no setor, descritos na seção IV.4 e apêndice D, com base em comparações entre dados de demanda e cronograma dos projetos, percebeu-se que os projetos de investimento em infraestrutura de escoamento e processamento têm uma capacidade crescente compatível com o aumento da demanda projetada. 
375.	O aumento da capacidade, pelos projetos de investimento da Petrobras, serve ao propósito de prevenir um possível gargalo para o volume crescente de gás associado aos seus projetos de petróleo, acima da possibilidade de reinjeção. Concluiu-se que a estratégia de investimentos no setor de Gás pela Petrobras é condizente com a sua participação em um mercado aberto.
376.	Em relação à precificação do gás natural pela Petrobras, descrita na seção IV.5 e no apêndice E, concluiu-se, a partir da análise realizada quanto à estratégia de precificação do gás natural pela Petrobras, que a Companhia age de acordo com os seus princípios econômicos de maximização dos resultados em prol dos acionistas, o que se esperaria de uma empresa que atua no domínio econômico. A postura da Petrobras é coerente com os seus objetivos estratégicos. 
377.	Por outro lado, as sinalizações de precificação emitidas ao mercado têm o potencial de reduzir as fatias de mercado mais rentáveis aos novos entrantes ao mesmo tempo em que há a possibilidade de redução dos investimentos em infraestrutura de processamento e escoamento para aproveitamento do gás nacional, incentivando o desenvolvimento de infraestruturas de importação de gás natural liquefeito. 
378.	Em relação ao tema da reinjeção, descrito na seção IV.6 e apêndice F, verificou-se que o alto teor de contaminantes do gás encontrado no pré-sal brasileiro, principalmente o CO2, é a principal justificativa da Petrobras para os altos níveis de reinjeção praticados no país. Além disso, destaca-se a importância da manutenção da pressão nos reservatórios e a consequente maximização da recuperação de óleo por meio da reinjeção de gás excedente, que gera maior valor econômico. 
379.	Por outro lado, verificou-se que a EPE afirma haver uma terceira razão para os altos níveis de reinjeção: a ausência de infraestrutura adequada para processamento e escoamento do gás natural, cujos investimentos necessários à adequação não representam a melhor opção financeira para os projetos. Além disso, a relação de oferta e demanda do mercado brasileiro é citada como entrave para o melhor aproveitamento do gás natural. Como a oferta do gás associado do Pré-Sal é firme, a inexistência de demanda firme na outra ponta desestimularia os investimentos em escoamento, restando a reinjeção como sendo a opção mais economicamente viável. 
380.	Tendo em vista a alta complexidade do tema decorrente do somatório de diversos fatores técnicos, econômicos e de relações de mercado, não é possível afirmar, no âmbito desse trabalho, que os níveis de reinjeção praticados pela Petrobras até 2020, assim como as suas projeções para o horizonte decenal, são compatíveis com as projeções nacionais de produção e demanda. Não obstante, e devido à relevância do tópico, entende-se que o TCU deverá continuar a tratar dessa questão em fiscalizações futuras.
381.	Finalmente, quanto à questão da importação e exportação, descritas na seção IV.7 e apêndice G, a equipe considerou coerente a estratégia da Companhia para a utilização das fontes de gás importado para atendimento à demanda flexível, ao mesmo tempo em que coloca o gás nacional de produção firme no mercado não térmico, com características de demanda também firmes. 
382.	A partir do exposto é possível afirmar que a estratégia da Petrobras para o setor de gás natural está parcialmente em consonância com as disposições da Resolução CNPE 16, de 24/6/2019, o Termo de Compromisso de Cessação de Prática firmado com o CADE, as diretrizes do Novo Mercado de Gás, o Decreto 9.616/2019, o recém aprovado Projeto de Lei 6.407/2013 e o Plano Decenal de Expansão de Energia 2029. 
383.	Contudo, os achados aqui relatados demonstram que o acesso às infraestruturas essenciais foi realizado de maneira discriminatória, que não há ampla publicidade e transparência no cumprimento dos termos do TCC, e que há lacuna na regulamentação de pontos chave das recomendações propostas pelo CNPE, os quais têm a possibilidade de gerarem grande assimetria de informações favorecendo determinados atores em detrimento de outros no processo de abertura do mercado.
384.	Em relação aos resultados dos procedimentos descritos na seção IV e devido à relevância dos temas, a equipe técnica entende ser importante que se dê conhecimento do que foi aqui relatado aos formuladores ou implementadores das políticas públicas relacionadas ao setor de gás natural com o intuito de se estimular o debate sobre os diversos elos que compõe o mercado e o papel dos principais agentes responsáveis pelo seu desenvolvimento. 
385.	Isto posto, a proposta foi no sentido de encaminhar as informações ao MME, ME, ANP, EPE e ao CADE, a fim de subsidiá-los nas suas respectivas funções institucionais de definição de diretrizes, implementação de políticas, estudos, regulação e proposições legislativas para o setor de gás natural.
386.	Impende ressaltar que todas as questões aqui levantadas servirão de base para a realização do acompanhamento previsto das ações para a implantação da política pública do Novo Mercado de Gás, realizado pela SeinfraPetróleo, no âmbito do processo TC Processo 030.375/2020-7.  
387.	Antes do encaminhamento dos autos ao Gabinete do Ministro Relator, considerando o ciclo de uma auditoria operacional, encaminhou-se cópia preliminar do relatório à Petrobras, ao MME e à ANP para que se cumprisse a fase de comentários dos gestores, conforme disciplina o Manual de Auditoria Operacional aprovado pela Portaria-Segecex 18/2020, facultando-lhes avaliar o teor desse relatório e apresentar suas considerações. Nesse particular, tendo em vista que todos os achados de auditoria se referem a assuntos que são alvo do acordo realizado entre o CADE e a Petrobras, propôs-se também enviar cópia do relatório preliminar ao órgão para que se manifestasse, caso considerasse pertinente, sobre as análises e conclusões do relatório.
388.	Ademais, em atenção ao disposto no art. 14, da Resolução TCU 315, de 22/4/2020, enviou-se cópia preliminar do presente relatório à Petrobras, ao MME e à ANP para que se manifestassem sobre as consequências práticas da implementação das recomendações aventadas no item III.1, III.2 e III.3 e, caso entendesse pertinente, apontassem eventuais alternativas à sua adoção.
389.	A Petrobras, o MME e a ANP apresentaram suas manifestações a respeito do relatório e das consequências práticas da implementação das recomendações encaminhadas preliminarmente, em atendimento à Resolução TCU 315, de 22/4/2020. O CADE informou não ter informações a serem apresentadas.
390.	Realizou-se, quando do envio do relatório preliminar, diligência para que a Petrobras encaminhasse informações importantes que não foram apresentadas à equipe de auditoria na execução da fiscalização. A Companhia encaminhou as informações junto aos comentários ao relatório preliminar. Dado a extensa lacuna de tempo da solicitação inicial das informações para a sua entrega, essas serão levadas em consideração durante a realização do acompanhamento das ações para a implantação da política pública do Novo Mercado de Gás, realizado pela SeinfraPetróleo, no âmbito do processo TC Processo 030.375/2020-7.
391.	Adicionalmente, como descrito na seção V, o não encaminhamento das informações quando solicitado pela equipe configurou sonegação de documento, o que motivou a equipe a propor um processo apartado para analisar as razões de justificativa dos responsáveis quanto aos fatos. 
392.	Por fim, acerca da classificação de confidencialidade da informação, tendo em vista que as informações constantes nos apêndices possuem importância estratégica para a Petrobras e para o Estado Brasileiro, a proposta é no sentido de tornar público o relatório, com exceção dos parágrafos 201 a 229, 233 a 235, 259, 262 a 264, 283, 294, 298 a 300, 302, 304, 307 a 318, figuras 9, 10, 12 e todos os apêndices, fazendo incidir sobre eles a restrição em grau de confidencialidade "reservado", com fundamento no art. 23, inc. VI, da Lei 12.527/2011 e, às peças e papéis de trabalho deste processo a classificação proposta no aplicativo "Classificação de peças do e-TCU com restrição de acesso", de modo que a concessão de vistas e cópias destes autos seja feita de acordo com as restrições ou permissões ali constantes.
393.	Tendo em vista a classificação de sigilo das informações encaminhadas pela Petrobras, baseadas no art. 5º, §§ 1º e 2º, do Decreto 7.724/2018, entende-se que o seu compartilhamento com MME, o ME, a ANP, a EPE e o CADE para exercício da atividade de controle, regulação e supervisão da atividade econômica não se caracteriza divulgação que "possa representar vantagem competitiva a outros agentes econômicos". Como exposto nos §§ 347 a 349, sendo a Petrobras sociedade de economia mista, cujo acionista controlador é a União, nada mais coerente que os órgãos federais responsáveis pelo seu controle, regulação e supervisão detenham conhecimento compartilhado de suas informações. Assim, propõe-se encaminhar o presente relatório na íntegra aos referidos órgãos, alertando-os que a eles será transferida a responsabilidade jurídica da guarda e proteção das informações sigilosas.
VIII. Proposta de encaminhamento
394.	Ante todo o exposto, submetem-se os autos à consideração superior, propondo:
394.1.	recomendar à Petrobras, com fundamento no art. 11 da Resolução-TCU 315, de 2020, que: 
a)	promova a definição de um procedimento estruturado para concessão não discriminatória de capacidade de escoamento, envolvendo as condições de acesso à infraestrutura e a publicidade das ações, englobando: i) a elaboração de um manual de boas práticas para acesso à capacidade de escoamento, no âmbito do Instituto Brasileiro de Petróleo e Gás - IBP, e ii) a divulgação de procedimento no qual os possíveis interessados possam seguir para solicitar ou iniciar uma negociação para acesso à capacidade de escoamento. O procedimento deverá prever, no contexto das negociações de acesso, a divulgação das seguintes informações: i) critérios de acesso à capacidade de escoamento, ii) restrições para cada sistema de escoamento e, finalmente, iv) quaisquer informações técnico-comerciais necessárias para negociação de acesso à capacidade de escoamento;  
b)	encaminhe à ANP os contratos já firmados que possam impactar os efeitos futuros advindos do recém aprovado PL 4476/2020, a exemplo do SIE e SIP, bem como a documentação técnica e jurídica que os embasaram, e as minutas dos contratos a serem firmados até a sanção do marco legal; 
c)	disponibilize uma plataforma eletrônica para divulgação ativa das ações empreendidas pela Companhia no âmbito da abertura do mercado de gás natural, em especial, quanto ao atendimento às cláusulas acordadas no TCC junto ao CADE, de forma a dar maior publicidade e transparência aos procedimentos já estabelecidos no âmbito do TCC e em sua Sistemática de Desinvestimentos; e
d)	continue avançando nos estudos para disponibilizar produtos de flexibilidade durante o período de transição para um mercado de gás natural aberto, antes da manifestação definitiva da ANP sobre a remuneração devida pelo serviço constante no inciso III, art. 3º da Resolução CNPE 16/2019; e submeta esses estudos para avaliação da Agência, com periodicidade a ser acordada entre as duas instituições.
394.2.	Recomendar à Agência Nacional do Petróleo, Gás e Biocombustíveis, com fundamento no art. 11 da Resolução-TCU 315, de 2020, que elabore normativos regulando o direito de uso dos proprietários das infraestruturas essenciais, definindo o volume e prazo de preferência para o exercício do citado direito;
394.3.	Fazer constar, na ata da sessão em que estes autos forem apreciados, nos termos do art. 8º da Resolução-TCU 315, de 2020, comunicação do relator ao colegiado no sentido de:
a)	tornar o presente relatório público, à exceção dos parágrafos 201 a 229, 233 a 235, 259, 262 a 264, 283, 294, 298 a 300, 302, 304, 307 a 318, figuras 9, 10, 12 e todos os apêndices, fazendo incidir sobre as peças e papéis de trabalho deste processo a classificação proposta no aplicativo "Classificação de peças do e-TCU com restrição de acesso", de modo que a concessão de vistas e cópias destes autos seja feita de acordo com as restrições ou permissões ali constantes
b)	encaminhar o presente relatório e seus apêndices, na íntegra, ao Ministério de Minas e Energia, ao Ministério da Economia, à Agência Nacional do Petróleo, Gás Natural e Biocombustíveis, à Empresa de Pesquisa Energética e ao Conselho Administrativo de Defesa Econômica; mediante a extensão da guarda de confidencialidade, com fundamento no art. 17 da Resolução TCU 294/2018, no disposto no art. 22 da Lei 12.527/2011, no art. 4º, §3º, da Resolução 249/2012 do TCU, nos arts. 2º, inciso X, e 14 da Portaria 210/2014 do TCU e nos arts. 2º, inciso IX, e 6º da Portaria 329/2014 do TCU
c)	autorizar a abertura de processo apartado para promover audiência dos responsáveis pela sonegação de documento à equipe de fiscalização, descrita na seção V do presente relatório;.

8.1. Taísa Oliveira Maciel (118.488/OAB-RJ) e outros.

Não atuou.

AUDITORIA OPERACIONAL, INTEGRADA COM ASPECTOS DE CONFORMIDADE. ESTRATÉGIA DA PETROBRAS PARA O SETOR DE GÁS NATURAL. CONDUTA DISCRIMNATÓRIA NO ACESSO A INFRAESTRUTURAS ESSENCIAIS, EM BENEFÍCIO DE PARCEIROS DO CONSÓCIO CABIÚNAS 2. DIVULGAÇÃO INSUFICIENTE DAS AÇÕES EMPREENDIDAS PELA PETROBRAS NO ÂMBITO DA ABERTURA DO MERCADO DE GÁS NATURAL. LACUNAS REGULATÓRIAS. RECOMENDAÇÕES. CIÊNCIA. SONEGAÇÃO DE INFORMAÇÕES. AUTORIZAÇÃO DE CRIAÇÃO DE PROCESSO APARTADO PARA APURAÇÃO DE RESPONSABILIDADES.

RELATÓRIO DE AUDITORIA (RA)

Secretaria de Fiscalização de Infraestrutura de Petróleo e Gás Natural (SeinfraPet).

Trata-se de relatório de auditoria operacional, integrada com aspectos de conformidade, com o objetivo de verificar se a estratégia da Petrobras, para o setor de gás natural, está em consonância com as novas diretrizes governamentais de promoção da concorrência no mercado, estabelecidas pelos seguintes instrumentos: Resolução 16/2019 do Conselho Nacional de Política Energética (CNPE) , Termo de Compromisso de Cessação de Prática firmado pela empresa com o Conselho Administrativo de Defesa Econômica (Cade) , Decreto 9.616/2019, substitutivo ao Projeto de Lei 6.407/2013 e Plano Decenal de Expansão de Energia 2029.
O gás natural produzido no Brasil é predominantemente de origem associada. Encontra-se dissolvido no petróleo, dentro do reservatório geológico. Seu destino está associado a diferentes mercados de consumo, sendo os principais a geração termelétrica e a indústria.
A cadeia de produção do gás natural abrange os seguintes segmentos: exploração e produção, escoamento, processamento, regaseificação, transporte, comercialização, estocagem e distribuição. No Brasil, ainda merece destaque a consistente importação de gás natural da Bolívia, via gasoduto terrestre.
Apesar da promulgação da Emenda Constitucional 9, que flexibilizou o monopólio da União, e da Lei 9.478/1997 (Lei do Petróleo) , que a regulamentou, não houve significativa alteração da estrutura de mercado no setor de gás natural. A Petrobras permaneceu como agente monopolista de fato de todo o setor.
Doze anos após a regulamentação, foi publicada a Lei 11.909/2009 (Lei do Gás) , para tratar das especificidades desta indústria e promover a atração de novos agentes para o mercado. Contudo, tal movimento não foi suficiente para atingir os objetivos desejados.
Em 2015, a Petrobras criou o Programa de Otimização da Participação na Cadeia de Gás Natural no Brasil (Propam) , com o objetivo de conduzir análises e discussões acerca da sua participação neste mercado. As análises indicaram como positiva para a empresa a abertura e a concorrência, o que deu início a processo de desinvestimentos de alguns ativos.
Este, por sua vez, representou oportunidade para a revisão do marco legal e regulatório do setor. Diante disso, em junho de 2016, o Governo Federal lançou a iniciativa Gás para Crescer, que contou com a participação de agentes do setor, órgãos governamentais e sociedade civil.
A Resolução CNPE 10/2016 estabeleceu diretrizes estratégicas para o desenho de novo mercado de gás natural e criou o Comitê Técnico para o Desenvolvimento da Indústria do Gás Natural no Brasil (CT-GN) , com o objetivo de propor medidas para garantir transição gradual e segura para tal configuração.
Posteriormente, foi publicado o Decreto 9.616/2018, que alterou o Decreto 7.382/2010, de regulamentação da Lei do Gás. Esse dispositivo estabeleceu algumas medidas da iniciativa Gás para Crescer, que eram passíveis de implementação, por meio de regulamentação infralegal, como, por exemplo, a implantação do modelo de entradas e saídas no transporte de gás natural, o acesso negociado à infraestrutura de gás natural, bem como a busca pela harmonização entre as regulações estaduais relativas a este combustível.
Por meio da Resolução CNPE 4/2019, foi instituído o Comitê de Promoção da Concorrência do Mercado de Gás Natural no Brasil, com competências para propor medidas de estímulo à concorrência neste mercado, encaminhando àquele Conselho recomendações de diretrizes e aperfeiçoamentos de políticas energéticas voltadas à promoção da livre concorrência, bem como propor ações a entes federativos para a promoção de boas práticas regulatórias. 
Como resultado das propostas apresentadas por este Comitê, o CNPE aprovou a Resolução 16/2019, que definiu como deve ser a transição para o mercado concorrencial e estabeleceu, como sendo de interesse da Política Energética Nacional, a adoção de medidas estruturais e comportamentais a serem observadas pelo agente detentor de posição dominante no setor de gás natural: a Petrobras. Merece destaque, também, a obrigação de alienação total das ações que esta detém, direta ou indiretamente, nas empresas dos segmentos de transporte e distribuição de gás.
Nesse cenário, foi lançado o programa Novo Mercado de Gás (NMG) , com foco nas normas infralegais e estratégia negocial com os Estados e com os agentes dominantes do mercado, segundo o MME. 
Em 5 de abril, após concluso o relatório da presente auditoria, foi sancionada a Lei 14.134/2021, que altera as leis anteriores, como resultado da aprovação do substitutivo ao PL 6.407/2013 (vale registrar que este último documento foi o formalmente utilizado nesta fiscalização) . 
Seguindo o espírito das recomendações expressas na Resolução 16/2019 e nas diretrizes do NMG, o Cade e a Petrobras celebraram Termo de Compromisso de Cessação de Conduta (TCC) , por meio do qual a empresa se comprometeu a realizar conjunto de ações em prol da abertura do setor.
Merecem destaque o compromisso de venda de participações remanescentes nas transportadoras de gás natural[footnoteRef:2], a alienação da participação acionária indireta nas companhias distribuidoras locais, o fornecimento de acesso não discriminatório a infraestruturas essenciais e o arrendamento de um de seus terminais de regaseificação de Gás Natural Liquefeito (GNL) .  [2:  Cerca de 69% dos 9.410 km de rede de transporte de gás existentes atualmente são operados pela Transpetro, subsidiária integral da Petrobras, e o restante pelas demais transportadoras atuantes no setor: Transportadora Brasileira Gasoduto Brasil-Bolívia (TBG) , Transportadora Sulbrasileira de Gás (TSB) e GasOcidente do Mato Grosso Ltda. (GOM) . Destas, a única que não possui participação da Petrobras é a GOM.] 
No momento da celebração do TCC, o mercado era caracterizado pela atuação dominante da Petrobras em todos os elos da cadeia. A estatal era responsável por aproximadamente 80% da produção de gás, 100% da importação, 100% das unidades de tratamento de gás e 100% da capacidade contratada na malha de transporte. 
Além disso, possuía participação acionária em todos os dutos de transporte em operação, era sócia de 20 das 27 Companhias Distribuidoras Locais (CDL) e consumidora de aproximadamente 45% da oferta total do gás no país. Nessa oportunidade, havia recentemente finalizado a alienação de 90% da sua participação na Transportadora Associada de Gás S.A. (TAG) .  
A visão de futuro do mercado é caracterizada por: 
redução de concentração na oferta no elo de produção; 
acesso negociado a infraestruturas essenciais com respeito às diretrizes da ANP e arbitramento em situações de conflito, nos elos de escoamento[footnoteRef:3] e processamento;  [3:  Escoamento é o deslocamento do gás não processado produzido em plataformas offshore até as UPGN através de sistema de gasodutos. Transporte é a movimentação do energético a partir destas, de unidades de regaseificação de GNL ou da fronteira, no caso de importação, até os pontos de entrega do gasoduto de transporte para a rede de distribuição. O transporte também pode ocorrer em modais alternativos ao dutoviário.] 
alienação completa dos ativos pela Petrobras e liberação de capacidade, no elo de transporte; 
aumento na transparência dos contratos e aperfeiçoamento da regulação estadual com incentivos para a adoção de boas práticas regulatórias, no elo de distribuição.
A saída da Petrobras se dará apenas nos segmentos de transporte e distribuição. A empresa se manterá estrategicamente atuante nos elos de produção, escoamento, processamento e comercialização do gás natural, o que torna necessário, no atual momento de abertura, a concessão de acesso a infraestruturas essenciais.
II
Feita breve introdução sobre as recentes diretrizes para o setor de gás natural, passo a tratar da estratégia da Petrobras sob os sete aspectos analisados pela equipe de auditoria.
II.1. Alienação de Ativos
Como já visto, o processo de alienação de ativos que está sendo realizado pela Petrobras, nos segmentos de transporte e distribuição de gás natural, visa a atender ao disposto na Resolução CNPE 16, de 2019 e ao TCC assinado com o CADE. Estão também em linha com a estratégia da empresa de manter o foco em suas atividades de exploração e produção de petróleo do Pré-sal.
Na indústria de gás natural, há segmentos nos quais é possível introduzir a competição. Outros, como os de transporte e distribuição, apresentam características de monopólio natural, em que a alocação eficiente de recursos pressupõe haver apenas uma empresa prestando serviço. A presença de monopólios naturais é importante obstáculo à abertura do mercado, uma vez que estimula a verticalização entre os diferentes segmentos da cadeia.
No segmento de transporte, a Petrobras, além da participação acionária nas transportadoras TBG (51% Petrobras Logística) e TSB (25% Petrobras Logística) , possui ainda o direito de nomear dois dos dez membros do Conselho de Administração da Nova Transportadora do Sudeste S/A (NTS) , apesar de deter apenas 10% das ações dessa empresa. Tal prerrogativa é considerada pela ANP como indicativo de relação de coligação com esta transportadora, tal como dispõe o § 40 do Art. 243 da Lei 6.404/76. 
Além de deter relação de controle e coligação com a maioria das transportadoras de gás natural no Brasil, à época da assinatura do TCC, a Petrobras contratava integralmente a capacidade de transporte disponível e possuía, ainda, participação acionária em vinte das 27 concessionárias estaduais de distribuição no país (CDL) . Em dezenove destas, indiretamente, por meio de sua subsidiária Gaspetro. Detinha, ainda, 100% de participação na distribuidora do Estado do Espírito Santo, por meio da BR Distribuidora. 
O poder de mercado da Petrobras no downstream - etapa final da cadeia, que inclui a comercialização e distribuição de gás natural - se reflete não somente no número de distribuidoras, nas quais a empresa detém participação, mas, sobretudo, na prerrogativa de indicar-lhes os diretores comerciais. 
Segundo a Nota Técnica 31/2019 do Cade, que embasou a assinatura do TCC retro mencionado, há indícios de que tal situação permita à Petrobras aumentar artificialmente a quantidade de gás requerida pelas distribuidoras. Eventual comportamento neste sentido beneficiaria a Petrobras e, possivelmente, prejudicaria a CDL.
Importante ressaltar a participação da Petrobras no mercado consumidor de gás. Suas usinas termelétricas respondem por cerca de 15% da potência total instalada deste tipo de geração de energia, ou de 40%, quando consideradas apenas as térmicas a gás natural. 
A empresa afirma não possuir instrumento contratual com as empresas de seu grupo econômico, para as quais fornece gás, tais como termelétricas e fábricas de fertilizantes, o que, segundo o Cade, também pode ser considerado indício de discriminação de condições comerciais. 
Em síntese, o Conselho considera o cenário verificado de elevada verticalização e absolutamente desfavorável ao ingresso de novos agentes independentes no mercado e à livre competição.
Apesar do crescente movimento com vistas à alienação de ativos, ocorrido nos últimos anos, e dos esforços empreendidos pela ANP e pelo Governo Federal, para que fosse introduzida a concorrência no suprimento de gás natural às distribuidoras, embora tenha havido a entrada de novos agentes no segmento de produção, tais medidas, embora importantes, não se mostraram suficientes para garantir a efetiva concorrência nas atividades potencialmente competitivas da cadeia do gás.
A Petrobras continua a ser a principal ofertante do combustível no País, permanece com elevado poder de mercado no setor e com possibilidade de adotar condutas anticompetitivas que podem afetar negativamente a concorrência. 
Feitas essas ressalvas, como demonstra a unidade técnica, os processos de alienação da NTS e Gaspetro estão ocorrendo satisfatoriamente dentro do previsto e o da TAG já foi concluído[footnoteRef:4]. No caso da TBG, apesar da classificação de "não atendimento" dada pelo Trustee[footnoteRef:5], foi a revisão da Base Regulatória de Ativos (BRA) , por parte da ANP[footnoteRef:6], que atrasou o processo e causou suspensão dos prazos pelo Cade.  [4:  O processo de alienação da NTS está sendo analisado no âmbito do TC Processo 019.336/2017-9, ainda em fase de instrução processual. Quanto à TAG, por meio do Acórdão 2630/2020-TCU-Plenário, de relatoria do E. Ministro Aroldo Cedraz, este Tribunal considerou que a Petrobras atendeu aos ditames da Sistemática de Desinvestimentos a contento.  Apesar de não haver processo específico para a fiscalização da alienação da Gaspetro, isso está sendo feito no âmbito do processo de acompanhamento da carteira de desinvestimentos da Petrobras no biênio 2021-2022 (TC Processo 016.559/2021-5) .]  [5:  Como será visto em maiores detalhes à frente, com o intuito de avaliar o cumprimento do TCC firmado com o Cade, a empresa se comprometeu a contratar trustee de monitoramento (o termo, em seu sentido lato, pode se referir a pessoa ou entidade que detém propriedade, autoridade ou cargo de confiança ou responsabilidade em benefício de outro) .]  [6:  No momento, o desinvestimento possui o portão 1 aprovado. Como próximos passos, estão previstos a aprovação do portão 2 da sistemática de desinvestimentos e a emissão do teaser. Conforme previsto pelo TCC, a paralisação do desinvestimento em função de fato externo ao controle da Petrobras não configura descumprimento do compromisso. Neste sentido, cumpre destacar ainda que a empresa enviou ofício ao Cade, com a proposta de postergação do marco do teaser para 45 dias após a emissão da BRA, e com igual postergação para os marcos do signing e closing.] 
Diante desses elementos, em que pese haver atrasos em relação aos marcos inicialmente estabelecidos para a transição ao mercado concorrencial, não foram identificadas falhas, por parte da Petrobras, nos processos de desinvestimentos de seus ativos.
Este tema vem sendo acompanhado peloTribunal e continuará a merecer toda a nossa atenção, não só nos processos de fiscalização de desinvestimentos de ativos específicos, mas sobretudo no acompanhamento da atuação do Poder concedente e da ANP, com vistas à adoção de medidas regulatórias e de incentivo, para viabilizar a entrada de novos agentes no mercado de gás.
Sobre o tema, em breve, trarei a julgamento deste Tribunal o TC Processo 030.375/2020-7, que trata da identificação dos riscos e oportunidades de melhoria, na condução da política do Novo Mercado de Gás.
II.2. Implementação do Modelo de Entrada e Saída, e Reserva de Capacidade pela Petrobras
Faz parte da revisão em curso no arcabouço legal e regulatório do gás natural, a implantação de novo modelo de contratação para o transporte de gás, chamado de modelo de entrada e saída, em substituição aos tipos de tarifação existentes nos contratos ora vigentes: por distância e postal. 
No primeiro tipo, as tarifas são calculadas com base na distância de cada trajeto, entre determinado ponto de entrada e o respectivo ponto de entrega. Este método tem como principal atrativo a refletividade de custos, o que o torna preferível em gasodutos longos e unidirecionais, como por exemplo, o gasoduto Urucu-Coari-Manaus. 
Entretanto, a definição das tarifas, quase que caso a caso, reduz a transparência do custo do transporte e dificulta o cálculo econômico por parte dos agentes do mercado. Além disso, à medida em que a rede de transporte se torna mais complexa e interconectada, os fluxos físicos de gás na malha ocorrem em diferentes direções, o que faz com que a tarifação por distância não reflita os reais custos do serviço de transporte. 
A tarifação postal se caracteriza pela cobrança uniforme de todos os usuários, independentemente da distância ou localização destes na rede. Por não refletir exatamente o custo de transporte para o local de seu uso, esse método tem como característica subsidiar a movimentação do gás natural para os locais mais distantes das fontes de oferta, privilegiando a universalização do serviço em detrimento da emissão de sinais locacionais eficientes.
Com o novo modelo, a contratação por gasodutos é substituída pela contratação do sistema, tal como ocorre em diversos países europeus, bem como no sistema brasileiro de transmissão de energia elétrica: os fornecedores contratam capacidade de entrada para poder vender e injetar gás na rede, enquanto os consumidores contratam capacidade de saída para poder comprar e retirar gás da rede. Esse arranjo simplifica o processo de contratação, facilita a entrada de novos agentes e propicia maior liquidez ao sistema.
Sua implementação envolve mudanças no âmbito legal e regulatório. O Decreto 9.616/2018 introduziu o novo modelo no ordenamento jurídico, mas ainda há alterações regulatórias a serem promovidas pela ANP[footnoteRef:7], as quais são objeto de acompanhamento deste Tribunal por meio do TC Processo 030.375/2020-7.  [7:  A ANP prevê, por meio de sua agenda regulatória para 2020/2021, que é objeto de acompanhamento por este Tribunal, por meio do TC Processo 030.375/2020-7, revisar o procedimento para a aprovação das propostas de tarifa de transporte de gás natural e três de suas resoluções: (i) a 52/2011, que regulamenta a autorização da prática da atividade de comercialização de gás natural, o registro de agente vendedor, e o registro de contratos de compra e venda de gás natural; (ii) a 37/2013, que estabelece critérios para a caracterização da ampliação da capacidade de transporte de gasodutos de transporte; e (iii) a 15/2014, que estabelece critérios para cálculo das tarifas referentes aos serviços de transporte firme, interrupti¿vel e extraordina¿rio de gás natural. Além disso, a Agência irá editar ato normativo que estabelece as diretrizes para a elaboração conjunta de códigos comuns de acesso ao sistema de transporte de gás natural pelos diferentes agentes econômicos envolvidos.] 
No atual momento, de transição, a maior parte dos contratos vigentes foi estabelecida no regime antigo, mas já existem novos contratos no sistema TBG, firmados a partir da chamada pública ocorrida em 2019.
Como quase todos os contratos antigos estarão vigentes até bem próximo do ano de 2030, sendo que alguns podem chegar até 2033, no âmbito do TCC com o Cade, a Petrobras assumiu o compromisso de indicar as capacidades máximas de injeção e retirada de gás do sistema, bem como de adequar os contratos existentes, por ela firmados com as empresas NTS e TAG, com vistas a acelerar o processo de migração para o novo modelo.
As adaptações desejadas são no sentido de alterar os direitos atuais de movimentação em gasodutos, estabelecidos em diferentes contratos, por direitos de injetar e retirar gás em determinados pontos do sistema de transporte, o que representa mudança estruturalmente relevante. A Petrobras ressalta a necessidade de anuência entre as partes envolvidas para promover tais mudanças.
Apesar das dificuldades inerentes a tal processo negocial, a equipe de auditoria demonstra que o cumprimento desses compromissos está se dando de forma satisfatória (apêndice C, seção II do relatório de auditoria, à peça 86, p. 81-84) . Verificou, contudo, que a intenção da Petrobras é de reservar aproximadamente metade da capacidade de entrada e saída dos sistemas Sudeste e Nordeste. 
Com relação a este ponto, como vigem diversos contratos simultâneos no mesmo grupo de gasodutos, a molécula[footnoteRef:8], ou a capacidade, podem ser contabilizadas várias vezes. Assim, não se deve esperar que a soma das capacidades dos contratos coincida com a capacidade do sistema de gasodutos.  [8:  O preço do gás para as Companhias Distribuidoras Locais (CDL) é composto por duas parcelas: a relativa à molécula de gás, e a parcela de transporte, referente ao custo da infraestrutura disponível para tal.] 
A complexidade da realização de análises confiáveis, a respeito da razoabilidade dos valores reservados pela Petrobras, impediu-lhes a realização no âmbito desta auditoria, sob o risco de prejudicar o prazo para sua conclusão. Tal tema deverá ser tratado em fiscalizações futuras sobre o mercado de gás natural, a serem oportunamente planejadas.
II.3. Estratégia de Investimentos
Por ocasião da assinatura do TCC firmado com o Cade, em 2019, o então presidente da Petrobras reafirmou o compromisso de que a empresa sairia completamente dos negócios de distribuição de gás natural e, tendo em vista a estratégia de manter o foco na exploração e produção de petróleo, reduziria a sua participação em compras de volumes de gás natural importado e de parceiros para menos de 50% do praticado à época. 
Entretanto, a estimativa de investimentos em infraestrutura de gás natural, para o período 2020-2030, disponibilizada pela empresa, é de US$ 10,5 bilhões. Deste valor, 77,4% corresponde ao Sistema Integrado de Escoamento (SIE) , para escoar produção do Pré-sal e 21,8% a unidades de processamento. Sob olhar apressado, o leitor poderia tomar tais valores como sinal de comportamento diverso ao anunciado.
A análise mais detalhada dos fatos permite verificar a existência de volume crescente de gás associado ao petróleo, em decorrência da entrada em produção de novos campos do Pré-sal. Há, também, que se considerar a existência de limites à quantidade de gás passível de ser reinjetada nos reservatórios, como será detalhado na próxima seção deste voto.
 Assim, tais investimentos tem o propósito de prevenir possíveis gargalos nas infraestruturas de escoamento e processamento, que podem impactar a produção de óleo, caso ocorra imprevisto que impeça a Petrobras de escoar o gás conjuntamente produzido. 
Ademais, a partir de comparações entre dados de projeção de demanda por gás natural e cronograma dos projetos, a equipe de auditoria demonstra que estes são compatíveis com aquela (apêndice D do relatório de auditoria, à peça 86, p. 88-92) . 
Diante do exposto é possível concluir que a estratégia de investimentos da Petrobras no setor de Gás é coerente com a sua participação em mercado aberto à concorrência.
II.4. Estratégia de Reinjeção de Gás Natural
Com base em informações da Empresa de Pesquisa Energética (EPE) e da Petrobras, é possível verificar que, apesar de crescimento contínuo da produção bruta de gás natural nacional, as previsões para o horizonte decenal apontam tendência de estabilidade na produção líquida, que é o volume de gás efetivamente disponibilizado para as Unidades Processadoras de Gás Natural (UPGN) . 
Esse montante equivale à produção bruta subtraída das quantidades referentes à reinjeção, ao consumo interno das unidades de produção, armazenamento e transferência (FPSO) [footnoteRef:9], e a perdas ou queima de gás.  [9:  Tais unidades de produção em campos offshore são denominadas FPCO, do inglês Floating, Production, Storage and Offloading.] 
Entre as razões que levam os operadores a praticar a reinjeção de gás estão o alto teor de contaminantes, a necessidade de manutenção da pressão no reservatório e o aumento da recuperação final do petróleo.
O dióxido de carbono (CO2) é o principal contaminante que a indústria petrolífera leva em consideração ao planejar a exploração dos reservatórios. Nos campos do Pré-Sal brasileiro, os teores encontrados variam substancialmente, até mesmo dentro do mesmo reservatório. A título de exemplo, na jazida compartilhada de Lula, tais teores variam de 8% a 25%, já o encontrado no campo de Mero chega a 44%.
O CO2 produzido junto com o óleo é liberado no processo de produção junto com o gás natural. É prática nas operações do Pré-Sal separar a corrente rica nesta substância na FPSO e reinjetá-la no reservatório, para mitigar a emissão de gases do efeito estufa. 
Os sistemas de membranas de separação de dióxido de carbono, apesar de possuírem alta seletividade a essa substância, não são 100% efetivos. Assim, permitem que parcela de gás natural seja incorporada à corrente gasosa que será reinjetada. As projeções da Petrobras apontam que, em 2030, praticamente todo o CO2 e metade do gás natural produzido serão reinjetados. 
A EPE afirma haver outra importante razão para os altos níveis verificados: a ausência de infraestrutura adequada para processamento e escoamento do gás natural. A solução para a situação demandará buscar alternativas para aumentar a atratividade dos investimentos.
Isso porque alterar os projetos de desenvolvimento da produção de petróleo (em implementação ou ainda em fase preliminar) com vistas a ampliar tais infraestruturas, não é a alternativa financeiramente mais atrativa para a Petrobras. 
Alterar o cenário existente será fundamental para dinamizar a relação entre oferta e demanda do mercado brasileiro, citada por diversos agentes e analistas como entrave para o melhor aproveitamento do gás natural. 
Por um lado, como a oferta do gás associado ao petróleo do Pré-Sal é firme[footnoteRef:10], a ausência de demanda firme na outra ponta desestimula novos investimentos em escoamento e processamento, restando a reinjeção como a opção de maior viabilidade econômica. [10:  A caracterização de oferta e/ou demanda firmes decorre das modalidades contratuais para comercialização de gás, que são classificadas em Firme Inflexível, Firme Flexível e 100% Firme. A modalidade contratual Firme Inflexível é aquela em que o fornecedor possui o compromisso de entrega de 100% das Quantidade Diárias Contratuais (QDC) e o cliente possui compromisso de retirada inferior a 100% da QDC. O tipo Firme Flexível é quando o fornecedor possui compromisso de entrega de 100% da QDC e o cliente não possui compromisso de retirada. Já a modalidade 100% Firme o corre quando o fornecedor e o cliente possuem compromisso, respectivamente de entrega e de retirada, de 100% da QDC.] 
Por outro lado, desenvolver o mercado consumidor de gás natural demanda a existência de oferta capaz de suprir as necessidades dos potenciais novos entrantes, o que pressupõe a ampliação dos investimentos em transporte, escoamento e processamento.
Com base nesses elementos, é possível verificar que o alto nível de reinjeção praticado no país é resultado de diversos fatores técnicos, econômicos e de relações de mercado. Tendo em vista a alta complexidade do tema, não é possível, no âmbito desse trabalho, apontar conclusões a respeito da adequação da compatibilidade da estratégia da Petrobras com as projeções nacionais de produção e demanda.
Considerando a relevância do tópico para o desenvolvimento do mercado de gás natural, o TCU deverá continuar a tratar dessa questão em fiscalizações futuras, a serem oportunamente planejadas.
II.5. Estratégia de Importação e Exportação de Gás Natural
Segundo o Plano Decenal de Expansão de Energia - horizonte 2029[footnoteRef:11] (PDE 2029) , as importações totais de gás natural em 2019 corresponderam a aproximadamente 32% da oferta total ao mercado nacional. O gás importado é proveniente, essencialmente, de duas fontes: gás natural da Bolívia, via gasoduto, e Gás Natural Liquefeito (GNL) regaseificado.  [11:  O PDE é documento informativo elaborado anualmente pela EPE sob as diretrizes e o apoio das equipes da Secretaria de Planejamento e Desenvolvimento Energético (SPE/MME) e da Secretaria de Petróleo, Gás Natural e Biocombustíveis (SPG/MME) . Seu objetivo primordial é indicar as perspectivas da expansão do setor de energia no horizonte de dez anos, fornecendo visão integrada para os diversos energéticos.] 
Atualmente, o GNL entra no Brasil por três terminais de regaseificação conectados à malha integrada, todos de propriedade da Petrobras. Por meio do TCC, firmado com o Cade, a empresa se comprometeu a publicar edital de processo competitivo para arrendamento de um destes, o da Baía de todos os Santos.
Deixo de entrar nos detalhes das projeções apresentadas pela Petrobras, para resguardar informações classificadas como sigilosas. O importante, por ora, é que estas sinalizam que reduções na oferta de algumas das fontes serão compensadas por aumentos de outras, o que gera a expectativa de atendimento do crescimento da demanda então projetado. 
Finalmente, as estimativas apontam que, pelo menos até 2040, o Brasil será importador de gás natural. Assim, ainda é cedo demais para pensar em eventual estratégia de exportação de gás natural.
A estratégia da Petrobras é destinar o gás importado para suprir a demanda flexível e o gás nacional, de produção firme, para o mercado não térmico, com características de demanda também firmes. Com isso, busca garantir que não haverá paradas na produção dos campos do Pré-sal. 
II.6. Estratégia de Precificação do Gás
A venda de gás natural para o setor termelétrico segue o contexto de demanda ditada pelas políticas de integração energética e modicidade de tarifa de energia elétrica. Dadas as suas características peculiares, tendo em vista que a Petrobras tem como objetivo estratégico atrelar a sua produção firme à demanda (também firme) das companhias distribuidoras locais (CDL) , a presente auditoria não trata da precificação do gás para este mercado. Foi considerada apenas a política de preços para CDLs, refinarias e fábricas de fertilizantes.
Como demonstrado nos itens 200 a 220 do relatório de auditoria (peça 86, p. 38-42) , historicamente os preços do gás praticados pela Petrobras foram vinculados aos preços de cestas de derivados de petróleo, com variações operacionais verificadas ao longo do tempo, tais como "gatilhos cambiais" ou alterações na composição da cesta de combustíveis.
Tal política de precificação resulta em preços do gás descolados do seu custo de produção. É cobrado do consumidor, a partir do custo de oportunidade, o maior preço no qual ele esteja disposto a pagar em substituição a outros energéticos.
Em agosto de 2018, no contexto de discussões sobre o novo marco legal para o setor de gás natural, doze CDLs lançaram editais de chamada pública, tendo como objetivo o recebimento de propostas não vinculantes de suprimento daquele combustível.
Nesta ocasião, a Petrobras realizou estudo com vistas a definir a estratégia de precificação dos contratos no âmbito do Novo Mercado de Gás (peça 11) , em que propôs a indexação dos preços aos do petróleo Brent. 
A empresa temia que os preços vinculados à cesta de derivados ora utilizados fossem impactados pela decisão da International Maritime Organization (IMO) , de redução do teor máximo de enxofre dos combustíveis marítimos, de 3,5% para 0,5% a partir de 2020, decisão denominada IMO 2020, o que geraria grande perda de receita. Para a estatal, a indexação com base em percentual do Brent não representaria alteração no nível médio de preços percebidos pelos clientes, em comparação com os preços indexados à tal cesta.
A lógica na utilização da paridade de preços atrelada, primeiro ao preço de cesta de óleos combustíveis, e, a partir de 2019, do petróleo Brent, em detrimento da utilização de referência de preços baseada em contratos de gás, foi a de adotar fórmulas paramétricas que definissem os preços deste, de maneira competitiva aos seus combustíveis concorrentes. Isso, segundo a empresa, até que o mercado atingisse grau de desenvolvimento que possibilitasse a formação de preços pela competição gás-gás
A Petrobras afirma que a indexação de combustível substituto (como óleos combustíveis, diesel e petróleo) é prática internacional consagrada, já que tais produtos, pelo maior grau de maturidade de seus mercados, são transacionados em ambiente de maior liquidez e transparência. Defende que sua política de preços cria valoração lógica e economicamente sustentável, protegendo o mercado de arbitrariedade das partes. 
Entretanto, em resposta à consulta, formulada no âmbito do estudo supracitado (peça 11) , em que a Petrobras apresentou as condições de vinculação do preço do gás ao petróleo Brent, com vistas a obter a percepção do mercado das CDLs, o pleito comum entre aqueles agentes foi no sentido de atrelar o preço do gás natural à sua cotação em mercados internacionais de GNL, ao invés de indexá-lo ao preço do Brent.
No mesmo estudo, a matriz de riscos registrou severidade "alta e muito alta" quanto à ameaça do "risco de imagem devido à percepção pelos públicos de interesse de que o posicionamento da Petrobras é incoerente com a iniciativa Gás para Crescer".
Apesar de reconhecer a situação de descolamento do preço em relação aos custos, a empresa defende que, em mercados de gás natural em fases iniciais ou intermediárias de desenvolvimento, nos quais não há grande número de ofertantes e demandantes com livre escolha de suprimento, não há transações suficientes para gerar transparência e liquidez na formação de preços. Assim, sob o seu ponto de vista, ainda não haveria condições para implantar a competição gás-gás.
Ainda em defesa de sua estratégia de vinculação de preços do gás ao petróleo Brent, a Petrobras informa ter considerado que os preços de compra e venda de GNL apresentariam relação estável com a cotação do petróleo, ainda que sujeitos a sazonalidades; que atrelar diretamente o preço do gás ao Brent seria aderente à correlação e flutuação da cotação do gás natural em mercados internacionais; que sua opção pela paridade Brent não influenciaria os patamares de preço, já que bastaria alterar o percentual aplicado sobre o barril para promover mudanças nestes; e que, com tal vinculação, persegue a estabilidade na formação de preços. 
Antes de mais nada, é fundamental reconhecer, por um lado, que a Petrobras, como agente econômico, tem o livre direito de formar seus preços. Por outro lado, não se pode ignorar que o livre exercício desse direito tem o potencial de impactar o desenvolvimento da política do Novo Mercado de Gás. 
Dito isso, é importante exercitar o contraditório. Como contraponto aos argumentos da Petrobras, a equipe de auditoria apresenta estudo da EPE[footnoteRef:12], que demonstra o crescimento, de forma acelerada, do mercado global de GNL. Com isso, ao longo do ano de 2019, o preço teve significativa baixa nos mercados internacionais, provocado pela sobre oferta de GNL.  [12:  Informe: Mercado Internacional de GNL 2018/2019.] 
Apesar de o movimento de queda ter-se exaurido em meados de 2020 (após a publicação do estudo citado, portanto) e dos preços terem retornado aos níveis de 2018, a EPE registra que, naquele período, observou crescente interesse em compras no mercado spot, em detrimento de contratos de longo prazo, bem como aumento dos volumes de GNL regaseificados nos terminais brasileiros em 2019.
A equipe de auditoria apresenta diversas análises, para concluir que o preço do gás, no Brasil, é mais alto que os internacionalmente praticados. Entre estas, cita dados do 159º Boletim Mensal de Acompanhamento da Indústria de Gás Natural, publicado pelo MME, com dados até maio de 2020, que conclui que o gás natural nacional, entre 2016 e dezembro de 2019, foi aproximadamente 1,6 US$/MMBTU mais caro que o importado da Bolívia (em média, 40% mais caro) .
A Petrobras argumenta que há outros elementos a considerar ao realizar as comparações, tais como investimentos necessários em novas infraestruturas de regaseificação. Acrescenta que o seu preço mais alto se deve, também, ao fato de possuir infraestrutura para fornecer flexibilidade na entrega do gás
A despeito da controvérsia, fato é que, em sede de comentário dos gestores ao relatório de auditoria, prática adotada por este Tribunal para exercitar a ampla defesa e o contraditório, bem como para aprimorar as análises, a Petrobras informou que passaria a ofertar ao mercado, além da indexação ao Brent, a possibilidade de indexação ao preço Henry Hub[footnoteRef:13], para contratações de gás, a partir de 2022. [13:  O Henry Hub é polo de distribuição de gás localizado em Erath, Louisiania, nos Estados Unidos, que serve como referência mundial de preços spot de gás natural.] 
Tal informação foi confirmada com a publicação, em 3/5/2021, no canal de relação com investidores da Petrobras, de comunicado informando o lançamento de novo modelo contratual para venda de gás natural às distribuidoras, indexado ao preço do Henry Hub.
Naquele comunicado, a empresa afirma que este tem sido internacionalmente utilizado como referência em novos contratos internacionais de longo prazo de GNL oriundo dos EUA, e que o escolheu como indexador gás-gás, por ser "referência mais estável e previsível, e que, portanto, oferecerá uma opção adicional para os clientes que valorizem esses atributos".
Com isso, seus clientes terão liberdade de escolha, já que a indexação da parcela da molécula poderá ser feita em qualquer uma das duas opções: indexador gás-gás (Henry-Hub) ou petróleo Brent. Além disso, a estatal informou que esta nova opção seria oferecida aos contratos ainda vigentes que possuem indexação ao Brent.
Além de saudar a iniciativa da Petrobras, que certamente irá trazer ganhos para o sistema como um todo, considero que tal alteração deve ser computada como benefício de controle da atuação deste Tribunal. Tenho plena convicção de que as discussões entre as equipes técnicas, realizadas ao longo da presente auditoria, serviram, se não como inspiração, certamente como oportunidade para reflexão que cooperou para que a decisão fosse, corretamente, a meu ver, tomada pela empresa.
II.7. Diretrizes Para Acesso a Infraestruturas Essenciais
Tratei da importância do acesso a infraestruturas essenciais em voto recente, proferido por ocasião do julgamento do TC Processo 003.245/2020-9, auditoria de natureza operacional para verificar como o Governo Federal tem atuado para reorganizar o mercado nacional de refino de petróleo, tendo em vista os desinvestimentos pretendidos pela Petrobras. 
Como expus naquela ocasião, a Doutrina de Instalações Essenciais (Essential Facilities Doctrine) , originária dos Estados Unidos e adotada por inúmeros países, constitui exceção aos princípios da economia de mercado e é aplicada em situações excepcionais, que requeiram a regulação do direito de propriedade. Preconiza que o proprietário de instalação considerada essencial deve ceder seu acesso a terceiros a preços razoáveis.
Em termos práticos, determinada infraestrutura é classificada como essencial nas situações em que acessá-la for indispensável à realização de concorrência com o seu detentor, geralmente no mercado à jusante desta.
É o caso das unidades de processamento de gás natural, dos gasodutos de escoamento e dos terminais de GNL, infraestruturas essenciais para viabilizar o acesso de novos produtores e comercializadores ao mercado de gás natural.
O acesso de terceiros a tais infraestruturas não foi estabelecido pela Lei do Gás, de 2009. O primeiro normativo a tratar especificamente do tema foi o Decreto 9.616/2018, ao prever que estarão sujeitos às sanções previstas na Lei 12.529/2011 os agentes operadores de gasodutos de escoamento, unidades de processamento, terminais de GNL e unidades de liquefação e regaseificação, cuja negativa de acesso a estes configure conduta anticompetitiva. 
Posteriormente, a Resolução CNPE 16/2019, estabeleceu, em seu art. 2º, que a transição para o mercado concorrencial de gás natural deverá ocorrer de forma coordenada, para "promover a transparência e o estabelecimento de regras claras para o acesso negociado e não discriminatório às infraestruturas de escoamento e processamento de gás natural e aos Terminais de Gás Natural Liquefeito - GNL", nos termos do inciso IV daquele artigo. 
Finalmente, com o advento da Lei 14.134/2021, que incorporou os resultados da iniciativa Gás para Crescer, para alterar aquele diploma legal, foi efetivamente assegurado o acesso não discriminatório e negociado de terceiros a essas instalações, como previsto expressamente em seu artigo 28.
Importante, ainda, observar que, no âmbito do TCC firmado com o Cade, a Petrobras se comprometeu a negociar o acesso de terceiros aos sistemas de escoamento e processamento de gás natural nos seguintes termos:
2.3. A PETROBRAS se compromete a negociar, de boa fé e de forma não discriminatória, o acesso de terceiros aos sistemas de escoamento de gás natural, respeitados, para os casos em que os sistemas possuírem coproprietários, o regramento estabelecido para tais sistemas.
2.4. A PETROBRAS se compromete a negociar, de boa fé e de forma não discriminatória, o acesso de terceiros às unidades de processamento de gás natural observadas as diretrizes constantes do Anexo I - "Caderno de Boas Práticas de Gás Natural - Diretrizes para Acesso de Terceiros a Unidade de Processamento de Gás Natural - UPGN", ou até regulamentação a ser editada pela ANP aplicável a todos os agentes do setor.
Nos princípios gerais deste documento, desenvolvido pelo Instituto Brasileiro de Petróleo e Gás (peça 13) , vale ressaltar o seguinte item:
2.2 O PROCESSADOR permitirá o acesso, não discriminatório de terceiros, à capacidade de processamento disponível e a capacidade de processamento ociosa em seu polo de processamento de gás natural, mediante a contratação de processamento de gás natural, em consonância com os termos e condições estabelecidas e negociadas.
A Petrobras afirma que já permite tal acesso, quando solicitado. Entretanto, como passo a descrever, a equipe de auditoria identificou situação em que restou caracterizada discriminação da Petrobras em prol de seus parceiros do consórcio Cabiúnas 1. 
Com o intuito de avaliar o cumprimento do TCC, a empresa se comprometeu a contratar trustee[footnoteRef:14] de monitoramento. A PricewaterhouseCoopers Auditores Independentes (PwC) foi nomeada. Para tal, desenvolveu plano de trabalho, aprovado pelo Cade em 3 de abril de 2020 (peça 14) , prevendo a elaboração de relatórios trimestrais. [14:  Trustee é termo legal que, em seu sentido lato, pode se referir a pessoa ou entidade que detém propriedade, autoridade ou cargo de confiança ou responsabilidade em benefício de outro.] 
Já no primeiro relatório publicado (peça 14) , em 6/4/2020, a PwC concluiu pelo não atendimento do compromisso contido no item 2.4 do TCC, de realizar negociação não discriminatória do acesso de terceiros às unidades de processamento de gás natural. Como resultado do relatório, o Cade abriu prazo para que a Petrobras se manifestasse quanto à conclusão. 
Instada por este Tribunal a esclarecer as conclusões da PwC, a Petrobras sintetiza, na tabela "contrapartes de processamento" (peça 15, reproduzida com adaptações na tabela 1 do relatório que fundamenta o presente voto) , ações executadas com vistas a tais negociações. 
Os registros demonstram que a Petrobras realizou, em 20/12/2019, o envio da minuta de referência para apenas três empresas: Petrogal Brasil (Joint Venture entre a Galp e a Sinopec) , Repsol Sinopec Brasil e Shell Brasil, tendo iniciado a negociação com elas em 15/1/2020. 
Apenas em fevereiro de 2020 enviou a minuta para outras quatro empresas: Potiguar, SPE R3, Equinor e Total. Posteriormente, no final de maio e início de junho, mais cinco empresas tiveram acesso à minuta (cerca de seis meses após o primeiro envio) . 
Em seu segundo relatório, de 6/7/2020, (peça 21) , a PwC concluiu que o não atendimento ao compromisso previsto no item 2.4 do TCC ficou ainda caracterizado pela ausência de ampla divulgação ao  mercado sobre: 
etapas que os agentes devem seguir para solicitar/iniciar negociação;
critérios de acesso, se aplicável;
restrições e disponibilidades de negociação para cada sistema de escoamento, se aplicável;
demais informações técnico-comerciais necessárias para negociações de acesso aos sistemas de escoamento.
À peça 16, a empresa reproduz as justificativas encaminhadas ao Cade sobre a situação. Segundo a Petrobras, visando a dar tratamento equânime a todos os agentes, eles devem passar pelas seguintes fases, em ordem sequencial, para firmar contratos de acesso: manifestação de interesse, celebração de acordo de confidencialidade, troca de informações/cronogramas e negociação entre as partes.
Afirma que se comprometeu a realizar as seguintes ações para divulgação do processo de negociação de acesso ao processamento:
enviar correspondências às contrapartes identificadas como potenciais contratantes que, até então, não haviam manifestado interesse;
realizar divulgação ao mercado, informando que deu início às negociações de acesso ao processamento. 
publicar página em seu sítio de internet com as informações necessárias para que eventuais contrapartes não identificadas no processo de monitoramento possam obter informações sobre o acesso e como entrar em contato com a Petrobras. 
O release de que trata o item 2 foi encaminhado aos principais órgãos de imprensa brasileiros em 27/5/2020 e diversas matérias foram publicadas (peça 16, anexo VIII) . As informações de que trata o item 3 foram publicadas no sítio de internet da Petrobras, na mesma data.
A Petrobras afirma que, a partir da divulgação realizada, outras três empresas manifestaram interesse, argumentando que isso demonstra a adoção de postura colaborativa e zelosa relativamente aos compromissos assumidos no TCC. 
Entretanto, em que pese a Petrobras ter realizado esforços, no sentido de corrigir os apontamentos do trustee, ao estruturar procedimento de ampla divulgação das condições de acesso à capacidade de processamento, a discriminação já havia se consolidado pelo início das negociações com os três primeiros agentes, antes mesmo de todas as outras empresas terem obtido a minuta contratual.
Absolutamente relevante destacar que a Petrobras e as três empresas favorecidas, Shell, Petrogal e Repsol são participantes do Consórcio Cabiúnas 1, proprietário do gasoduto Rota 2, que liga campos de produção na Bacia de Santos à Unidade de Tratamento de Gás de Cabiúnas/RJ. 
A vantagem de tempo que estas empresas tiveram para estruturar as propostas já seria capaz de configurar melhores condições para negociação de acesso à capacidade ociosa das plantas de processamento, que é limitada. 
Finalmente, em 30/9/2020, a Petrobras informou, em sua página na internet, que iria assinar de contratos de compartilhamento das infraestruturas de escoamento com as parceiras do Consórcio Cabiúnas 1, prevendo a interligação física e compartilhamento das capacidades de escoamento nas Rotas 1, 2 e 3, que conectam o campo de Lula e outros na Bacia de Santos às Unidade de Tratamento de Gás de Caraguatatuba/SP (UTGCA, via campo de Mexilhão) , Cabiúnas/RJ (UTGCAB) e Itaboraí/RJ (UTGITB) , respectivamente. Com a assinatura dos contratos de compartilhamento das infraestruturas, prevendo a interligação destas rotas, foi criado o Sistema Integrado de Escoamento (SIE) .
A Rota 3 e o trecho da Rota 1 que vai do campo Mexilhão são 100% da Petrobras. O trecho da Rota 1 que interliga os campos de Lula e Mexilhão é de propriedade da Petrobras (65%) , Shell (25%) e Petrogal, enquanto a Rota 2 é 55% da Petrobras, 25% da Shell, 10% da Petrogal e 10% da Repsol. 
A Petrobras informou que, no futuro, desde que haja capacidade de escoamento disponível no SIE, outras empresas poderão aderir aos contratos vigentes. Contudo, nem o procedimento pelo qual os parceiros obtiveram o acesso à capacidade de escoamento nem os termos de tal acordo foram divulgados. 
Além do SIE, a Petrobras informou a criação do Sistema Integrado de Processamento (SIP) , ensejando a celebração de contratos de processamento firme de gás natural entre a Petrobras e cada uma das empresas que os compõem. As minutas de contrato enviadas pela Petrobras em 11/1/2021 (peça 81, itens não digitalizáveis) , sinalizam que tais contratos terão validade por vários anos.
A celebração destes consolida a discriminação praticada, ao favorecer as empresas que obtiveram acesso privilegiado à minuta de acesso à capacidade de processamento, à revelia das demais, sem divulgação ao mercado das etapas ou procedimentos necessários para solicitar tal capacidade.
Com relação aos comentários dos gestores ao relatório de auditoria, a Petrobras informa que o SIE é fruto de negociações que vem ocorrendo nos últimos 10 anos e, em função da complexidade técnica-operacional, sofreu diversas postergações até ser finalmente assinado em outubro de 2020.
Argumenta que "a cadeia de gás natural é indústria de rede sem estoque no elo de E&P[footnoteRef:15] e pela característica de produção conjunta do gás, o escoamento da produção das empresas em um projeto de E&P acontece em fluxo único", sendo essencial que tais empresas assinassem contratos de escoamento e processamento assegurando seu acesso a infraestruturas já existentes e previamente utilizadas. [15:  A sigla usada pela Petrobras refere-se à exploração e produção de petróleo.] 
Alega que a concessão de acesso deve ocorrer respeitando primeiramente o atendimento das necessidades de escoamento e processamento de projetos que já se encontram em operação e implantação, com planos de desenvolvimento já aprovados pela ANP, os quais, segundo a Petrobras, viabilizaram a construção das infraestruturas. 
Finalmente, alega que a Lei 14.134/2021 delega à ANP regulação quanto ao tema, não havendo limitação ou especificação legal ou regulatória para a utilização das infraestruturas de escoamento pelos seus proprietários. 
Este último argumento não deve prosperar, pois as empresas Shell, Petrogal e Repsol não podem alegar preferência de uso da própria infraestrutura. Nos termos do art. 28, § 1º da Lei 14.134/2021, esta é assegurada apenas ao proprietário da infraestrutura, na forma da regulação da ANP, e, como visto, aquelas são apenas sócias minoritárias do gasoduto Rota 2 e de parte do gasoduto Rota 1. Logo, não mereceriam o favorecimento a elas concedido.
Quanto ao fato de não haver regulação tratando do tema, recomendo à ANP que elabore normativos regulando o direito de uso dos proprietários das infraestruturas essenciais, como estabelece o art. 18 da Lei 14.134/2021, definindo, entre outros, o volume e prazo de preferência para o exercício deste direito.
Como a Petrobras já definiu procedimento de ampla divulgação das condições de acesso apenas para a sua capacidade de processamento, recomendo que, em observância ao art. 28, § 1º da Lei 14.134/2021, defina procedimento estruturado para concessão não discriminatória de capacidade de escoamento de gás natural, envolvendo as condições de acesso à infraestrutura, a publicidade das ações, a elaboração de manual de boas práticas para acesso a tal capacidade de escoamento e a divulgação de procedimento que os possíveis interessados possam seguir para solicitar ou iniciar a negociação de acesso.
Como a consolidação dos sistemas SIE e SIP ocorreu em outubro de 2020, não se aplicam ao caso as disposições da Lei 14.134/2021, que é de abril do presente ano. O descumprimento às diretrizes do CNPE, tendo em vista a posterior superveniência da Lei, serve como precedente de alerta para situações futuras.
Sendo assim, dou ciência à Petrobras de que a celebração de contratos de acesso aos gasodutos de escoamento da produção, às instalações de tratamento ou processamento de gás natural e aos terminais de GNL, sem observar todos os requisitos, a configurar a cessão não discriminatória de terceiros, bem como a ampla divulgação de todos os documentos, viola o previsto no art. 28, da Lei 14.134/2021, o que, a despeito de sanções a serem aplicadas pela ANP ou outros órgãos, como o Cade, pode ensejar a aplicação da multa prevista no art. 58 da Lei 8.443/1992 aos gestores responsáveis. 
III
Para viabilizar o desenvolvimento de mercado de gás natural competitivo e sem falhas, é necessário que a Petrobras, atual monopolista do setor, adote medidas que lhe garantam transparência, tal como positivado em diversos dos artigos da Resolução CNPE 16/2019. 
Isso inclui a divulgação de informações quanto ao atendimento aos termos acordados no TCC, para sinalizar aos demais agentes o efetivo cumprimento dos compromissos firmados com o Cade, essenciais para a aberturado mercado. 
Além da situação envolvendo a criação do SIP e do SIE, há outros exemplos de conduta da Petrobras que configuram falta de transparência no atendimento a diretrizes do CNPE e aos compromissos firmados no TCC. 
O primeiro exemplo é relativo ao cumprimento da cláusula 2.2 daquele Termo, que prevê:
2.2. A COMPROMISSÁRIA se compromete a indicar nos sistemas de transporte da NTS e da TAG quais são os volumes de injeção e retirada máxima em cada ponto de recebimento e zona de entrega, por área de concessão de cada companhia distribuidora local e consumos próprios, perante a ANP e os referidos transportadores, dentro dos limites de Quantidade Diária Contratada dos contratos de serviço de transporte atuais, eliminando flexibilidades e o congestionamento contratual hoje existentes, no prazo de até 90 (noventa dias) após a publicação da aprovação do presente Termo de Compromisso no Diário Oficial da União.
Apesar de ter realizado tal indicação no prazo, enviando as informações por intermédio de correspondência à NTS e TAG, com cópia para a ANP, a Petrobras não lhes deu ampla publicidade. Até o momento de elaboração do relatório de auditoria, cerca de dez meses após o envio das informações àquelas empresas, de suma importância para que os demais agentes no mercado se planejem para futuras ofertas de capacidade, em pontos específicos da malha de transporte, não havia registro de que a Petrobras tivesse dado amplo acesso a tais informações. 
A equipe de auditoria registrou a preocupação de atores interessados em acesso à capacidade de transporte, exposta em entrevistas não estruturadas, o que permite concluir pela necessidade de sinalizar ao mercado maior transparência nos procedimentos empreendidos, com vistas a fomentar a abertura do setor. 
O segundo exemplo relaciona-se ao item 2.1 do TCC, que prevê o compromisso da Petrobras em alienar sua participação societária na TBG, após a definição da receita desta, com a conclusão da chamada pública para contratação de capacidade disponível, ocorrida em 2019:
2.1.3. Serão deflagrados um ou mais processos competitivos que conjuguem um ou mais Ativos Desinvestidos ("Projetos de Desinvestimento na Área de Gás Natural") , de acordo com as seguintes etapas:
 (a) Divulgação ao Mercado sobre cada processo competitivo ("Teaser") até 31/03/2020, em conjunto com a implementação da definição da receita da TBG tal como disposto no item 2.1;
Tal prazo venceu sem que tenha sido fornecida a divulgação pública do ocorrido, o que constitui sinalização negativa ao mercado. Em que pese reconhecer que a resolução do impasse, com relação à base de ativos da TBG, é responsabilidade da ANP, para melhor atender ao compromisso firmado, caberia à empresa apresentar publicamente a situação ocorrida, a qual menciono em maiores detalhes na próxima seção deste voto.
O terceiro exemplo diz respeito à omissão de informação a este Tribunal acerca da criação, em 25/3/2020, de grupo de trabalho para definição e detalhamento de modelo de negócios para acesso de terceiros à infraestrutura de escoamento de gás natural na Bacia de Campos. 
Tal fato veio a conhecimento da equipe de auditoria por meio do segundo relatório da PwC, de 7/7/2020, já que, ao ser expressamente instada a se manifestar a respeito, a Petrobras simplesmente o omitiu. 
Saber da existência do grupo e de eventual produção de documentos, ainda que parciais, viabilizaria o contato e facilitaria a formação de opinião quanto ao tema. A sonegação de informações requisitadas configura verdadeira obstrução ao exercício do controle externo, aspecto que será analisado mais à frente.
Diante desses elementos, recomendo à Petrobras que crie seção específica, em seu sítio da internet, dedicada a divulgar as ações por ela empreendidas no âmbito da abertura do mercado de gás natural, bem como sobre as alienações previstas em sua Sistemática de Desinvestimentos, com vistas ao atendimento de diretrizes do CNPE e, em especial, quanto ao atendimento às cláusulas acordadas no TCC junto ao Cade, sinalizando prazos e ações previstas, atualizando seu conteúdo, no mínimo, trimestralmente.
IV
A cláusula 2.2 do TCC firmado pela Petrobras com o Cade estabeleceu o compromisso de redução de reserva de capacidade existente nos seus contratos, o que lhe confere flexibilidade operacional para a logística de movimentação de gás. A liberação desse excesso de capacidade contratada, para flexibilidade[footnoteRef:16], tem como objetivo possibilitar a entrada de novos agentes no elo de transporte, aumentando a liquidez do mercado e o número de transações. [16:  Tal flexibilidade relaciona-se à capacidade da Petrobras alternar a origem do suprimento, em função de alterações na demanda ou de eventuais problemas operacionais.] 
Todos os produtos oferecidos pela Petrobras para os contratos do Novo Mercado de Gás são do tipo firme inflexível. A equipe de auditoria registra que até o momento de sua execução, aquela empresa não ofertava contratos de gás com flexibilidade ao mercado não termelétrico. 
O que caracteriza as indústrias de rede, como a do gás, é a forte interdependência entre a oferta dos produtores e a demanda dos consumidores, interligados por infraestrutura de gasodutos, plantas de processamento e demais equipamentos. Para que determinado consumidor industrial adquira o gás de um fornecedor específico, há toda uma cadeia de contratos interdependentes a ser considerada. Um dos principais fatores de alocação de riscos nos contratos é a flexibilidade demandada para cada caso. 
A flexibilidade se traduz na capacidade dos produtores em variarem a oferta para responderem a variações na demanda de gás dos consumidores e vice-versa. Tal é a importância desse tópico para a abertura da indústria de rede do gás natural, que a resolução CNPE 16/2019 prevê expressamente que:
Art. 3º Estabelecer como interesse da Política Energética Nacional que o agente que ocupe posição dominante no setor de gás natural observe as seguintes medidas estruturais e comportamentais:
 (...) 
III - a oferta de serviços de flexibilidade e balanceamento de rede, devidamente remunerados, garantindo a segurança do abastecimento nacional durante período de transição ou enquanto não houver outros agentes capazes de ofertarem esses serviços;
Isso demonstra a relevância do resultado da primeira chamada pública da TBG, ocorrida no âmbito das iniciativas para a abertura do mercado de gás. A chamada pública para contratação de 18 milhões de m3/dia de gás natural produzido na Bolívia, realizada em 2019, teve manifestação de interesse de quinze carregadores na contratação de entrada ou saída de gás no gasoduto. 
Havia expectativa de resultado positivo, uma vez que o certame possibilitaria a introdução de novos players no mercado, o que é desejável em um mercado monopolista em processo de abertura, por ao elevar o número de transações para comercialização de gás e capacidade de transporte. O aumento da liquidez é condição sine qua non para o desenvolvimento de mercado concorrencial. 
Apesar disso, o desfecho da chamada pública confirmou a manutenção do status quo. Apenas a Petrobras e a Gerdau Aços Longos participaram da chamada. A primeira contratou capacidade de entrada, e, a segunda, de saída. Aventaram-se diversos fatores que pudessem ter contribuído para o fracasso na diversificação de atores: as incertezas no arcabouço regulatório, a instabilidade política na Bolívia, a suspensão temporária da chamada pública pelo Cade e a dificuldade de negociação para a compra da molécula no país vizinho. 
Segundo diversos analistas e publicações na mídia especializada à época dos fatos, o fator determinante teria sido a percepção de risco alto nos contratos de ship-or-pay[footnoteRef:17]: ainda que os potenciais compradores de gás desejassem a diversificação de players e preços mais baratos, o apetite ao risco não foi suficiente para mitigar as incertezas e a falta de flexibilidade na garantia do suprimento do gás natural. Isso os teria levado a priorizar a segurança no fornecimento.  [17:  Condição contratual para o transporte de gás natural (GTA) segundo a qual o carregador é obrigado a pagar pelo transporte do gás mesmo no caso deste não ser transportado.] 
No Brasil, a única empresa capaz de garantir flexibilidade na oferta do gás natural é a Petrobras, dado seu extenso portfólio de fontes distintas de gás: produção doméstica em campos offshore e onshore, gás importado da Bolívia e infraestrutura de regaseificação de GNL importado. Além disso, essas fontes estão bem distribuídas em diferentes pontos da malha de transporte brasileira. 
A ausência de oferta de flexibilidade para a garantia de suprimento do gás levou os participantes do procedimento licitatório a perceberem a impossibilidade de assunção deste risco no atual estágio de abertura do mercado, o qual poderia ser mitigado caso a Petrobras oferecesse serviço de flexibilidade ao mercado, sendo devidamente remunerada para isso.
Tendo em vista a diretriz do CNPE para que atenda o mercado com serviços de flexibilidade e balanceamento de rede, enquanto não houver outro agente capaz de ofertá-los, a Petrobras foi instada a se manifestar a respeito.
Em sua resposta (peça 26) , afirma que "os contornos da medida proposta pelo artigo 3º, III, da Resolução CNPE 16 ainda precisam ser definidos para que haja a sua efetiva implementação", por entender que as medidas estabelecidas "consistem em propostas e recomendações" e, apesar de várias delas terem se tornado compromissos no âmbito do TCC com o Cade, a oferta de serviços de flexibilidade e balanceamento de rede no período de transição não fizeram parte do acordo. 
Assevera que vem estudando possíveis ações para garantir a segurança do abastecimento, inclusive serviços de flexibilidade e balanceamento de rede, mas que ainda não houve "definição ou deliberação pelos órgãos internos da companhia para a efetiva implementação de tais ações". 
Informa ainda que, no âmbito da chamada pública para a contratação da capacidade de transporte na TBG, houve a exigência desta para a adoção de medidas de balanceamento de rede pelos carregadores, o que, aliado à previsão da resolução supracitada motivou a realização de consulta à ANP, quanto à metodologia de cálculo da parcela de transporte a constar dos contratos de compra e venda de gás para fins de flexibilidade intradiária (que visa realizar ações de balanceamento da rede) . Entretanto, não houve resposta da ANP à consulta. 
Ao formalizar tal consulta, a Petrobras contradiz seu posicionamento anterior e confirma que a diretriz emanada pelo CNPE é responsabilidade que lhe cabe atender (peça 27) :
Importante ressaltar que, independentemente do processo de Chamada Publica da TBG em curso, que estabelece obrigações de balanceamento, a Resolução CNPE nº 16, de 24/06/2019, conferiu a Petrobras a responsabilidade quanto à oferta de serviços de flexibilidade e balanceamento de rede, devidamente remunerados, durante período de transição, ou enquanto não houver outros agentes capazes de ofertarem esses serviços. (grifei) 
A persistência de lacuna normativa e regulatória para tratar da questão da oferta de flexibilidade é mais um fator a prejudicar a almejada diversificação de atores no mercado de gás natural e o alcance dos objetivos da política pública do Novo Mercado de Gás, razão pela qual recomendo à ANP que preveja ações para tratar do tema em sua agenda regulatória, com vistas a permitir a efetiva implementação do previsto no art. 3º da Resolução CNPE 16/2019. 
Além disso, recomendo à Petrobras que continue avançando nos estudos para disponibilizar produtos de flexibilidade e os submeta à avaliação daquela Agência.
V
Em 14/5/2020, dois meses após o estabelecimento do grupo de trabalho para definição e detalhamento de modelo de negócios para acesso de terceiros à infraestrutura de escoamento de gás natural na Bacia de Campos, foi enviada requisição de informações à Petrobras, via Ofício 4/2020-TCU-Fiscalis 15/2020 (peça 22) em que foi solicitada, expressamente:
c) Relação de todos os grupos técnicos criados desde o PROPAM para atuação em qualquer elo da cadeia do gás natural, bem como todo e qualquer documento produzido por esses grupos e seus anexos, caso haja (por exemplo, GT de análise de riscos qualitativos para Estratégia de Atuação na Venda de Gás Natural às Distribuidoras) .
Após a concessão de prazo adicional de 15 dias para atendimento a este item, devido à "extensão e complexidade do levantamento das informações", a resposta encaminhada em 2/6/2020 via correio eletrônico (peça 23) omitiu a existência de grupo de trabalho para definição e detalhamento de modelo de negócios para acesso de terceiros à infraestrutura de escoamento de gás natural na Bacia de Campos, criado em 25/3/2020.
Além da oportunidade de manifestação por escrito, na reunião tele presencial com a equipe da Petrobras de gás natural[footnoteRef:18], ocorrida em 6/7/2020, na qual se tratou, entre outros temas, da estratégia da Petrobras para o escoamento e processamento daquele combustível, nem o gerente geral, nem o gerente setorial de gás e energia mencionaram a existência do grupo de trabalho, limitando-se a informar apenas a existência de projeto, em fase de estruturação, abrangendo possível alienação parcial das Rotas 1, 2 e 3. [18:  No anexo 1 da requisição de reunião, feita via Ofício 6/2020-TCU-Fiscalis 15/2020 (peça 30) , foi expressamente mencionado que um dos temas a tratar seria a estratégia da Petrobras para o escoamento e processamento no Pré-Sal e Bacia Sergipe/Alagoas] 
A omissão da informação requisitada prejudicou a análise a respeito da concessão de acesso não discriminatório a infraestruturas essenciais. Em decorrência disso, também foi prejudicada a possibilidade de o Tribunal manifestar-se cautelarmente em relação aos contratos firmados no âmbito do SIP e SIE.
O acesso irrestrito às informações e aos documentos necessários à completa execução de inspeções e auditorias é pressuposto inarredável ao pleno exercício do Controle Externo. Para o pleno exercício dessa competência, não são escusáveis atrasos ou omissões de gestores no atendimento de solicitações de documentos ou informações por parte de equipes de auditoria, sem motivo justificado, sob pena de aplicação de multa, nos termos do art. 42 da Lei 8.443/1992.
Importante ressaltar que o Ofício 4/2020-TCU-Fiscalis solicitou a relação dos grupos de trabalho, trazendo expresso, em seu parágrafo 6º, a possibilidade de aplicação de multa decorrente da sonegação de documento ou informação requisitada.
A nítida recalcitrância da Petrobras, no atendimento de solicitações básicas do Controle Externo, se coloca no mesmo plano de ação comportamental de quando a empresa foi alvo dos maiores escândalos de corrupção do mundo, há algo em torno de uma década. Mesmo assim, a empresa insiste em comportamentos ostensivamente antirrepublicanos, avaliados neste processo e em outros processos em tramitação no TCU, em que comportamentos irregulares e atuais de empregados da empresa estão em avaliação, passíveis de imposição de multas e outras sanções legais.
Sendo assim, autorizo a abertura de novo processo apartado, para que o interlocutor da gerência de demandas de órgãos de controle, Ricardo Luiz Mendes, e o gerente geral de gás energia, João Marcello Rangel Barreto, responsáveis pela aprovação das informações encaminhadas para a equipe de auditoria na fase de execução do presente trabalho, apresentem as suas razões de justificativa, tendo em vista os fatos descritos na presente seção.
Finalmente, por considerar que o presente voto e a versão completa do relatório de auditoria (peça 86) que o fundamenta, incluindo seus apêndices, podem agregar informações que venham a contribuir para a atuação dos órgãos responsáveis pelo pleno desenvolvimento do setor, os encaminho ao Ministério de Minas e Energia, ao Ministério da Economia, à Agência Nacional do Petróleo, Gás Natural e Biocombustíveis, à Empresa de Pesquisa Energética e ao Conselho Administrativo de Defesa Econômica, mediante a extensão da guarda de confidencialidade das informações sigilosas contidas neste último.
Ante o exposto, VOTO para que seja adotada a minuta de acórdão que trago ao exame deste Colegiado.
TCU, Sala das Sessões, em 11 de agosto de 2021.
WALTON ALENCAR RODRIGUES 
Relator